臺灣雲林地方法院刑事判決　　　　　　　94年度選訴字第15號
公　訴　人　臺灣雲林地方法院檢察署檢察官
被　　　告　己○○
　　　　　　丁○○
上二人共同
選任辯護人　蘇顯騰律師
被　　　告　戊○○
選任辯護人　吳啟勳律師
被　　　告　地○○
選任辯護人　林金陽律師
被　　　告　Ｆ○○
　　　　　　甲○○
上二人共同
指定辯護人　周瑞鎧律師
被　　　告　寅○○
指定辯護人　陳信村律師
上列被告等因違反公職人員選舉罷免法等案件，經檢察官提起公
訴（94年度選偵字第93號、第94號、第95號、第96號、第97號、
第98號、第99號、第101 號、第111 號、第116 號），本院判決
如下：
    主  文
(一)己○○、戊○○共同連續對於有投票權之人，交付賄賂，而約
  其投票權為一定之行使，己○○處有期徒刑伍年，褫奪公權玖
  年，戊○○處有期徒刑年，褫奪公權捌年，預備交付之賄賂
  新臺幣柒拾柒萬仟元、扣案之賄選名單貳張、記載賄選人數
  、金額之紙張壹張、包裝賄款之信封壹個均沒收之；己○○依
  法逮捕之人脫逃，未遂，處有期徒刑月，應執行有期徒刑伍
  年貳月，預備交付之賄賂新臺幣柒拾柒萬仟元、扣案之賄選
  名單貳張、記載賄選數額之紙張壹張、包裝賄款之信封壹個均
  沒收之。
(二)丁○○共同連續對於有投票權之人，交付賄賂，而約其投票權
  為一定之行使，處有期徒刑壹年捌月，褫奪公權捌年，預備交
  付之賄賂新臺幣貳拾貳萬肆仟元、扣案之賄選名單貳張、記載
  賄選數額之紙張壹張均沒收之。
(三)甲○○共同連續對於有投票權之人，交付賄賂，而約其投票權
  為一定之行使，處有期徒刑壹年貳月，褫奪公權柒年，預備交
  付之賄賂新臺幣肆拾萬柒仟元、扣案包裝賄款之信封壹個均沒
  收之。
(四)Ｆ○○共同連續對於有投票權之人，交付賄賂，而約其投票權
  為一定之行使，累犯，處有期徒刑拾月，褫奪公權柒年，預備
  交付之賄賂新臺幣拾萬捌仟元、扣案之賄選名單貳張、記
  載賄選數額之紙張壹張均沒收之。
(五)地○○共同連續對於有投票權之人，交付賄賂，而約其投票權
  為一定之行使，處有期徒刑玖月，褫奪公權柒年，預備交付之
  賄賂新臺幣拾壹萬陸仟元、扣案之賄選名單貳張、記載賄選
  數額之紙張壹張均沒收之。
(六)寅○○共同預備對於有投票權之人，交付賄賂，而約其投票權
  為一定之行使，處有期徒刑陸月，如易科罰金，以銀元佰元
  即新臺幣玖佰元折算壹日，褫奪公權柒年，預備交付之賄賂新
  臺幣壹萬柒仟元沒收之；又有投票權人，收受賄賂，而許以其
  投票權為一定之行使，處有期徒刑陸月，如易科罰金，以銀元
  佰元即新臺幣玖佰元折算壹日，褫奪公權柒年，收受之賄賂
  新臺幣壹仟元沒收之；應執行有期徒刑拾月，褫奪公權柒年，
  如易科罰金，以銀元佰元即新臺幣玖佰元折算壹日，預備交
  付之賄賂新臺幣壹萬柒仟元、收受之賄賂新臺幣壹仟元均沒收
  之。
    事實及理由
甲、犯罪事實：
一、Ｆ○○前於民國91年間，因違反公職人員選舉罷免法案件，
    經法院判處有期徒刑5 月，褫奪公權2 年確定，於92年05月
    29日易科罰金執行完畢。
二、【己○○參選及賄款來源】
    己○○係第15屆雲林縣大埤鄉鄉長登記第1 號候選人，投開
    票期日為94年12月03日。丁○○是己○○之父。戊○○與丁○○是六親等堂兄弟（同一曾祖父），擔任己○○競選陣營
    之總務，於94年11月初某日，己○○交付現金新臺幣（下同
    ）2,000,000 元與戊○○，由戊○○運用開銷，包含賄選所
    必須之賄款。
三、【尋找樁腳勾選賄選名單及期約賄選】
(一)、【北和村、松竹村松西部落、北鎮村部分】
    於94年11月10日至15日之間，己○○、戊○○評估選情不利
    ，即基於行賄約投票權人投票與己○○之概括犯意聯絡，由
    戊○○單線作業，先後出面至投票權人辰○○（曾任北和村
    村長，另案判決）、午○○（曾任大埤鄉農會理事，另案判
    決）、趙禛雄（另案判決）等樁腳住處（地址依序為大埤鄉
    ○○村○○路55之5 號、大埤鄉松竹村松西77號、大埤鄉北
    鎮村後庄1 之77號），連續委請辰○○負責北和村、午○○
    負責松竹村松西部落、趙禛雄負責北鎮村等己○○票源較弱
    之選區，提供可供賄選之投票權人名單，交由戊○○彙整過
    濾，便於日後依數發放賄選金額，約投票權人投票與己○○
    ，辰○○、午○○、趙禛雄分別應允，各自與己○○、戊○○達成賄選之犯意聯絡。辰○○、趙禛雄於上開期間，分別
    在其住處，在戊○○提供之村里電話聯絡簿（以下簡稱賄選
    名冊）上，勾選可供賄選之投票權人名單；午○○則因戊○○未交付賄選名冊，逕自在其住處列出賄選名單，於94年11
    月20日左右，分別在其等上開住處，將賄選名單交給戊○○
    。辰○○、午○○、趙禛雄所列賄選名單，均包含其本人，
    許投票與己○○，而各別與己○○、戊○○達成期約賄賂之
    合意。
(二)、【南和村及部分北和村】
    於94年11月上旬某日，己○○、戊○○基於上開犯意，由戊○○至雲林縣大埤鄉松竹村松東72號Ｆ○○住處，委請樁腳
    Ｆ○○（曾任大埤鄉代表會副主席）勾選南和村內可供買票
    賄選之投票權人名單，Ｆ○○一再推諉不成，即應允，惟表
    示其有前科紀錄，不碰賄選款項，戊○○答應，表示日後賄
    選名單及款項會另交地○○發送，戊○○復交代Ｆ○○可聯
    繫丁○○，與丁○○共同定點拜訪小樁腳，勾選賄選名單，
    ，Ｆ○○因而與己○○、戊○○、丁○○達成賄選之概括犯
    意聯絡。於94年11月中旬起至約94年11月22日止這段期間內
    ，Ｆ○○、丁○○為分散風險，先後電話相約在各小樁腳住
    處碰面，再邀集其他小樁腳至該處，以戊○○事先準備之賄
    選名冊（即村里電話聯絡簿）勾選賄選名單，先後為下列行
    為：
１、Ｆ○○挑選戌○○為小樁腳，與丁○○相約至大埤鄉○○村
    ○○路126 之3 號戌○○住處，辛○○（另案判決）、丑○○（另案判決）分別接獲Ｆ○○通知；丙○○受丑○○之通
    知，陸續至戌○○住處，Ｆ○○以丁○○攜至之賄選名冊唱
    名，戌○○、辛○○分別確認可由其出面賄賂買票之人選、
    人數，再由Ｆ○○在賄選名冊上勾選、註記；丙○○、丑○○則各自答應交付賄賂予其家人買票，Ｆ○○復個別註記於
    賄選名冊上，丁○○則在旁分別向戌○○、辛○○、丙○○
    、丑○○表示拜託買票之意，戌○○、辛○○、丙○○、丑
    ○○個別與己○○、戊○○、丁○○、Ｆ○○等人達成賄選
    之犯意聯絡。戌○○、辛○○、丙○○、丑○○並均將其本
    人列入賄選名單之內，許投票與己○○，個別與己○○、丁○○、戊○○、Ｆ○○達成期約賄賂之合意。賄選名冊勾選
    完畢後，Ｆ○○藏在身上帶走，為避免遭警查獲，Ｆ○○未
    返家，即聯繫戊○○，在村內某路旁，將賄選名冊交還戊○○。
２、Ｆ○○、丁○○又相約至大埤鄉○○村○○街10號丑○○住
    處勾選賄選名單，丑○○通知壬○○（另案判決）到場，亦
    由Ｆ○○以丁○○帶來之賄選名冊唱名，壬○○確認可由其
    出面賄選買票之人選、人數，Ｆ○○在名冊上勾選、註記，
    壬○○亦與己○○、戊○○、丁○○、Ｆ○○達成賄選之犯
    意聯絡。壬○○因將其本人列入賄選名單內，許投票與己○○，而與己○○、戊○○、丁○○、Ｆ○○達成期約賄選之
    合意。事畢，Ｆ○○帶走賄選名冊，至大埤鄉○○村○○路
    6 號1 樓己○○競選服務處，將賄選名冊交丁○○保管。
３、Ｆ○○、丁○○再度相約至大埤鄉○○村○○路47號宙○○
    （另案判決）住處勾選賄選名單，宙○○聯繫癸○○、卯○○（均另案判決）到場後，由Ｆ○○以丁○○帶來之賄選名
    冊唱名，宙○○表示其家人共6 人可供賄選，癸○○、卯○○則各自確認可供買票之人選、人數，由Ｆ○○勾選、註記
    ，丁○○則在旁向宙○○、癸○○、卯○○表示拜託買票之
    意，宙○○、癸○○、卯○○個別與己○○、戊○○、丁○○、Ｆ○○等人達成賄選之犯意聯絡，宙○○、癸○○、卯
    ○○並均將其本人列入賄選名單內，許投票與己○○，而個
    別與己○○、戊○○、丁○○、Ｆ○○達成期約賄選之合意
    。賄選名冊勾選、註記完畢後，因丁○○有事先走，Ｆ○○
    將賄選名冊帶走，隨即在大埤鄉南和村加油站附近，將賄選
    名冊交還戊○○。
４、選舉期日逼近，丁○○因拜訪他人，時間不方便，交代Ｆ○○可找亥○○（另案判決）勾選賄選名單，Ｆ○○電話聯繫
    戊○○，約定在大埤鄉南和村加油站附近，戊○○將賄選名
    冊交Ｆ○○，Ｆ○○為加快勾選賄選名單，於同日，先後至
    雲林縣大埤鄉○○村○○路56號Ｂ○○（另案判決，此部分
    尚無法證明丁○○知情）住處、大埤鄉○○村○○路10之1
    號亥○○住處、大埤鄉○○村○○路28號子○○（己○○弟
    弟之同學，另案判決，此部分尚無法證明丁○○知情）住處
    ，分別由Ｂ○○、亥○○、子○○確認可供賄選之人選、名
    單，Ｆ○○再於賄選名冊上勾選、註記，Ｆ○○並當場向Ｂ
    ○○、亥○○、子○○表示日後請其依賄選名單發放賄款之
    意，Ｂ○○、子○○個別與己○○、戊○○、Ｆ○○達成賄
    選之犯意聯絡；亥○○亦與己○○、戊○○、丁○○、Ｆ○○達成賄選之犯意聯絡，Ｂ○○、亥○○、子○○所提供之
    賄選名單，均包含其本人，許投票與己○○，而各自與己○○、戊○○、Ｆ○○（亥○○部分尚包含丁○○）達成期約
    賄選之合意。同日賄選名冊勾選完畢後，Ｆ○○再與戊○○
    聯繫，在上開加油站附近，將賄選名冊交還戊○○，以利戊○○製作賄選名單。
５、黃○○為己○○之支持者，於競選期間（94年10月底或11月
    初某日），出租其位於大埤鄉○○村○○路6 號建物1 樓與
    己○○，作為己○○競選服務處（或稱競選總部）使用，黃
    ○○則居住於上開建物2 樓。於競選期間某日，戊○○與黃
    ○○聊天，得知黃○○及隔壁其弟謝家天（不知賄選之情）
    兩戶共約10名投票權人，即起意賄選黃○○，並暗自打算將
    賄款交黃○○行賄。
(三)、【豐田村部分】
    選舉前約10日左右（約94年11月23日），Ｆ○○至大埤鄉○○村○○路188 號巳○（另案判決）住處，要求巳○在大埤
    鄉豐田村為己○○賄選買票數十票，巳○答應提供可供賄選
    人數，選舉前約3 、4 日（即94年11月30日左右），Ｆ○○
    又至巳○上址住處，巳○告知可負責32票，Ｆ○○即回報戊○○，巳○與己○○、戊○○、Ｆ○○達成賄選之犯意聯絡
    。巳○負責之票數其中1 票為其本人，許投票與己○○，因
    而與己○○、戊○○、Ｆ○○達成期約賄選之合意。
四、【賄選名單之製作與發放】
    戊○○陸續取得辰○○、趙禛雄、午○○、Ｆ○○交付或回
    報之賄選名冊（單）後，在其雲林縣大埤鄉嘉興村嘉興16之
    2 號住處，依各該賄選名冊（單）過濾人選，計算票數，並
    衡量可得買票之金額，分配各樁腳或小樁腳負責之區域、票
    數，約自95年11月22日起，以電腦製作辰○○、趙禛雄、午
    ○○、辛○○、亥○○、Ｂ○○、子○○、丑○○、丙○○
    、戌○○、壬○○、卯○○、癸○○、宙○○、黃○○等樁
    腳各應負責發放賄款之名單，其上註明各樁腳姓名、負責區
    域（鄰別或村別）、票數（票數以幾「號」替代，用以掩人
    耳目），預備將各該賄選名單交與上開人等，請其等候通知
    ，依賄選名單發放賄款。戊○○復於94年11月25日或26日左
    右，在其住處，以上開樁腳名單為據，利用不知情之女兒易
    姿如（成年人），在黃色信封封面填寫上開樁腳姓名、所屬
    村落；票數則以「號」數替代，便於日後迅速依數包裝、發
    送現金賄款。於94年11月25日或26日，戊○○將製妥之賄選
    名單，分別持至辰○○、趙禛雄上開住處交予辰○○、趙禛
    雄，復在大埤鄉○○村○○路6 號己○○競選服務處旁，將
    名單交與午○○。於同年11月29日晚上，戊○○電話聯繫地
    ○○，邀其至大埤鄉自來水廠旁，將南和村及北和村宙○○
    等各樁腳負責之賄選名單交與地○○，要地○○依名單上樁
    腳姓名轉發，並轉告各樁腳等候賄款，同時交代若有不認識
    之樁腳，可交給Ｆ○○轉發，將來賄款發放時亦同樣處理，
    地○○答應，在南和村及部分北和村賄選部分，與戊○○、
    己○○、丁○○、Ｆ○○等人達成行賄之犯意聯絡。次日（
    30日）早上，地○○至辛○○（住大埤鄉○○村○○路83號
    ）、丑○○、戌○○、Ｂ○○、黃○○、壬○○（住大埤鄉
    ○○村○○路155 之4 號）、卯○○（住大埤鄉○○村○○
    路41號）等樁腳住處，及宙○○設於大埤鄉○○村○○路之
    檳榔攤，連續將上開賄選名單親自交與辛○○、丑○○、戌
    ○○、Ｂ○○、宙○○、黃○○、壬○○、卯○○等人，其
    中因丙○○係丑○○之親戚、宙○○與癸○○是好友、黃○○與亥○○是隔壁鄰居，地○○分別委由丑○○、宙○○、
    黃○○各自轉交賄選名單與丙○○、癸○○、亥○○（丑○○、丙○○之間，宙○○、癸○○之間，黃○○、亥○○之
    間，於轉交賄選名單之際，均互有賄選之犯意聯絡）；子○○部分，地○○與之不熟，同日在大埤鄉消防隊前，地○○
    將賄選名單交Ｆ○○，由Ｆ○○送至子○○住處轉交子○○
    。地○○於發放賄選名單時，同時請辛○○、丑○○、戌○○、Ｂ○○、宙○○、黃○○、壬○○、卯○○等人檢視名
    單內容，並轉告戊○○交代等候賄款之意（辛○○、丑○○
    、戌○○、Ｂ○○、宙○○、黃○○、壬○○、卯○○、癸○○、黃○○、丙○○、亥○○等12人均為小樁腳，為論述
    上方便，以下簡稱辛○○等12人），辛○○等12人，亦各自
    與地○○達成賄選之犯意聯絡；地○○與Ｆ○○間，就南和
    村及部分北和村之賄選，亦達成犯意聯絡；黃○○於收受賄
    選名單時，已知戊○○、地○○準備交付賄款之事實，仍收
    受賄選名單，就其本人部分，許投票與己○○，而與己○○
    、戊○○、地○○達成期約賄選之合意。
五、【決意發放賄款額度與發放時間】
    於94年11月29日、30日，己○○、戊○○、甲○○（時任大
    埤鄉嘉興村村長，負責己○○選舉之動員造勢，為本案賄選
    聯絡部分樁腳之人）等人得知己○○之競選對手陳樹吉陣營
    以每票500 元發放賄款。次日（12月01日）晚上10點多，戊○○、己○○、甲○○相約至己○○競選陣營總幹事李繼明
    （未經檢察官起訴）位於大埤鄉○○村○○路138 號住處討
    論選情，以決定賄款發放金額與時間。戊○○搭載甲○○先
    到，李繼明返回住處後，Ｃ○○（時任己○○司機，載送己○○於晚間拜訪選民）搭載己○○後到。其間，戊○○提及
    陳樹吉已經發放賄款每票500 元，提議加碼以每票1,000 元
    行賄，詢問己○○之意見，己○○稱「等等看」（意即等候
    陳樹吉陣營有無提高賄選金額之消息，再行確定發放賄款額
    度，另方面避免己○○陣營過早發放賄款，消息走漏，讓陳
    樹吉陣營趁機再加碼行賄），考慮何時發放賄款最為恰當。
    不久，李繼明提議吃宵夜，其等一行人又同往大埤鄉○○村
    ○○路379 號「小龍女KTV 」（甲○○為合夥人）續行討論
    ，戊○○再度徵詢己○○對加碼發放賄款之意見，己○○覆
    誦戊○○之提問，嘴裡碎碎念，幾經評估，約一個多小時後
    ，己○○未表反對，默示同意戊○○可以每票1,000 元著手
    交付賄款，會畢，李繼明、Ｃ○○、己○○先行離去。於同
    晚約12時許至次日（12月02日）凌晨01時許之間，戊○○即
    在「小龍女KTV 」內寫下「辰○○」、「午○○」、「寅○○」及其3 人之聯絡電話，交予甲○○，請甲○○聯繫其3
    人於同年12月02日上午10時前，至雲林縣大埤鄉聯美村村長
    許參發住處（大埤鄉○○村○○路110 號）外，向戊○○拿
    取賄款，並交代甲○○最好不要使用電話，以防檢調機關偵
    查，甲○○已知己○○、戊○○等人賄選之意圖，基於概括
    之犯意聯絡而應允之。於同年12月02日凌晨，戊○○在其住
    處，依上開製作完成之賄選名單，以每票1,000 元計算，依
    票數包裝現金千元紙鈔入上開四所示信封內，準備發放賄款
    。
六、【南和村及部分北和村賄款之發放】
(一)、於同年12月02日上午08點多，戊○○至雲林縣大埤鄉○○村
    ○○街18號地○○住處，將南和村及部分北和村已裝妥賄款
    之信封交與地○○，請其轉發給上述各樁腳，每票1,000 元
    ，並表示時間已晚，趕快發放。地○○於同日上午，依信封
    上記載各樁腳之姓名，前往辛○○、丑○○、戌○○、Ｂ○○、黃○○、壬○○、卯○○等人上址住處、及宙○○設於
    上址之檳榔攤，連續交付賄款與辛○○、丑○○、戌○○、
    Ｂ○○、宙○○、黃○○、壬○○、卯○○等人，並依前四
    所示，丙○○部分由丑○○轉交，癸○○部分由宙○○轉交
    ，亥○○部分由黃○○轉交，地○○復告知辛○○、丑○○
    、戌○○、Ｂ○○、宙○○、黃○○、壬○○、卯○○等人
    每票1,000 元之賄款額度。於同日上午10時30分許，地○○
    在大埤鄉消防隊前，將應交與子○○之賄款信封交由Ｆ○○
    ，持至子○○上址住處交與子○○。共計交付辛○○賄款49
    ,000 元 、丑○○8,000 元、戌○○105,000 元、Ｂ○○70
    ,000 元 、宙○○6,000 元、黃○○10,000元、壬○○23,0
    00元、卯○○4,000 元、丙○○3,000 元、癸○○21,000元
    、亥○○44,000元、子○○15,000元。其中各1,000 元為辛○○等12人期約賄選之代價，而各許投票與己○○。己○○
    、戊○○、丁○○、Ｆ○○、地○○因此連續交付賄賂，約
    辛○○等12人投票與己○○（辛○○等12人收受賄賂部分均
    另案判決）。
(二)、辛○○於取得賄款49,000元，除其中1,000 元為其本人收受
    之賄款外，於95年12月02日上午10、11時之間，依戊○○製
    作之賄選名單，或親自至大埤鄉○○村○○路5 號宇○○○
    （另行判決確定）住處、南和村民生路13巷18號玄○（另行
    判決確定）住處、南和村民生路13巷2 號乙○○（另行判決
    確定）住處、南和村和平路213 巷14號Ｅ○（另行判決確定
    ）住處、南和村中山路85號Ａ○○○（另行判決確定）住處
    ，或電話聯繫未○○、酉○○、Ｄ○○（均另行判決確定）
    至辛○○上址住處，依各該戶選舉權人數，連續交付宇○○○賄選款項2,000 元（2 票）、未○○6,000 元（6 票）、
    玄○2,000 元（2 票）、乙○○9,000 元（9 票）、Ｅ○1,
    000 元（1 票）、酉○○4,000 元（4 票）、Ｄ○○4,000
    元（4 票）、Ａ○○○3,000 元（3 票）等賄款，而約宇○○○、未○○、玄○、乙○○、Ｅ○、酉○○、Ｄ○○、Ａ
    ○○○等8 人及其家人等投票權人，投票與己○○，宇○○○等8人，收受賄款，各許投票與己○○。
七、【北和村、松竹村松西部落、北鎮村、豐岡村賄款之發放】
    94年12月02日上午08時19分、08時27分、08時40分，甲○○
    依戊○○上開交代事項，分別電話聯繫午○○、寅○○、辰
    ○○3 人，以泡茶為由，約在午○○、寅○○、辰○○住處
    見面，甲○○隨即先後至午○○上開住處、寅○○位於大埤
    鄉豐岡村豐岡46號住處、辰○○上開住處，向午○○、寅○○、辰○○表示至許參發上開住處外，找戊○○拿取賄選款
    項。午○○、寅○○、辰○○先後應允，於同日上午09時許
    至11時許之間，戊○○在許參發住處外，持內裝賄款之信封
    ，連續交付辰○○賄款170,000 元，午○○191,000 元、寅
    ○○18,000元，戊○○並交代辰○○、午○○、寅○○賄款
    每票1,000 元，約投票權人投票與己○○。其中各1,000 元
    為午○○、辰○○本人期約賄選之賄款，寅○○收受賄款之
    其中1,000 元，亦為寅○○本人投票與己○○之賄款；其餘
    款項，各為午○○、寅○○、辰○○準備交付他人之賄款。
    同日中午12時許，戊○○趕至趙禛雄上開住處，將賄選款項
    共51,000元（外包信封）交與趙禛雄不知情之媳婦，轉交趙
    禛雄，其中1,000 元為趙禛雄上開期約賄選之款項，由趙禛
    雄本人收受，其餘款項準備交付他人賄選。
八、【豐田村賄款之發放及松竹村松東部落預備賄選】
    戊○○於94年12月02日上午10時許，約甲○○至大埤鄉○○
    村○○路元帥府前，將橡皮筋綁成1 捆之現金32,000元交甲○○，表示乃豐田村之賄款，吩咐甲○○交Ｆ○○轉交。甲○○於同日中午12時許，電話聯絡Ｆ○○至大埤鄉豐田村某
    廟前，將上開賄款交與Ｆ○○。Ｆ○○趕回家後，於同日下
    午01時許，Ｆ○○電話通知巳○至雲林縣大埤鄉松竹村松東
    72 號 Ｆ○○住處，交付上開賄款32,000元與巳○，告知巳
    ○每票1,000 元，巳○收受之，除收受其中1,000 元為其本
    身之賄款外，其餘款項巳○預備發放其他投票權人。於巳○
    到達Ｆ○○住處前，Ｆ○○基於上開概括犯意，認其住處鄰
    居即松竹村松東部落部分投票權人可供賄選，即在其住處，
    將可供賄選之住戶寫在紙上，準備書寫完畢後，交給戊○○
    發放賄款，Ｆ○○將賄款交付巳○後，陸續書寫，共記載3
    戶投票權人可供賄選，實施預備賄選之行為。
九、【搜索扣押】
    嗣於94年12月02日下午01點多，檢察官指揮警察、調查員持
    搜索票，分別在下列地點查扣下列物品：
    (一)在Ｆ○○上址住處，Ｆ○○見警察前來，為湮滅證據，趁
      機將剛書寫完成之松東部落預備賄選紙條自口中吞入。警
      方同時在巳○口袋查扣賄款千元紙鈔32張（巳○同意搜索
      ），其中1 張千元紙鈔為巳○收受之賄款、餘31張千元紙
      鈔為預備發放之賄款，致巳○參與賄選之程度僅止於預備
      賄選；
    (二)在亥○○上址住處，查扣賄款千元紙鈔44張，其中1 張為
      亥○○收受之賄款，餘43張千元紙鈔為預備發放之賄款，
      、戊○○製作之賄選名單1 張，致亥○○參與賄選之程度
      僅止於預備賄選；
    (三)在戌○○上址住處，查扣賄款千元紙鈔105 張，其中1 張
      為戌○○收受之賄款，餘104 張千元紙鈔為預備發放之賄
      款；戌○○統計賄選對象、金額、人數所使用之紙張1 張
      ，致戌○○參與賄選之程度僅止於預備賄選；
    (四)在辛○○上址住處，查扣賄款千元紙鈔14張，其中1 張為
      辛○○收受之賄款，餘13張千元紙鈔為預備再行發放之賄
      款；戊○○製作之賄選名單1 張（該名單於搜索時，辛○○企圖湮滅證據將之撕碎丟棄垃圾桶，但仍為執行搜索人
      員發現查扣，並將之貼回原狀）；
    (五)在壬○○上址住處，查扣賄款千元紙鈔23張，其中1 張為
      壬○○收受之賄款，餘22張千元紙鈔為預備發放之賄款，
      致壬○○參與賄選之程度僅止於預備賄選；
    (六)在卯○○上址住處，查扣賄款千元紙鈔4 張，其中1 張為
      卯○○收受之賄款，餘3 張千元紙鈔為預備發放之賄款，
      致卯○○參與賄選之程度僅止於預備賄選；
    (七)在癸○○位於大埤鄉○○村○○○街9 號住處，查扣賄款
      千元紙鈔21張，其中1 張為癸○○收受之賄款，餘20張千
      元紙鈔為預備發放之賄款，致癸○○參與賄選之程度僅止
      於預備賄選；
    (八)在黃○○上址住處，經同意搜索，查扣賄款千元紙鈔10張
      ，其中1 張為黃○○收受之賄款，餘9 張千元紙鈔為預備
      發放之賄款，致黃○○參與賄選之程度僅止於預備賄選；
    (九)在寅○○上址住處，查扣賄款千元紙鈔18張（起訴書誤載
      為180,000 元，經公訴檢察官當庭更正），其中1 張為寅
      ○○收受之賄款，餘17張千元紙鈔為預備發放之賄款，致
      寅○○參與賄選之程度僅止於預備賄選；
    (十)經搜索Ｂ○○上址住處，Ｂ○○自知法網難逃，主動交付
      賄款千元紙鈔70張（其中1 張為Ｂ○○收受之賄款，餘69
      張為預備發放之賄款），致Ｂ○○參與賄選之程度僅止於
      預備賄選。
    (十一)在午○○上址住處，經同意搜索，查扣戊○○製作裝填賄
      款現金之信封1 個（於搜索前經午○○撕碎，仍為執行搜
      索人員發現查扣，並將之貼回原狀）。因午○○、辰○○
      、趙禛雄部分，未查扣發放賄款之證據，其3 人參與賄選
      之程度僅止於預備賄選。
十、【己○○脫逃未遂】
    臺灣雲林地方法院檢察署檢察官於94年12月02日下午02時許
    ，指揮警方持拘票至大埤鄉○○路6 號己○○競選總部拘提
    己○○，於同日下午02時50分許，警方拘提己○○解送臺灣
    雲林地方法院檢察署，甫下警備車正行進入法警室、準備接
    受檢察官訊問之際，己○○竟另起脫逃之犯意，趁隙拔腿向
    外奔跑，並跳上尾隨在警備車後方、為庚○○（另行判決確
    定）駕駛之車號2185-JK 號自小客車，庚○○基於使己○○
    便利脫逃之犯意，迅速倒車搭載己○○脫逃，適遇民眾駕車
    自後方駛來，堵住去路，致庚○○無法駕車逃逸得逞，惟己○○見狀旋仍下車徒步往臺灣雲林地方法院檢察署第二辦公
    室方向逃逸，嗣為法警林健俊、斗南分局偵查佐林鉻洲在第
    二辦公室對面廁所旁逮捕己○○，而脫逃未遂。
乙、認定犯罪事實所憑之證據及理由：
壹、審判範圍及起訴法條之說明：
    起訴書第6 頁、第9 頁、第15頁、第18頁、第23頁至第25頁
    ，記載被告己○○、戊○○、丁○○、甲○○、地○○、Ｆ
    ○○、寅○○、及另案被告辰○○、午○○、趙禛雄、辛○○、亥○○、謝景衫、子○○、黃○○、丙○○、戌○○、
    壬○○、卯○○、癸○○、宙○○、巳○等22人籌組買票賄
    選集團，共犯公職人員選舉罷免法第90條之1 第1 項之交付
    賄賂罪嫌，均為共同正犯。惟因起訴書就上開被告間如何籌
    組行賄集團、共謀行賄；被告Ｆ○○、甲○○是否另犯刑法
    第143 條第1 項之期約賄賂罪；另案被告辰○○、午○○、
    趙禛雄、寅○○、甲○○發放賄款給何人等情，起訴書內容
    尚有不清，經檢察官於準備程序及審判程序中說明、更正如
    下（參審判卷一第162 頁及其背面、第183 頁、第183 頁背
    面、第193 之1 背面、第194 頁、第194 之1 頁、審判卷三
    第61頁背面至第63頁、第146 頁及其背面、第311 頁、第31
    9 頁背面。至審判範圍及起訴法條之確定，參刑事訴訟法第
    273 條第1 項第1 款之規定及其立法說明）：
一、大埤鄉南和村（及部分北和村）：
(一)、被告己○○、丁○○、戊○○、甲○○、Ｆ○○、地○○、
    另案被告辛○○等7 人，共犯交付賄款予宇○○○等8 人，
    涉嫌公職人員選舉罷免法第90條之1 第1 項之交付賄賂罪，
    為共同正犯。
(二)、被告己○○、丁○○、戊○○、甲○○、Ｆ○○、地○○等
    6 人，共犯交付賄款與另案被告辛○○、亥○○、Ｂ○○、
    子○○、黃○○、丑○○、丙○○、戌○○、壬○○、卯○○、癸○○、宙○○（即辛○○等12人），涉嫌同條項之罪
    ，為共同正犯。
(三)、另案被告亥○○、Ｂ○○、子○○、黃○○、丑○○、丙○○、戌○○、壬○○、卯○○、癸○○、宙○○等11人，因
    賄款尚未交付他人即未警查獲，個別與被告己○○、丁○○
    、戊○○、甲○○、Ｆ○○、地○○等6 人，共犯同法第90
    條之1 第2 項之預備交付賄賂罪，其11人分別與己○○、丁○○、戊○○、甲○○、Ｆ○○、地○○等6 人為共同正犯
    。
二、大埤鄉豐田村部分：
(一)、被告己○○、戊○○、甲○○、Ｆ○○等4 人，共犯交付賄
    款予巳○，涉嫌同法第90條之1 第1 項之罪，為共同正犯。
(二)、另案被告巳○因賄款尚未交付他人即為警查獲，與被告己○○、戊○○、甲○○、Ｆ○○等4 人，共犯同法第90條之1
    第2項之預備交付賄賂罪，為共同正犯。
三、大埤鄉松竹村松東部落部分：
    被告己○○、戊○○、Ｆ○○等3 人共犯同法第90條之1 第
    2 項之預備交付賄賂罪。不再主張Ｆ○○與己○○、戊○○
    期約賄選。
四、大埤鄉北和村部分：
    被告己○○、戊○○、甲○○等3 人，共犯交付賄賂與另案
    被告辰○○，涉嫌同法第90條之1 第1 項之交付賄賂罪，為
    共同正犯。另案被告辰○○因賄款尚未交付他人，與被告己○○、戊○○、甲○○等3 人另犯同法第90條之1 第2 項之
    預備交付賄賂罪。
五、大埤鄉松竹村松西部落部分：
    被告己○○、戊○○、甲○○等3 人，共犯交付賄賂與另案
    被告午○○，涉嫌同法第90條之1 第1 項之交付賄賂罪，為
    共同正犯。另案被告午○○因賄款尚未交付他人，與被告己○○、戊○○、甲○○等3 人另犯同法第90條之1 第2 項之
    預備交付賄賂罪。
六、大埤鄉北鎮村部分：
    被告己○○、戊○○2 人、與另案被告趙禛雄，共犯交付賄
    賂予他人，涉嫌同法第90條之1 第1 項之交付賄賂罪，為共
    同正犯。
七、大埤鄉豐岡村部分：
    被告己○○、戊○○、甲○○等3 人，與被告寅○○共犯交
    付賄賂予他人，涉嫌同法第90條之1 第1 項之交付賄賂罪，
    為共同正犯。
八、大埤鄉嘉興村部分：
    被告己○○、戊○○2 人，與甲○○共犯交付賄賂予他人，
    涉嫌同法第90條之1 第1 項之交付賄賂罪，為共同正犯。不
    再主張甲○○與己○○、戊○○期約賄選。
貳、證據能力部分：
一、被告丁○○及辯護人蘇律師抗辯：被告丁○○於94年12月10
    日凌晨01時55分許檢察官訊問時，檢察官告知不說實話無法
    交保，被告丁○○因家人需要照顧，心情痛苦，才改變口供
    ，坦承犯罪。且該份筆錄檢察官未依刑事訴訟法第95條之規
    定告知被告三權利，是被告丁○○於上開筆錄所載自白犯罪
    部分，非出於任意性，檢察官之訊問程序違法，應無證據能
    力（檢察官訊問筆錄見94年度選他字第146 號卷二—以下簡
    稱偵卷二—第95頁至96頁）。檢察官認被告丁○○當日經檢
    察官二次訊問，同日凌晨零時10分許，檢察官第一次對被告
    己○○為訊問時，已依刑事訴訟法第95條之規定告知丁○○
    罪名及三權利，被告丁○○於訊問時雖否認犯罪，惟檢察官
    仍准被告丁○○以500,000 元具保候傳，同日凌晨01時55分
    許，檢察官為第二次訊問，雖未告知丁○○罪名及三權利，
    惟該次訊問乃第一次訊問之延續，未告知罪名及三權利於法
    無違，又檢察官於第一次訊問時，被告丁○○否認犯罪，檢
    察官仍准其具保，不需威脅被告丁○○自白始准其具保。本
    院認為：
(一)、按刑事訴訟法第95條規定之告知義務，係訊問被告前所應踐
    行之法定義務，旨在確保被告防禦權之正當行使，保證被告
    陳述之自由，屬刑事訴訟之正當程序，於偵查程序亦同有適
    用（最高法院92年度臺上字第4003號裁判要旨參照）。本案
    被告丁○○於94年12月09日下午02時30分許，經警持拘票拘
    提被告丁○○至雲林縣調查站接受詢問，調查員於詢問前，
    已踐行上開告知義務，雲林縣調查站於同日晚上06時35分許
    製作詢問筆錄完畢，移送檢察署，檢察官梁晉嘉於次日零時
    10分許，亦履行告知義務後訊問被告丁○○，同日凌晨零時
    55分許，檢察官梁晉嘉命被告丁○○取具繳納500,000 元後
    具保候傳，被告丁○○無能力取具上開保證金額，同日凌晨
    01時55分許，檢察官天○○接著訊問被告丁○○，惟未告知
    被告丁○○上開權利等情，有調查站之調查筆錄、拘票、檢
    察官之訊問筆錄、檢察署法警之報告等在卷可參（見偵卷二
    第81頁至第96頁）。亦即，檢察官梁晉嘉已依規定踐行告知
    義務，訊後依刑事訴訟法第228 條第4 項之規定，命具保，
    被告丁○○無資力具保，此時具保程序無法完成，檢察官自
    應另行決定被告丁○○之去留，不得置之不理，檢察官為做
    出更新之決定，自得接著再對被告丁○○為訊問，在檢察官
    做出新的決定以前，難認檢察官之訊問已行完畢，亦不得以
    訊問檢察官更易、或第一、二次訊問筆錄未接續記載等形式
    上之因素，逕認檢察官非接續訊問。而檢察官梁晉嘉、天○○訊問被告丁○○之地點均係在臺灣雲林地方法院檢察署偵
    查室，未曾變更；訊問之時間，僅前後相隔1 小時餘，相當
    之緊湊（其間還須扣除被告丁○○籌措具保金額耗費之時間
    ）；訊問之事項，亦均屬同一案由，因此，檢察官梁晉嘉、
    天○○訊問被告丁○○之筆錄形式上固然有2 份，惟實質上
    ，檢察官天○○於該日對被告丁○○之訊問，乃接續檢察官
    梁晉嘉之訊問而來，必須在訊問後始能決定被告丁○○之去
    留，或具保金額之多寡，顯而易見。從而，當日檢察官之訊
    問，整體而言，係1 次訊問。則梁晉嘉檢察官既已履行告知
    義務，其效力延續至檢察官整個訊問程序結束，檢察官實無
    庸於同次訊問過程中，反覆再三為罪名或權利之告知，始得
    以判定被告丁○○之防禦權、陳述自由已經確保無誤。檢察
    官天○○未告知罪名或三權利，難認違法。辯護人之抗辯，
    本院不採。
(二)、檢察官聲請勘驗上開期日檢察官訊問光碟內容，該光碟內有
    2 個檔案，經當庭勘驗第2 個訊問錄音內容發現（見審判卷
    三第193 頁背面），被告丁○○先向檢察官表示不好意思，
    檢察官接著訊問被告丁○○有無其他補充，被告丁○○即告
    知抄寫選舉人名冊之事，在檢察官未為誘導訊問之情況下，
    被告丁○○供明「我準備若有必要的時候，再來買這樣啦。
    」（即被告丁○○坦承抄寫名冊係為日後有必要時，要充作
    買票賄選之名冊。）檢察官依被告丁○○之話語，向被告丁○○確認，被告丁○○為肯定之答覆；惟仍否認名冊由其保
    管（被告即證人Ｆ○○供證被告丁○○保管名冊部分明確，
    本院認定此項事實為真）。勘驗內容顯示，檢察官與被告丁○○之語氣均屬正常，難以合理懷疑被告丁○○於上開對話
    係遭檢察官不當逼問之情勢所致。被告丁○○甚至為其未保
    管名冊之不實供述，可認其自由意思未被妨害。依此勘驗結
    果，未發現檢察官有脅迫或以羈押被告丁○○為藉口，迫使
    被告丁○○為對己不利之自白。
(三)、依檢察官天○○訊問錄音光碟之譯文（見審判卷三第208 頁
    背面至第214 頁，檢察官、辯護人、被告均同意列為證據使
    用）顯示，檢察官未脅迫被告丁○○供出實情，否則不得具
    保；被告丁○○仍謊稱選舉人名冊是其自動抄寫，沒人交代
    其抄寫，己○○、戊○○均不知情云云。在被告丁○○否認
    Ｆ○○所供由丁○○保管名冊、並否認己○○、戊○○對抄
    寫名冊之事知情等情況下，檢察官仍參考被告丁○○家屬之
    意思，決定降低具保金額，以200,000 元命被告丁○○具保
    ，可認檢察官早已決定讓被告丁○○具保，檢察官是否仍有
    威脅被告丁○○自白之必要，本院存有較大之疑問。固然，
    檢察官天○○訊問中途，被告丁○○對選舉人名冊之用途，
    供詞有更易，承認是準備用於賄選，惟其供詞之轉變，被告
    丁○○於審判中供稱「檢察官是沒有威脅」。是由被告丁○○之抗辯，本院無法得致檢察官以羈押脅迫被告丁○○自白
    之心證。被告丁○○另供稱其於檢察官天○○訊問時之所以
    會稱「第一次說的是謊話，是因為第二次進去時，檢察官就
    有說這樣我沒辦法交保，讓我心情痛苦，才會改變口供、坦
    承。」然被告丁○○之家屬無法籌措500,000 元之保證金，
    檢察官因而告知被告丁○○無法具保之事，訊問被告丁○○
    之意見，此乃實務上正常之操作流程，難以推斷檢察官藉此
    脅迫取供之意圖。綜上，本院認被告丁○○於檢察官面前之
    上開供述筆錄，具有任意性，被告丁○○及辯護人之抗辯，
    本院認不足採信。
二、被告己○○、丁○○及其辯護人蘇律師另抗辯檢察官舉出之
    Ｃ○○、Ｆ○○、戊○○、甲○○、地○○、巳○、宙○○
    、壬○○、丙○○、丑○○、辛○○等人於調查員、檢察官
    面前之訊問筆錄均無證據能力（檢察官之出證詳如補充理由
    書(四)，見審判卷二第74頁至第79頁），理由略以：上開人等
    乃被告己○○、丁○○以外之人於審判外之供證筆錄，乃傳
    聞，且檢察官訊問時，或未依法告知罪名及三權利，或於訊
    問完畢後，以證人身分命其等具結，將其等供詞為包裹式訊
    問（未逐句訊問），或未告知證人拒絕證言權，不合法定程
    序。本院認為：
(一)、「訊問證人，應先調查其人有無錯誤及與被告或自訴人有無
    第180 條第1 項之關係。證人與被告或自訴人有第180 條第
    1 項之關係者，應告以得拒絕證言。」「具結，應於訊問前
    為之。但應否具結有疑義者，得命於訊問後為之。」刑事訴
    訟法第185 條、第188 條分別定有明文。戊○○於94年12月
    09日在檢察官面前之訊問筆錄（偵卷一第138 頁至第144 頁
    ），依該筆錄之記載，戊○○以被告之身分在場，並有選任
    辯護人張智學律師陪同，檢察官於訊問之初，未依刑事訴訟
    法第95條之規定告知罪名及權利，而直接訊問戊○○與被告
    己○○、丁○○有無親屬關係，並訊問戊○○為被告己○○
    買票賄選之流程、分工等事項，訊問告一段落，檢察官問戊○○與其於供述中提及之共同被告己○○、丁○○、Ｆ○○
    、甲○○、地○○等人有無親屬關係，詢其是否願意就其所
    述關於被告己○○、丁○○部分作證，並依刑事訴訟法第18
    6 條第2 項之規定，告以得拒絕證言，戊○○表示願意作證
    ，檢察官再告以具結之義務及偽證罪之處罰，命戊○○朗讀
    結文後具結，戊○○表示願以訊問內容作為證言。由此可見
    ，檢察官於訊問之初，已表示就被告己○○、丁○○涉嫌犯
    罪事實部分，請戊○○作證之意，戊○○不僅具共同被告之
    身分，亦具證人之身分，只不過是否於訊問之初，檢察官因
    不明戊○○供述之內容會觸及哪幾位被告，故在訊問之最後
    ，詢問戊○○與其所供出之人間有無親屬關係，再告以拒絕
    證言權，請其具結，以其所供內容為證言，具結擔保其所述
    內容為實在。該份訊問筆錄，本院認符合上開訊問後具結之
    規定，戊○○在該次訊問之身分，實質上應係證人，而非被
    告，不能因筆錄開頭記載「被告戊○○」，即認戊○○係以
    被告身分受訊。戊○○既為證人，檢察官未依刑事訴訟法第
    95 條 之規定告知戊○○罪名及權利，於法無違。再參刑事
    訴訟法第159 條之1 第2 項之規定，並被告戊○○於本案審
    理時亦同意該份筆錄作為證據使用，確認該份筆錄之記載無
    誤，是戊○○之上開檢察官面前具結筆錄，本院認為具有證
    據能力。辯護人認檢察官未告知罪名及權利、包裹式訊問不
    合法定程序云云，應有誤會。
(二)、甲○○於94年12月10日凌晨02時30分在檢察官面前之供述筆
    錄（偵卷一第184 頁至第186 頁），與檢察官於同年月09日
    晚上10時37分之訊問（偵卷一第180 頁至第183 頁）時間接
    近，訊問地點相同，訊問之內容又均與本案有關，應認係檢
    察官延續性之偵訊，整體而言，乃一次訊問，而檢察官在同
    年月09日晚上10時37分之訊問，已依刑事訴訟法第95條之規
    定告知甲○○罪名及權利，被告甲○○防禦權之行使及供述
    之任意性已有保障，並參被告甲○○及其辯護人於審判程序
    中，均同意該份筆錄之證據能力，確認筆錄內容記載無誤，
    更可肯認該份供述筆錄之任意性，自不得以檢察官之接續性
    訊問未反覆告知罪名及權利，即否定其於94年12月10日凌晨
    02時30分許之供述筆錄之證據能力。又該次供述筆錄，檢察
    官雖先以被告之身分訊問甲○○，惟因甲○○之供述內容牽
    涉其餘共同被告，檢察官於究明後，詢問其與共同被告己○○、戊○○、丁○○、Ｆ○○、地○○等人有無親屬關係，
    告知得以拒絕作證之權利，甲○○表明願意作證，檢察官請
    甲○○依規定具結，甲○○復同意以先前之供述內容作為證
    言，擔保其供述牽涉其他共同被告部分為真實，請檢察官無
    庸再次逐一訊問，是檢察官請甲○○為證人並請其具結之程
    序，合於上開乙貳二(一)所示供後具結之規定。況甲○○於審
    判中亦具結證述該份筆錄內容記載無誤，且具任意性。辯護
    人以上開事由質疑甲○○首揭供述筆錄之證據能力，亦不足
    取。
(三)、甲○○於95年12月11日下午04時55分在檢察官面前之供述筆
    錄（偵卷一第192 頁至第195 頁），檢察官於訊問開頭雖未
    告知甲○○罪名及權利，惟甲○○於95年12月02日經檢察官
    傳喚到案，調查員、檢察事務官、檢察官已接連多次依刑事
    訴訟法第95條之規定告知罪名及權利，足認被告甲○○已熟
    知其罪名及訴訟法上之權利，被告甲○○之防禦權行使與供
    述之任意性已獲保障。本院認為甲○○於羈押期間，在檢調
    如此接續密集訊問之情況下，在訊問者身分不變、訊問地點
    不變、待證事實又屬本案，檢察官實無庸反覆一再告知權利
    及罪名。證人甲○○於審判中亦具結證述該份筆錄記載無誤
    ，具有任意性。因此，95年12月11日下午04時55分甲○○在
    檢察官面前之供述筆錄，不因檢察官未告知罪名及權利而影
    響其證據適格。至於辯護人又以包裹式訊問質疑上開訊問筆
    錄之合法性，本院認為檢察官之訊問合於上開乙貳二(一)所示
    供後具結之規定，理由同前。甲○○上開供述筆錄具有證據
    能力。
(四)、Ｆ○○於94年12月07日在檢察官面前供述筆錄（見偵卷一第
    71頁至第77頁），辯護人蘇律師亦提出上開理由，質疑其證
    據能力，惟依該份筆錄記載，檢察官於訊問之初，已告知被
    告Ｆ○○罪名及權利，訊問告一段落，檢察官詢問Ｆ○○與
    共同被告丁○○、己○○、甲○○、戊○○等人有無親屬關
    係，並告以得拒絕證言之權利，Ｆ○○表示願意作證，檢察
    官依規定請Ｆ○○具結作證，Ｆ○○表示願以供述之內容作
    為對共同被告等人之證詞，與上開乙貳二(一)所示供後具結之
    規定無違。是辯護人之上開質疑，亦無道理。Ｆ○○之上開
    供述筆錄，本院認為有證據能力。
(五)、宙○○於94年12月08日在檢察官面前之供述筆錄（見偵卷三
    第210 頁至第213 頁），檢察官在訊問之始，已依刑事訴訟
    法第95條告知宙○○罪名及權利，訊問告一段落後，詢問其
    與共同被告己○○、戊○○、丁○○、Ｆ○○、地○○等人
    有無親屬關係，並告以拒絕證言權，宙○○表示願意作證，
    檢察官依法請其具結後，宙○○表示願意以供述之內容作為
    證言，無庸再重複訊問，亦與上開乙貳二(一)供後具結之規定
    相符，辯護人又以包裹式訊問證人來質疑之合法性，尚有未
    當，本院認宙○○之上開筆錄具證據能力。至壬○○於同日
    在檢察官面前之供述筆錄（見同上卷第141 頁至第143 頁）
    、丙○○於同日在檢察官面前之供述筆錄（見偵卷二第204
    頁至第205 頁）、辛○○於同日在檢察官面前之供述筆錄（
    見偵卷三第96頁至第98頁），檢察官均以同上方式為訊問，
    辯護人提出相同之質疑，本院認不足採，壬○○、丙○○、
    辛○○之上開供述筆錄，均有證據能力，理由同前。
(六)、地○○於94年12月12日在檢察官面前之供述筆錄（見偵卷三
    第110 至第112 頁），檢察官亦係以上開供後具結之方式為
    訊問，辯護人質疑該份筆錄未經具結，應有誤會。辯護人另
    質疑檢察官於訊問前，未依刑事訴訟法第186 條第2 項、第
    181 條告知拒絕證言權，惟刑事訴訟法第181 條之立法目的
    係保護地○○，免其自證己罪，不是保護共同被告己○○、
    丁○○等人，檢察官縱未告知地○○拒絕證言權，其證述內
    容，對被告己○○、丁○○等人，仍屬合法有效，尚不能執
    此否定筆錄之證據能力（最高法院95年度臺上字第909 號判
    決要旨參照）。因此，本院判定地○○之上開證述筆錄有證
    據能力。
(七)、Ｆ○○於94年12月02日在檢察官面前之供述筆錄（見偵卷一
    第58頁至第62頁），檢察官乃以被告身分訊問Ｆ○○；依司
    法院大法官解釋釋字第582 號解釋理由，共同被告於審判外
    之陳述，應依刑事訴訟法第159 條第1 項之規定來認定得否
    作為證據。參酌該條項之立法說明，條文所謂「法律有規定
    者」，係指同法第159 條之1 至第159 條之5 、第206 條等
    規定，或其他法律特別明文者，來認定是否具有證據能力（
    惟縱認有證據能力者，為保障被告之反對詰問權並踐行直接
    審理、言詞辯論、公開審判等原則，依上開解釋文及解釋理
    由，認除客觀上不能詰問者外，於審判中，仍應將共同被告
    列為證人，依法進行詰問程序，以為合法調查，始得作為法
    院判斷之依據）。則依同法第159 條之1 第2 項之規定及其
    立法說明，除顯有不可信之情況者外，檢察官訊問被告所得
    之供詞，得為證據。檢察官於訊問被告Ｆ○○之初，已告知
    Ｆ○○罪名及權利，訊問過程依法錄影（音），未發現訊問
    過程有違法之處，被告Ｆ○○於審判中亦同意其上開筆錄列
    為證據，等於承認該筆錄自白之任意性與筆錄內容記載之無
    誤，此外亦無其他證據足以釋明上開筆錄作成時，具有顯不
    可信之情況。因此，Ｆ○○之上開筆錄，本院認有證據能力
    。辯護人認Ｆ○○於該次訊問未經具結，應無證據能力，恐
    係對上開大法官解釋文及解釋理由之誤解，自不足採。
(八)、Ｃ○○於94年12月12日在調查站之供述筆錄（見偵卷二第11
    2 頁至第115 頁），關於「Ｃ○○是否於選舉期間擔任己○○晚間司機」、「是否於94年12月01日晚上駕車載己○○前
    往李繼明住處、小龍女KTV 」、「對於戊○○詢問買票金額
    是否要加碼，己○○如何回答」等情，與其在審判中之證述
    不一致。Ｃ○○於審判中證述其於調查站曾供述如調查員訊
    問筆錄所示之內容，對何以出現供證不一致之情形，Ｃ○○
    於審判中或支吾其詞、或不針對問題回答、或反覆為離題之
    回答，疑似到庭背誦答案，其雖又證稱「調查員要其配合」
    、「當日頭腦不清楚，調查員比較兇，其會害怕」。但若真
    有其事，何以在調查員提示甲○○筆錄中關於「買票金額何
    時發出去之談話內容」詢問Ｃ○○是否屬實時，Ｃ○○竟「
    不配合」調查員之「兇狠」問話，膽敢供稱「不清楚」？Ｃ
    ○○雖於審判中具結證述，惟其證述內容多有不一，且有如
    上之瑕疵，可以推斷Ｃ○○於到場接受詰問前，已受污染。
    本院因此認為就上開不一致之處，Ｃ○○先前於調查員詢問
    時所為之供述，客觀外部較本院審判中具有可信之特別情況
    ，且為證明被告己○○、戊○○、甲○○等人犯罪所必要，
    依刑事訴訟法第159 條之2 之規定，認具有證據能力。
(九)、甲○○於94年12月11日在調查站之供述筆錄（見偵卷一第18
    8 頁至第190 頁），對於「戊○○是否於94年12月02日上午
    10時許這個時間點，拿一包現金交甲○○轉交Ｆ○○」、「
    甲○○是否受戊○○之託，聯絡辰○○、午○○、寅○○3
    人，至許參發住處向戊○○拿取賄款」等事，證人甲○○於
    審判中之證述與上開供述筆錄內容不一致。甲○○於審判中
    證實其於調查站確實曾為如筆錄所載之供述，對於戊○○交
    付現金時間點之不一致，甲○○於審判中以「好像被抓前2
    天交付」、「94年12月02日上午10時是戊○○打電話約Ｆ○○」、「第一次被關，會害怕，想趕快回家」等詞為不同之
    解釋，供詞互為矛盾且不合理，顯係故意隱匿、誤導案情，
    迴護被告戊○○、己○○等人，其於審判中之證述雖經具結
    ，但可以推斷甲○○於本院作證時，在客觀外部明顯較調查
    站之供述有較不可信之情況。另關於聯絡辰○○、午○○、
    寅○○向戊○○拿取賄款之不一致，甲○○於審判中證述「
    是事後羈押在看守所聽人家說才知道是拿賄款」，與其在審
    判中證述「在李繼明住處、小龍女KTV 討論賄款何時發放」
    、「依常態賄款是加碼發放」等其於羈押前早知發放賄款之
    事實矛盾，且其有無依戊○○之交代，向辰○○、午○○、
    寅○○等人當面「陳述」找戊○○「拿錢（賄款）」等字眼
    ，與其當時是否「知悉」辰○○、午○○、寅○○找戊○○
    何事，應屬二事，甲○○以事後知悉賄款作為其先前供述之
    部分內容，顯係刻意作不當串聯，亦足推斷其故意保護被告
    戊○○、己○○、寅○○，客觀外部具有較不可信之情況。
    而其於調查站之上開筆錄就此部分之供述，乃證明被告己○○、戊○○、寅○○等人犯罪所必要，依刑事訴訟法第159
    條之2 之規定，認有證據能力。
(十)、辛○○於94年12月08日在調查站之供述筆錄（見偵卷三第88
    頁至第89頁），涉及被告丁○○勾選賄選名冊部分，關於「
    勾選賄選名冊時丁○○是否在場作主」、「賄選名冊是否丁○○拿出來讓大家勾選」、「丁○○是否負責建立賄選名冊
    」等情，證人辛○○於審判中之證述不一致。惟證人辛○○
    於審判中具結證述該份筆錄調查員於訊問後曾朗讀使其聽曉
    ，經其確認無誤後才簽名，其曾供述如調查站筆錄所示內容
    ，調查員於訊問時沒有威脅、恐嚇，是其就所知部分自願回
    答。參酌辛○○於審判中雖經具結，惟其證述內容語多反覆
    矛盾，狀況非常之糟，顯心有顧忌所致，可以推斷調查員之
    訊問，在客觀外部上具有較審判中可信之情況，且為證明被
    告丁○○之犯罪事實所必要，依刑事訴訟法第159 條之2 之
    規定，其於調查站之上開供述筆錄內容，具有證據能力。
(十一)、Ｆ○○於94年12月02日之警詢筆錄（見偵卷一第50頁至第53
    頁）、94年12月8 日在檢察官面前之2 次供述筆錄（見偵卷
    一偵卷二第206 頁、偵卷三第203 頁）、地○○94年12月12
    日調查站供述筆錄（見偵卷三第108 頁至第109 頁），辯護
    人蘇律師均以未具結質疑其證據能力。本院認為該4 次供述
    筆錄之待證事實，已經證人Ｆ○○、地○○於審判中證述翔
    實，事實已臻明瞭無再調查之必要（刑事訴訟法第163 之2
    第2 項參照），不列為本判決判斷之依據，自無庸於此評斷
    該等供述筆錄之證據能力。另Ｆ○○於94年12月07日之警詢
    筆錄（見偵卷一第67頁至第70頁），部分事實與Ｆ○○於94
    年12月02日在檢察官面前之供述筆錄相符，其他事實亦經Ｆ
    ○○於審判中具結證述無誤，核無再行調查該份筆錄之必要
    ，自無須評斷其證據能力，理由相同。戊○○於94年12月12
    日在調查站之供述筆錄，辯護人陳律師請求列為證據調查，
    待證事實乃戊○○是否於調查站供稱「未透過寅○○買票」
    、「應該沒有交付賄款予寅○○」、「忘記有無請甲○○聯
    絡寅○○至許參發住處」等語。惟證人戊○○在審判中既已
    具結證述上情為真，就此部分，本院直接以其在審判中之上
    開證詞併為判斷即可，戊○○之上開調查站供述筆錄，亦無
    再行審酌之必要，雖檢察官否認該份筆錄之證據能力，本院
    亦不再為證據能力之評斷。
三、警方於94年12月02日下午02時10分，在Ｆ○○住處查扣巳○
    身上之千元鈔32張（32,000元），辯護人蘇律師質疑無搜索
    票，乃違法搜索扣押，無證據能力。惟警方於上開時間持搜
    索票搜索Ｆ○○住處時，巳○同時在場，並同意交付該現金
    扣押等情，有搜索扣押筆錄在卷可參（見偵卷一第39頁），
    警方之扣押合於刑事訴訟法第143 條之規定。況依巳○於之
    警詢筆錄（見偵卷一第80頁）、及Ｆ○○於審判中之證述，
    Ｆ○○於交付巳○上開數額賄款後不久，警方即入內搜索，
    並察覺巳○口袋內有上開賄款，顯然巳○之衣服露有犯罪痕
    跡，依刑事訴訟法第88條第3 項第2 款之規定，巳○為準現
    行犯，警方縱搜索其身體而取出上開金錢，亦屬逮捕犯罪嫌
    疑人（準現行犯）之搜索，依同法第130 條之規定，無須搜
    索票。扣案之上開金錢，具有證據能力。辯護人之抗辯，本
    院不採。
四、警方於94年12月02日下午02時30分許，在己○○住處查扣之
    千元紙鈔82張（82,000元），辯護人蘇律師一度質疑非法搜
    索，無證據能力，本院認為上開扣案金錢尚無證據可供串聯
    ，來認定是否供被告己○○賄選之用，當認與本案無關聯，
    無調查之必要，不再評斷其證據能力之有無。
五、本判決所依憑判斷之其餘書面供述證據，被告己○○、丁○○、戊○○、寅○○、Ｆ○○、甲○○、地○○、及辯護人
    蘇律師、吳律師、陳律師、周律師、林律師均表同意列為證
    據使用，或於言詞辯論終結前，未為證據能力之爭執（聲明
    異議），本院審酌該等書面作成時之情況，認為適當，依刑
    事訴訟法第159 條之5 第1 項、第2 項之規定，認均有證據
    能力。扣案之其餘物證，亦均同意有證據能力或不爭執其證
    據能力，本院亦未發現有違法取證之情形，認均有證據能力
    。
、證明力部分（兼論被告辯解及辯護人辯護，本院認為不足採
之理由）：
一、【被告、辯護人之爭點】：
(一)、被告己○○承認其為第四屆大埤鄉鄉長登記參選候選人，交
    付競選經費2,000,000 元與戊○○，於94年12月01日曾在李
    繼明住處、「小龍女KTV 」討論選情，談及陳樹吉發放賄款
    每票500 元等情為真，並對上揭「甲」「十」脫逃未遂之犯
    罪事實坦承不諱，惟矢口否認檢察官所指交付賄賂賄選之犯
    罪事實，辯稱：未組織行賄集團，不清楚檢察官所指勾選賄
    選名冊、預備行賄、交付賄款等事，在「小龍女KTV 」討論
    選情時，其吃完宵夜後睡著，醒來即走，未決議發放賄款，
    戊○○曾告知欲取上開競選經費買票，其告知戊○○最好不
    要，因為時代不一樣，抓得很緊。
(二)、被告戊○○對檢察官指訴犯罪事實坦白承認，惟否認己○○
    、丁○○知情涉案，辯稱：於92年12月01日當晚，在李繼明
    住處、「小龍女KTV 」未討論發放賄款；其不清楚有無交付
    賄款與寅○○，但承認其之前在偵查中之供述筆錄較為準確
    ，至其交付內裝賄款信封12個與地○○係在94年12月01日，
    由地○○、Ｆ○○於同日發放，非同年12月02日。
(三)、被告丁○○承認其為己○○之父親，曾與Ｆ○○至戌○○、
    丑○○、宙○○住處拜票，惟否認檢察官所指之犯罪事實，
    辯稱：未參與勾選賄選名冊、保管賄選名冊、預備行賄、交
    付賄賂等事，對上開情事均不知情。
(四)、被告寅○○否認檢察官所指之犯罪事實，辯稱：94年12月02
    日甲○○至其住處，未邀其至許參發住處前向戊○○索取賄
    款十餘萬元，其未向戊○○索取任何賄款，為警查扣之18,0
    00元是其繳交稅捐及送禮所需之款項，非賄款。
(五)、被告Ｆ○○、甲○○、地○○對檢察官所指犯罪事實均坦白
    承認。
二、【北和村、松竹村松西部落、北鎮村賄選名單及賄款發放】
(一)、戊○○以證人身分於本院審判時，對北和村、松竹村松西部
    落、北鎮村行賄之經過，證實了下列事情：我有幫己○○買
    票，買票的錢是己○○給的2,000,000 元，勾選名冊是日後
    有必要時要賄選用，是以村里聯絡簿即電話簿請樁腳勾選名
    單，因北和村、北鎮村、松竹村是己○○選票較弱區域，必
    須買票，北和村是請辰○○負責，松竹村松西部落是請午○○負責，北鎮村是請趙禛雄負責，我於94年11月10日至15日
    之間，拿電話簿至辰○○、趙禛雄住處請其勾選名單，約於
    同月20日左右至其2 人住處取回已勾選之賄選名冊，我是請
    午○○列出賄選名單，沒給賄選名冊，是約同月20日左右至
    其住處拿取名單。於94年11月21日、22日左右，在我住處，
    過濾人選、預估選票多寡、賄款金額之負擔，開始以電腦製
    作賄選名單，上面記載姓名、鄰別、票數，如扣案給辛○○
    之賄選名單所示，製作完畢後，於同月25日或26日，分別在
    辰○○、趙禛雄住處、大埤鄉○○村○○路6 號競選服務處
    旁等地，將賄選名單交與辰○○、趙禛雄、午○○。決定發
    放每票1,000 元後，於94年12月01日夜間在離開「小龍女KT
    V 」之前，我拜託甲○○找寅○○、午○○、辰○○，請其
    3 人於次日早上10點前至許參發住處前巷口找我，並請甲○○不要用電話聯絡，同月02日上午（同一日）有交付賄款給
    辰○○、午○○、趙禛雄；趙禛雄部分是拿到趙禛雄家裡交
    付，用手比1 表示每票1,000 元，賄選金額多少他們知道（
    見審判卷三第224 頁至第228 頁、第232 頁至第234 頁、第
    240 頁背面、審判卷三第13頁至第14頁）。
(二)、戊○○之上開證言，除與其於偵查中之證述相符外，其於檢
    察官面前亦證實：我都是單線聯絡，沒有召集樁腳辰○○、
    趙禛雄、Ｆ○○、地○○等人聚集討論賄選，我交付辰○○
    之賄款170,000 元、趙禛雄五萬餘元、午○○十幾萬元，錢
    是用信封包著（見偵卷一第143 頁、第147 頁、第157 頁至
    第159 頁）。
(三)、另案被告辰○○（曾任北和村村長）、午○○（曾任大埤鄉
    農會理事）、趙禛雄於檢察官面前，均供稱向戊○○收受賄
    款行賄之事實。辰○○證稱其向戊○○收取170,000 元，其
    中包含其本身賣票之賄款，1 票均1,000 元（見偵卷一第14
    9 頁）。午○○則坦言其提列賄選名單與戊○○，於94年12
    月02日上午，甲○○撥電話後至其住處要其至許參發住處拿
    取賄款，戊○○在場交付1 黃色信封，內裝賄款191,000 元
    ，交錢時戊○○表示1 票1,000 元，依賄選名單買票，投票
    與己○○（見偵查卷四第57頁至第60頁）。趙禛雄亦供稱選
    前2 個星期前，戊○○拿北鎮村名冊至其住處，詢問買票名
    單，經其勾選並電話追加後賄選名單後，於94年12月02日中
    午，戊○○拿賄款五萬餘元至其住處交其媳婦轉交給伊，其
    中包含其本身賣票之賄款，每票1,000 元，依賄選名單發放
    （見94年度選偵字第111 號偵查卷第19頁及背面、第23頁至
    第25頁）。而辰○○、午○○於本院準備程序時，亦均以被
    告之身分，坦承收取賄款，辰○○供稱其只收其本身之1票
    1,000 元，其餘169,000 元是準備要發出去，賄款170,000
    元是投票前1 天，94年12月02日上午09時許收受（見審判卷
    一第165 頁至第166 頁）；午○○則供稱其自己收受賄款部
    分是1,000 元，其餘190,000 元是要發出去的，94年11月中
    旬在其住處，抄寫賄選名單與戊○○（見審判卷一第166 頁
    、第167 頁）。
(四)、證人甲○○於本院審判中亦證實：94年12月01日夜間，在「
    小龍女KTV 」，戊○○寫下「辰○○」、「午○○」、「寅
    ○○」姓名及聯絡電話，交代其隔天（02日）早上聯繫此三
    人至許參發住處找戊○○，並交代最好不要在電話中說明，
    同月02日上午，甲○○先電話聯繫辰○○、午○○、寅○○
    ，以過去家裡泡茶之語，詢莊、郭、張是否在家，再先後赴
    莊、郭、張住處，請其於上午10時前至許參發住處找戊○○
    拿錢。甲○○於偵查中之供證，就通知莊、郭、張向戊○○
    拿取賄款部分，更為明確（見偵查卷一第184 頁193 頁、第
    189 頁背面、第194 頁）。而甲○○先後於12月02日上午08
    時19分、08時27分、08時40分，分別撥打電話給午○○、寅
    ○○、辰○○，告以「我去你家泡茶」等語，有檢察官提出
    之通訊監察錄音譯文一份在卷可參（通訊監察錄音譯文另編
    成冊，另存卷外，見該冊第10-1頁，以下均直述頁碼，另通
    訊監察書詳如審判卷三第151頁至第158頁）。
(五)、又警方於午○○住處查扣之撕碎信封1 個，經本院當庭勘驗
    ，乃黃色牛皮紙質信封，遭撕碎後以透明膠帶粘合，信封上
    寫有「郭先生」、「松西191 號」（見審判卷三第287 頁背
    面）。午○○於檢察官面前供稱該信封係其撕碎，其上有「
    松西191 號」（見偵查卷四第59頁）。被告戊○○進一步供
    稱：信封上文字係其不知情之女兒易姿如在家裡寫的，約於
    11月25日、26日先寫妥準備好（見審判卷三第287 頁背面）
    。是由辰○○、午○○、趙禛雄、甲○○於偵審中之供證，
    並扣案之上開物證，均足佐戊○○上開證詞之真實性。又戊○○是己○○之堂叔，負責己○○陣營之財務及總務，其出
    面請求勾選賄選名冊之動作，乃約投票權人辰○○、午○○
    、趙禛雄投票與己○○，相當明顯，無庸細述。由上可以認
    定：莊、郭、趙勾選賄選名冊準備行賄他人部分，乃賄選之
    預備行為，勾選自己為受賄人，則是辰○○、午○○、趙禛
    雄個別與戊○○達成日後對交付、收受賄賂之合意，為期約
    賄選，並戊○○日後交付賄賂及辰○○、午○○、趙禛雄收
    受賄賂等事實。至於辰○○、午○○、趙禛雄3 人間，乃各
    有負責賄選之人選、區域，尚無證據證明其3 人間有互有牽
    扯，彼此間無犯意聯絡，應予指明。至趙禛雄部分之賄款依
    供述筆錄是載五萬餘元，為免認定上之困擾，依罪疑為輕原
    則，並參每票1,000 元之事時，本院認趙禛雄收受之款項為
    51,000元，其中1,000 元為趙禛雄本人收受之賄款，餘50,0
    00元係預備行賄之款項。
(六)、至於辰○○供稱戊○○交付賄款地點係在北和村某農路鴨寮
    旁。戊○○於審判中亦附和賄款是於94年11月30日在鴨寮給
    辰○○，12月02日在許參發住處前只是詢問辰○○賄款發放
    情形，另證稱賄款是於94年11月30日給辰○○、趙禛雄云云
    。然證人戊○○於檢察官面前已證實其係94年12月01日夜間
    請甲○○隔日通知辰○○、午○○、寅○○至許參發住處，
    其隔日上午則在許參發住處前巷子口等他們，賄款是放在衣
    服裡，再行交付辰○○、午○○、寅○○。於審判中，對於
    發放賄款之時間，戊○○亦證稱時間久了，忘了，只知道是
    同一人拿給4 個人，甲○○、辰○○、趙禛雄、地○○。而
    地○○、趙禛雄、甲○○、辰○○等人或於偵查中、或於審
    判中，均證實了收到賄款之時間是94年12月02日，不是94年
    11月30日，午○○亦同。而鄉長選舉是94年12月03日，賄款
    之收取即在選舉前一日，日期相當好記，一般人誤記之可能
    性非常之低。又戊○○交代甲○○1 次通知3 人前往許參發
    住處找戊○○，顯然事有緊急，再交代最好不要使用電話，
    可見戊○○是欲避免警方監聽電話查緝，以免發放賄款時人
    贓俱獲。至於為何選擇許參發住處前，證人戊○○證稱：是
    因許參發村長當時母喪，前往祭拜出入之人甚多，比較沒人
    注意。因此，戊○○在該處發放賄款，最為便利，若係要找
    辰○○在該處談論賄款發放情形如何，反而吵雜不便，道理
    非常簡單，戊○○不可能不知。此外，戊○○交代了，甲○○也通知了，辰○○亦依約赴會，均無跡象顯示有何轉折，
    足使戊○○、辰○○另約鴨寮處取得賄款。是以，辰○○、
    戊○○供稱取得賄款之地點係在北和村某農路鴨寮旁，難信
    為真。戊○○供證賄款發給辰○○、趙禛雄，是於94年11月
    30日，只不過企圖遮蔽94年12月01日其與己○○等人討論決
    定賄款發放額度與時機之事實，並偽裝買票是其自作主張，
    其早在該聚會前即動手買票，以圖為己○○脫罪而已，94年
    11月30日這個日期，根本不能相信。
(七)、甲○○雖於本院審理時坦承犯罪，但其於審判中證稱其不知
    道戊○○找辰○○、午○○、寅○○等人何事，未向莊、郭
    、張說找戊○○何事，莊、郭、張找戊○○拿錢之事係其於
    94年12月02日在拘留所聽說買票，其因此聯想可能是去拿錢
    ，才向檢察官如此證稱云云。惟甲○○於檢察官面前是證稱
    「我到了後我跟他們講去許參發家拿錢」（見偵查卷一第18
    4 頁）；於調查員詢問時，甲○○供稱：戊○○要其聯絡該
    3 人，於12月02日上午9 點半至10時間，到許參發住處向戊○○「拿東西」，電話中講「泡茶」是要確定莊、郭、張在
    家，要過去告知他們找戊○○拿賄選的錢；我知道聯絡郭、
    張、莊至許參發住處，是為了買票交付賄款（見同卷第188
    頁背面、第189 頁背面）。於檢察官面前，甲○○再證稱：
    戊○○抄了3 個電話，要我明天通知在12月02日早上10時前
    ，一定要去許參發家找戊○○「拿錢」，屆時戊○○會在該
    處等他們三人；（如何跟他們三人說？）我要他們3 人在10
    點前去許參發家跟戊○○「拿錢」，講完我就走了，我知道
    那是買票的錢（見同卷第193 頁、第194 頁）。而午○○於
    檢察官面前亦具結證稱：甲○○至其住處是「要我到許參發
    家拿賄選的錢」（見偵查卷四第58頁）。亦即，甲○○至辰
    ○○、午○○、寅○○住處，請其3 人找戊○○之用詞，就
    是「拿錢」。參酌甲○○以「泡茶」為由，先確定對方是否
    在家，再前往家裡面談要事，更可見甲○○早知戊○○交代
    者，就是通知莊、郭、張3 人拿取賄款，因此必須隱密行事
    ，在電話中不可直接講找戊○○拿錢，否則容易出事。既然
    都是面對面交談，也就不用隱蔽，戊○○交代甲○○拿取賄
    款，甲○○轉而通知莊、郭、張拿取賄款，甚為自然，斷無
    可能甲○○僅知面對面通知莊、郭、張找戊○○，惟不知何
    事，莊、郭、張亦未追問找戊○○作何之理。再者，依甲○○於偵審中之證述，在戊○○交代其通知莊、郭、張之前，
    戊○○、己○○、李繼明等人，是在李繼明住處、「小龍女
    KTV 」討論發放賄款之額度與時機，過程中甲○○雖因準備
    食物偶有進出，但亦全程在屋內，會畢，戊○○隨即交代甲○○找人。顯然，甲○○已知己○○、戊○○動手行賄之事
    ，「找人拿錢」在那個時段、那個氣氛，本就是拿取賄款，
    不可能有其他。另依甲○○於偵審中之證述，並通訊監察錄
    音譯文第8 頁所示，甲○○早於94年11月30日，即在電話中
    向陳義雄表明若有陳義雄抄寫之賄賂名單，會將賄款交與陳
    義雄，免得遭其他樁腳侵占。由此可徵，甲○○早知己○○
    陣營是要買票的，怎會遲至94年12月02日在拘留所期間，聽
    聞買票之說，才聯想起找戊○○是「拿錢」、是「買票」？
    況且，依上開筆錄之記載，檢察官的問話相當簡單：「如何
    跟他們三人說？」甲○○之回答亦直接了當：「跟戊○○拿
    錢」。甲○○於審判中亦供證上開筆錄記載均為真。檢察官
    與甲○○之上開對答，所要採證者，就是甲○○當時告知莊
    、郭、張之話語，而非甲○○事後聯想所得，蓋此乃二事，
    甚為明顯，甲○○難謂不知，且甲○○若係事後聯想而為供
    述，信其供述內容必如同筆錄其他回答般，「依我猜測」等
    不確定之詞將顯露無遺（見偵查卷一第193 頁）。因此，甲○○於審判中所證「事後聯想」云云，顯係袒護被告己○○
    、寅○○等人之詞，自無可取。甲○○在知情的情況下，猶
    受戊○○之要求，通知辰○○、午○○、寅○○領受賄款，
    甲○○與戊○○就交付賄款1,000 元與辰○○、午○○部分
    ，有犯意聯絡、行為分擔。
(八)、辰○○、午○○、趙禛雄於收受戊○○交付之行賄款項後，
    有無將賄款發放，於言詞辯論終結後，仍然是個疑點。按被
    告或共犯之自白，不得作為有罪判決之唯一證據，仍應調查
    其他必要之證據，以察其是否與事實相符；法院對於得為證
    據之被告自白，除有特別規定外，非於有關犯罪事實之其他
    證據調查完畢後，不得調查，刑事訴訟法第156 條第2 項、
    第163 條之3 規定甚明。亦即被告或共犯之自白，在採證法
    則上是逐漸弱化，縱其以證人身分陳證，亦不脫其為共同被
    告或共犯之自白性質，自亦應有其他必要之事證，以為證據
    之補強。辰○○於檢察官面前以證人身分證稱：賄選名單已
    經燒毀，錢都已經發出去了，向村民買票，村民名字不方便
    講（見偵查卷一第149 頁）。午○○於調查站及檢察官面前
    以被告或證人之身分供證：除了我與我太太的2,000 元以外
    ，戊○○交付之賄款已照名單發放，名單已經銷毀，無法記
    得並提供收受賄賂之人（見偵卷四第57頁至第60頁）。趙禛
    雄於調查站及檢察官面前亦以被告或證人之身分供證：戊○○交付賄款都已發出了，向人買票已忘記，行賄何人無法確
    定，名單上有何人已不記得了（見94年度選偵字第111 號卷
    第19頁、第24頁）。由檢察官所提出之上開證據資料，辰○○、午○○、趙禛雄究竟交付賄款與何人，約投票與己○○
    ，均屬不明。而交付賄賂與收受賄賂兩者之間，乃必要共犯
    中之對向犯，以2 個以上行為人彼此相互對立之意思經合致
    而成立之犯罪，犯罪事實欄必須明確記載（參最高法院93年
    度臺上字第382 號裁判要旨），亦即，行賄收賄兩者必須併
    存始均能成立犯罪。收受賄賂者既屬不明，也無其他補強證
    據足認交付、收受賄賂之事實為真，論理上可能存在辰○○
    、午○○、趙禛雄將賄款挪作他用，並未發放，人情為給己○○、戊○○交代，只好向檢調機關表示賄款已發放完畢；
    其等未指出收受賄款者何人，有可能是「不願」指出，亦有
    可能是「無從」指出。因此，辰○○、午○○、趙禛雄交付
    賄款與投票權人，約投票權人投票與己○○之事實，容有合
    理懷疑，不能僅憑辰○○、午○○、趙禛雄單方陳述即為認
    定。檢察官到庭更正起訴書犯罪事實，認辰○○、午○○部
    分均未發放賄款，並更正此部分之起訴法條為公職人員選舉
    罷免法第90條之1 第2 項之預備賄選罪，本院認為合法正當
    。本乎此，甲○○、戊○○就辰○○、午○○、寅○○個別
    預備賄選部分，與莊、郭、張各有犯意聯絡、行為分擔。另
    寅○○、趙禛雄部分，檢察官仍主張修正後同法第90條之1
    第1 項之交付賄賂罪，本院認為交付賄賂罪部分無以證明，
    應成立同法第90條之1 第2 項預備交付賄賂罪。
三、【南和村及部分北和村賄選名單及賄款之發放】
(一)、戊○○認南和村是己○○選情較弱之區域，於是至Ｆ○○住
    處，拜託曾任大埤鄉代表會副主席之Ｆ○○為己○○賄選，
    因Ｆ○○負責送報，對南和村較瞭解，惟因其有賄選前科紀
    錄，起初拒絕戊○○，但拗不過戊○○3 次登門請託，答應
    找樁腳勾選賄選名單，但不碰賄款，戊○○答應賄款部分會
    另找地○○處理等事實，為戊○○、Ｆ○○於偵審中供證屬
    實。
(二)、Ｆ○○是本案證述最為翔實之證人，關於勾選賄選名單部分
    ，其於審判中證實了下列情事：
１、賄選名冊由戊○○提供，戊○○並交代Ｆ○○找丁○○共同
    拜訪樁腳，丁○○亦向Ｆ○○表示可以相約定點拜訪樁腳，
    之後兩人互約拜訪樁腳。
２、戊○○於約94年11月10日左右交賄選名冊（即電話簿）給伊
    ，其認時間還早，不願保管該名冊，請戊○○將名冊帶回。
３、勾選名冊是買票用的，備而不用亦可，這點大家心知肚明，
    丁○○也知道。過去選代表有這個經驗，勾選名冊這個動作
    大家都清楚，可以估票也可以買票。
４、Ｆ○○介紹了5 個樁腳，即戌○○、Ｂ○○、辛○○、丙○○、丑○○，其與丁○○前後同至3 個點勾選名冊，時間約
    在94年11月中旬左右（非同一日），第1 個點是戌○○住處
    ，Ｆ○○先後通知辛○○、丑○○前來，再請丑○○通知丙○○前來，丁○○攜來賄選名冊（即戊○○所證之村里聯絡
    簿），由Ｆ○○唱名，辛○○、戌○○等人各自在旁，若認
    為適當可由其負責賄選者，Ｆ○○即在名冊上勾選、註記，
    事畢，Ｆ○○將賄選名冊藏在身上帶走，因有風險，不敢攜
    回家中，即聯繫戊○○，在某路上將名冊交還戊○○。第2
    個點是丑○○住處，丑○○通知壬○○至其住處，丁○○攜
    來賄選名冊，以同樣方式勾選、註記賄選名單。勾選完畢後
    ，Ｆ○○攜至南和村中正路6 號己○○競選服務處吃飯，順
    道將賄選名冊交給丁○○。第3 個點是宙○○住處，宙○○
    通知癸○○、卯○○前來，賄選名冊亦為丁○○攜至，亦以
    相同方式勾選、註記，宙○○之名單包含部分北和村村民，
    丁○○有事先走，事成後，Ｆ○○未返家，聯絡戊○○，相
    約在南和村加油站附近，將賄選名冊交還戊○○。3 個定點
    勾選名冊時，丁○○坐在旁邊沒有說話，僅說「阿助要出來
    選」、「大家過去都和己○○很知己」、「拜託」、「幫忙
    支持一下」。
５、94年12月03日選舉前約10日（即94年11月22日左右），丁○○因事不能共同拜訪，要求Ｆ○○前往亥○○住處勾選名冊
    ，Ｆ○○聯繫戊○○，在南和村加油站附近向戊○○取得賄
    選名冊後，先後前往Ｂ○○、亥○○、子○○住處勾選、註
    記賄選名單，於同日完成後，再於上開地點，將賄選名冊交
    還戊○○。Ｆ○○至Ｂ○○、亥○○住處勾選名冊時，向Ｂ
    ○○、亥○○表示勾選名單日後由其等負責發放賄款，屆時
    會再與其等聯繫之旨（以上見審判卷三第101 頁背面至第10
    6 頁、第108 頁至第109 頁、第110 頁背面至第118 頁背面
    、119 頁及背面、審判卷四第17頁至第20頁背面）。
(三)、Ｆ○○於審判中之上開證述，與其在檢察官面前關於勾選名
    冊部分之證述大致相符（見偵卷一第58頁至第59頁、第71頁
    至第75頁），而其於審判中之證述，對於細節有更多之描述
    ，情節多屬合理，態度益形堅決，更為可信。Ｆ○○於檢察
    官面前亦證稱：其與丁○○分幾次約樁腳見面，1 次約幾個
    樁腳在其中1 個樁腳家碰面，以分散風險。澄清了檢察官面
    前筆錄所載介紹「亥○○」乃「戌○○」之誤；另其於檢察
    官面前證述丁○○挑選壬○○、癸○○、卯○○、子○○、
    黃○○、宙○○等樁腳，乃其不知道其等是何人挑選，就當
    作是丁○○所挑。參酌其他事證，在無證據證明壬○○、癸○○、卯○○、子○○、黃○○、宙○○係丁○○所挑樁腳
    之情況下，Ｆ○○在檢察官面前此部分之證詞，應屬推測，
    不能遽信。
(四)、關於勾選名冊部分，另案被告宙○○、癸○○、卯○○、壬○○、戌○○、丙○○、子○○、Ｂ○○、亥○○、辛○○
    等人，於偵查中或本院審理中均供證勾選賄選名單之事，情
    節與Ｆ○○所證大致相符；子○○並證實Ｆ○○當時告知勾
    選名冊用以賄選之意（見偵查卷三第211 頁、第251 頁、審
    判卷一第192 頁背面、第193 頁、偵查卷三第141 頁、第14
    2 頁、審判卷一第189 頁、第187 頁背面、偵查卷二第204
    頁、偵查卷一第95至第97頁、偵查卷三第172 頁、第176 頁
    、偵查卷二第163 頁、偵查卷三第88頁背面、第96頁、第97
    頁）。又依通訊監察錄音譯文顯示，於94年11月26日，亥○○撥電話給Ｆ○○，告知其勾選之名單可能一、二位可能有
    問題，要檢討，否則發錢無效，Ｆ○○則回稱不要講這個，
    其未處理這事（見第16頁第2 通譯文）。益可見Ｆ○○、亥
    ○○均知勾選名單即係發錢買票，Ｆ○○因不管錢事，且在
    電話中談論該事極其敏感，而不願繼續談論。另外，丁○○
    於偵審中均坦承與Ｆ○○共同至戌○○、丑○○、宙○○等
    人住處拜訪之情。戊○○於審判中亦供證勾選名冊為的是估
    票與買票之用，名冊為村里聯絡簿即電話簿，由其提供等情
    無誤。
(五)、關於勾選村里聯絡簿是為買票之事，不唯由宙○○、癸○○
    、卯○○、壬○○、戌○○、丙○○、子○○、Ｂ○○、亥
    ○○、辛○○等人於偵查中或本院準備程序中之供證筆錄可
    以看出勾選名冊與日後收受賄選名單、賄款乃一連貫動作。
    Ｆ○○於檢察官面前亦證稱：其與丁○○分幾次約樁腳見面
    ，1 次約幾個樁腳在其中1 個樁腳家碰面，以分散風險。更
    可見勾選名冊即係預備依勾選名單交付賄賂，先行確認每個
    樁腳之負責行賄之人選、數目，便於管理財務之戊○○計算
    、掌握，當然具有被警方查緝之風險。此由證人Ｆ○○於審
    判中證實勾選名冊曾被村民拒絕一事，益足徵非己○○陣營
    挑中或他人介紹之樁腳，均願參與買票之事，蓋其間有牢獄
    之災。證人辛○○、宙○○、壬○○於審判中除確認其於檢
    調人員面前之供證內容實在及筆錄無誤外，並證稱：「Ｆ○○唸名字給我確認可否發錢」、「Ｆ○○叫我去，就是要叫
    我做這個工作（指發錢），我就知道了。」「我進去勾選我
    的（指其負責發放賄款之人選）」（見審判卷三第128 背面
    至第129 頁背面、第131 頁）。證人宙○○於審判中證稱：
    「丁○○、Ｆ○○拜託我比較知己的弄幾票」（見同上卷第
    136 頁及背面）。而鄉下地方所謂「弄」幾票，與「拉」幾
    票有別，「弄票」即買票之意，為本院已知之事實（見本院
    94年度選易字第1 號刑事判決）。證人壬○○於審判中證稱
    ：「勾選名冊是要買票用的、大家都知道」、「這個不用說
    ，意思就是要去他家拜託買票」、「以前就這樣，不用講」
    （見同上卷第169 頁背面、第171 頁）。證人丑○○於審判
    中亦證實至戌○○住處勾選名冊當日，其答應Ｆ○○、丁○○家裡的人8 票，心裡是有接受買票的意思（見同上卷第24
    頁）。戊○○於審判中證實了其於94年11月22日左右，在其
    住處過濾人選、預估選票多寡、賄款金額之負擔，開始以電
    腦製作賄選名單，樣式如扣案給辛○○之賄選名單所示（詳
    述如前）。丁○○於檢察官面前亦供稱：抄名冊是因為「我
    準備若有必要的時候，再來買」（見偵查卷二第95頁，另參
    審判卷三第193 頁背面勘驗筆錄、第208 頁至第214 頁訊問
    錄音光碟譯文）。這些證據資料，均可明白戊○○、丁○○
    、Ｆ○○與宙○○、癸○○、卯○○、壬○○、戌○○、丙○○、子○○、Ｂ○○、亥○○、辛○○、丑○○等小樁腳
    於勾選賄選名冊之際，早有日後各依勾選名單買票之犯意聯
    絡，勾選賄選名冊係賄選之預備行為。至於上列辛○○等小
    樁腳勾選或答應自己受賄部分，亦各與戊○○、Ｆ○○或丁○○達成日後賄選之合意，而期約賄選。證人宙○○於審判
    中證稱「弄幾票不是買票，也不知道是否拉票」、丙○○於
    審判中證稱「Ｆ○○已經走了，只剩丁○○坐在旁邊，沒有
    勾選名冊」云云，內容矛盾不清，均無可信。
(六)、戊○○於審判中證稱未交代Ｆ○○與丁○○一起拜訪樁腳、
    未交賄選名冊與丁○○、丁○○亦未交還名冊給伊，名冊係
    由Ｆ○○保管云云。惟在戌○○、丑○○、宙○○住處勾選
    名冊時，丁○○為何均在場向樁腳拜託支持？Ｆ○○講出了
    原因：「丁○○一定要在場，因為都是他在作主」、「丁○○是己○○的父親，他要拜訪這些人，我去拜訪這些人哪有
    意思，又不是我要選舉，是他兒子要選舉。」「兒子要選舉
    ，父親一定會幫忙。」Ｆ○○雖曾任大埤鄉代表會副主席，
    對南和村政治派系相當熟稔，案發時為送報員，人面較廣，
    但其無村長姿態，有無買票資力亦啟人疑竇，勾選賄選名單
    極其敏感，不僅有檢警追查之風險，對手陣營陳樹吉亦在觀
    測己○○陣營攏獲了多少選票，樁腳顯有待價而沽之勢，僅
    憑Ｆ○○1 人面對樁腳，除非與Ｆ○○知己，Ｆ○○之說服
    力不足，若由己○○之父親丁○○出面，一方面除了丁○○
    於地方上之情面可收攏樁腳外，另方面更是向樁腳宣示己○○陣營買票是真實可信的，樁腳不會吃虧受騙。在北和村、
    北鎮村、松竹村松西部落，戊○○可以親自出面與辰○○、
    趙禛雄、午○○等人接洽，取信莊、趙、郭3 人，在南和村
    及宙○○部分（即部分北和村），戊○○於選舉期間甚忙，
    丁○○年紀又大了，均無法一一接觸小樁腳，戊○○委請Ｆ
    ○○出面勾選賄選名冊，再由丁○○從旁押陣，小樁腳一見
    即知用意，事情更加好辦。觀之丁○○在曾、張、劉住處所
    為，除坐在一旁外，是「拜託弄票」、「幫忙支持」，如此
    而已，未對勾選賄選名單參讚一詞，若係單純拜票，丁○○
    於勾選名單時坐在一旁何用？進一步思考，其意在確認勾選
    名單買票這事的真實嚴肅，「拜託」、「幫忙支持」云云，
    是在懇請小樁腳務必幫忙買票投與己○○，把票開出來，讓
    己○○當選；「買票」2 字，出口反嫌粗魯。道理不深。另
    外，對於賄選名冊何人保管之事，Ｆ○○於審判中之證述雖
    有反覆，但經交互詰問後，已經清楚，其對至戌○○、丑○○、宙○○住處勾選賄選名冊一事，均堅指賄選名冊係丁○○帶來，合於其所證因有賄選前科，這次再做，不能被查獲
    ，帶著賄選名冊有被查獲之風險，所以勾選完畢後，均未及
    返家，即交還戊○○，或至己○○競選服務處吃飯時，遇見
    丁○○，即交給丁○○，丁○○知道如何處理，蓋丁○○、
    戊○○是親族，二家住在隔壁。也正因如此，在曾、張、劉
    住處勾選名單時，賄選名冊均由丁○○帶來。名冊若僅是定
    點拜訪用以估票，攜帶上何須如此隱匿而顯得麻煩？Ｆ○○
    於本案已坦承犯罪，係帶罪之身，對於入獄服刑早有打算，
    與己○○家人又無糾紛，審判中之證述甚至還一度迴護己○○、丁○○，Ｆ○○沒有動機於偵審中一再為不利丁○○之
    證述。丁○○於檢察官訊問時，承認勾選名冊是將來有必要
    時要買票用，否認接觸保管賄選名冊，卻又稱勾選賄選名冊
    係其自己用的，因為其兒子在選，戊○○沒有交代，己○○
    亦不知情（見審判卷三第213 頁背面、第214 頁），不僅與
    戊○○、Ｆ○○所證賄選名冊是由戊○○提供之情不符，且
    若丁○○自己發動勾選賄選名冊之事，怎會不接觸保管名冊
    呢？由其所述之匿飾，更令本院相信Ｆ○○證述內容是真實
    可信。至於辛○○、宙○○、壬○○等人證述Ｆ○○拿出名
    冊一事，因其等均證實了Ｆ○○是在場拿賄選名冊唱名之人
    ，則記憶上或語意上，Ｆ○○乃拿出名冊之人，並不令人意
    外，惟真實度較低，因何人攜帶名冊到場，對其等而言，乃
    細枝末節，大部分人還在Ｆ○○、丁○○到場後，經通知始
    到場，何人攜帶名冊到場，其等未觀察致未記憶，亦屬合理
    ，不必深究。戊○○證述丁○○未參與勾選名冊、未接觸賄
    選名冊云云，顯係保護丁○○之詞，自不能採。
(七)、如前所述，勾選賄選名單之事本屬敏感，小樁腳若非經過篩
    選，並刻意通知到場，實不可能在不知底細的情況下，逕在
    廣眾間唱名進行。Ｆ○○於審判中很坦白地證述其介紹了戌
    ○○、辛○○、Ｂ○○、丑○○、丙○○等5 位小樁腳。其
    於審判中作證之初雖證稱至戌○○、丑○○、宙○○住處之
    其他小樁腳是曾、張、劉去找來的，惟其既介紹上開5 人為
    己○○買票，辛○○、丑○○、丙○○至戌○○住處，顯係
    出於Ｆ○○之授意，辛○○已證實了這一點，丑○○部分，
    亦可認定是出於Ｆ○○之通知，丙○○部分，Ｆ○○供稱是
    丑○○去田裡叫來的，亦應可信。另外，丁○○、壬○○、
    丑○○於審判中供證：壬○○已在丑○○住處坐，後來Ｆ○○、丁○○才來拜訪。壬○○於審判中另證稱：勾選名單完
    畢後，丁○○才來。但同上所述，勾選賄選名單這事沒有經
    過刻意通知到場是不會進行的，壬○○若非透過丑○○，Ｆ
    ○○、丁○○實不可能為找其為小樁腳，進行賄選名冊之勾
    選、註記。再者，賄選名冊是由丁○○攜至丑○○住處，Ｆ
    ○○始有勾選、註記之可能，丁○○絕不可能在壬○○勾選
    名冊後始到場。對此，Ｆ○○亦於審判中證稱「壬○○是丑
    ○○通知到場的。」反觀壬○○、丑○○於審判中之證述，
    對丁○○部分，或與偵查中或準備程序中之陳述筆錄不符，
    或迴避問題不回答，其2 人年紀又大，聽力不好，對問題似
    懂非懂，作證狀況非常之糟，對其2 人證述不明確、不合理
    部分，本院難認定為真。宙○○是何人介紹為小樁腳，Ｆ○○於審判中之證述反覆，亦無其他積極證據足認是丁○○的
    意思，本院不予認定。至宙○○於審判中證稱：癸○○是我
    叫他的車，要去斗南，他到了之後Ｆ○○、丁○○才到，卯
    ○○後來才到，卯○○如何去我不知道云云。同樣道理，癸○○、卯○○沒有宙○○之通知，是不可能有機會至宙○○
    住處勾選賄選名冊，因勾選賄選名冊是在宙○○北和村住處
    ，不是在中正路上其所經營之檳榔攤，檳榔攤有人聚集，反
    而不好辦事。Ｆ○○於審判中亦證稱：癸○○、卯○○均係
    宙○○叫過來的，宙○○上開證述不正確。卯○○於本院準
    備程序時亦供稱：聽聲音好像是宙○○叫我過去的。本判決
    之所以要特別論述這些情事，是要彰顯勾選賄選名單這件事
    絕非丁○○所稱的拜訪選民，亦非戊○○或辯護人所稱僅係
    估票而已。惟丑○○因Ｆ○○之授意，通知丙○○前往戌○○住處，丑○○又通知壬○○前往其住處，宙○○通知癸○○、卯○○至其住處，所為雖均係勾選賄選名單，但丙○○
    、壬○○、癸○○、卯○○會否在Ｆ○○唱名時配合而有買
    票對象，尚無證據證明丑○○、宙○○知情，於丑○○通知
    丙○○、張春明到場這個階段，尚無法認定丑○○與丙○○
    或丑○○與張春明之間，就其各自負責之賄選名單有犯意聯
    絡。宙○○之於癸○○、卯○○之間，亦同。
(八)、依戊○○於審判中之證述，賄選名冊勾選後，其過濾人選，
    評估票數與預算，始製作賄選名單，前已敘明。因此，小樁
    腳宙○○、癸○○、卯○○、壬○○、戌○○、丙○○、丑
    ○○、子○○、Ｂ○○、亥○○、辛○○究竟勾選、註記了
    多少人，也就不用特別論述。而戊○○證述南和村賄選名冊
    全部是約於94年11月20日後一、二天收到，其係於94年11月
    22日左右開始製作賄選名單。亦即，戊○○是等南和村賄選
    名冊全部齊全後，才開始製作賄選名單，此合於Ｆ○○所證
    其最後1 次前往勾選賄選名冊是在選舉前約10日（即約11月
    22日）之說法。至於賄選金額之發放，依戊○○之供述，應
    如同北和村、北鎮村、松竹村松西部落般，是於同年11月25
    日、26日左右，在其住處，依賄選名單由其不知情之女兒易
    姿如在信封封面寫妥樁腳姓名、鄰別、號數（即票數），便
    於日後包裝賄款使用。由上觀之，關於黃○○部分，黃○○
    所在大埤鄉○○村○○路6 號1 樓，出租給己○○陣營為競
    選服務處，黃○○則住在該址2 樓之事實，為證人黃○○、
    戊○○證述無誤。己○○於審判中供稱該競選服務處其成立
    期間，係在94年10月底或11月初某日。因地利之便，戊○○
    欲取得黃○○投票權人數，加以行賄，顯較Ｆ○○方便，Ｆ
    ○○證稱黃○○就在競選服務處樓上，不用其勾選名單一事
    ，自屬可信。黃○○於審判中亦證稱無人接觸其勾選賄選名
    冊。而據戊○○於審判中證述，其於競選期間與黃○○聊天
    得知黃○○家人可支持己○○者共約10票，包含黃○○弟弟
    謝家天（住在黃○○隔壁，無證據證明知情），戊○○為對
    這些支持者買票，雖Ｆ○○交予之賄選名冊未有黃○○部分
    ，戊○○仍在上開期間，製作黃○○部分之賄選名單1紙 （
    包含黃○○、謝家天2 戶）、信封1 個，準備交付賄賂，約
    受賄者投票與己○○。辯護人周律師、吳律師稱黃○○既然
    租房子與己○○陣營，顯係己○○之忠實支持者，也就不用
    再勾選名冊，篩選人選了，直接製作賄選名單即可，而其他
    人均有行賄，對支持者黃○○卻置之不理，亦說不過去。本
    院認為有道理。戊○○之上開證詞可採。
(九)、關於賄選名單之發放，證人地○○於審判中證述了以下事實
    ：戊○○於94年11月29日晚上，約其至大埤鄉水廠旁，交付
    賄選名單與地○○，要其依名單上姓名發放，「那些人知道
    要如何做」，若有不認識者，交Ｆ○○發，名單上寫名字，
    旁邊寫幾號，地○○於隔日（30日）上午約08、09點，開始
    親自發放賄選名單，連續至辛○○、丑○○、戌○○、Ｂ○○、黃○○、壬○○、卯○○住處，及宙○○設於大埤鄉○○村○○路之檳榔攤，將賄選名單親自交與上開人等，同時
    請其先看名單，等候發錢，因丙○○係丑○○之親戚、宙○○與癸○○是好友、黃○○與亥○○是隔壁鄰居，地○○分
    別請丑○○、宙○○、黃○○各自轉交賄選名單與丙○○、
    癸○○、亥○○。地○○與子○○不熟，同日中午在大埤鄉
    消防隊前，地○○遇見Ｆ○○，將賄選名單交Ｆ○○轉交。
    關於賄選金額之發放，地○○於審判中又證稱：戊○○於94
    年12月02日早上08點多，至其住處，交付裝有賄款之信封數
    個，告知每票1,000 元、時間已晚、趕快發放之意，信封上
    有姓名、號數，與賄選名單上一樣，地○○於同日上午，如
    同發放賄選名單之方式，連續發送賄款信封與辛○○、丑○○、戌○○、Ｂ○○、黃○○、壬○○、卯○○、宙○○，
    並告知每票1,000 元，請其等發下去，丙○○、癸○○、亥
    ○○之賄款，再由丑○○、宙○○、黃○○轉交，子○○部
    分，亦於同日在消防隊前轉交Ｆ○○，由Ｆ○○交付（見審
    判卷三第197 頁至第206 頁）。
(十)、地○○之上開證詞，核與地○○在檢察官面前之證述筆錄大
    致相符（見偵卷三第110 頁至第112 頁）。至於賄選金額發
    放部分，地○○於審判中已經堅決指證是於94年12月02日上
    午在其住處自戊○○手中收受，於同日全數發放完畢，並非
    94年11月30日收受，證述內容甚為詳盡。對此，戊○○、Ｆ
    ○○均供稱地○○於審判中之上開證詞為實在。Ｆ○○雖於
    審判中作證時否認發放賄選名單、賄款與辛○○等12人，惟
    其於地○○證述完畢後，亦坦言子○○之賄款，係如地○○
    所言，由地○○交付，其順道持至子○○住處交付子○○。
    至於賄選名單部分，Ｆ○○雖堅稱其未轉送子○○。地○○
    雖住於南和村街上，但與子○○不熟，不知子○○住處，名
    單上亦未記載子○○住址，則其依戊○○之交代，於無法遞
    送時，交Ｆ○○轉送，事屬正常，地○○若有辦法親送賄選
    名單至子○○住處，賄選款項之遞送何困難之有，自無庸勞
    煩Ｆ○○轉送，因此，本院認地○○請Ｆ○○轉送賄選名單
    與子○○之情應屬可採。Ｆ○○之供述，應有記憶上之錯誤
    。證人戊○○對交付賄選名單與地○○發送之事實於審判中
    之證述與地○○一致，但卻證稱賄款是94年11月30日交地○○云云，事後又改稱是同1 日交賄款與辰○○、趙禛雄、地
    ○○云云，然戊○○交賄款與辰○○、趙禛雄、午○○均在
    94年12月02日，戊○○證稱94年11月30日根本不足採之理由
    ，已敘明如前二(六)所示，於此不再贅述。子○○於檢察官
    面前及本院準備程序時雖供證賄選名單與款項是不知名之人
    拿來，應係迴護Ｆ○○之詞。卯○○於本院準備程序時供稱
    是不知名之人拿賄款來，應亦係記憶上模糊所致。宙○○、
    辛○○、壬○○、戌○○、丑○○、黃○○、Ｂ○○則於檢
    察官面前或於本院審理中坦承於94年12月02日自地○○手中
    收受賄選名單及賄款，宙○○部分6,000 元，同日轉交癸○○21,000元；辛○○49,000元；壬○○23,000元；戌○○10
    5,000 元；丑○○8,000 元，同日轉交丙○○3,000 元；黃
    ○○10,000元，同日轉交亥○○44,000元；Ｂ○○70,000元
    。癸○○、丙○○、亥○○亦均坦承上情為真。卯○○也承
    認收受賄款4,000 元，子○○坦白收受賄款15,000元。辛○○等12人亦於偵審中均坦承收受之賄款其中1,000 元為其個
    人所有之賄款，且除辛○○已發送部分外，其餘人等均準備
    依賄選名單發送，惟均未發送即被查獲（見偵卷三第211 頁
    、第212 頁、第250 頁至第252 頁、第141 頁至第143 頁、
    偵卷二第204 頁至第205 頁、第139 頁至第140 頁、第148
    頁、第149 頁、第151 頁至第153 頁、偵查卷一第95頁至第
    97 頁 、偵查卷三第171 頁至第174 頁、第176 頁至第178
    頁、偵查卷二第129 頁、第133 頁至第136 頁、第162 頁至
    第16 5頁、偵查卷三第9 頁至第12頁、第42頁至第44頁、第
    88 頁 、第89頁、第96頁至第100 頁、審判卷一第164 頁、
    第164 頁背面、第168 頁至第171 頁、第173 頁背面至175
    頁背面、第185 頁背面、至第186 頁至第188 頁、第188 頁
    背面、第189 頁、第190 頁背面、第191 頁、第192 頁背面
    ）。此外，並有於亥○○、辛○○處扣案之賄選名單各一紙
    足以佐證（辛○○處扣案之賄選名單經辛○○撕碎後黏回原
    狀，經本院勘驗無誤，見審判卷三第281 頁），被告戊○○
    對之均供稱係其製作之賄選名單無誤。事後證人宙○○於審
    判中證述其未收到賄款6,000 元、丙○○、丑○○於審判中
    證述其未收到賄選名單云云，均無可信。
(十一)、辛○○於收受賄款49,000元後，除其中1,000 元歸為己有外
    ，即於同日依賄選名單，連續至投票權人宇○○○、玄○、
    乙○○、Ｅ○、Ａ○○○住處，交付劉、鄭、李、顏、謝等
    5 人賄款各2,000 元（2 票）、2,000 元（2 票）、9,000
    元（9 票）、1,000 元（1 票）、3,000 元（3 票），辛○○並電話通知投票權人未○○、酉○○、Ｄ○○等3 人至其
    住處，交付陳、曾、簡賄款各6,000 元（6 票）、4,000 元
    （4 票）、4,000 元，約上開人等及其家人投票與己○○，
    同日賄選金額共14,000元（紙鈔14張，其中1 張為辛○○本
    身收受之賄款）經為警查扣等情，為辛○○於偵查中及本院
    審理中供認清楚，核與業經判決確定之被告宇○○○、玄○
    、乙○○、Ｅ○、Ａ○○○、未○○、酉○○、Ｄ○○（以
    下簡稱宇○○○等8 人）、及證人謝登味（Ａ○○○之配偶
    ）於偵審中所為供證筆錄相符（見偵查卷三第15頁至第17頁
    、第19頁至第20頁、第26頁至第27頁、第35頁至第36頁、第
    70頁、第72頁至第73頁、第38頁至第39頁、第76頁、第78頁
    至第79頁、第62頁至第63頁、第65頁至第66頁、第85頁至第
    86頁，審判卷一第110 頁、第114 頁），並有辛○○住處扣
    案之千元紙鈔14張足資佐證。辛○○收受賄款49,000元，自
    辛○○手中收受賄款如上者，共31,000元，本應剩餘18,000
    元，惟僅查扣14,000元，差距4,000 元部分，除辛○○本
    身及辛○○不知情之妻子各1,000 元外，餘2,000 元部分辛○○於偵查中本供證發給其他人士，但嗣又否認，且亦無其
    他補強證據可資認定，因此，本院只能認定辛○○發放賄款
    部分，共31,000元，所餘18,000元，應認定為未發放而預備
    發放之賄款，併予敘明。
(十二)、此外，並有亥○○住處查扣之千元紙鈔44張、戌○○住處查
    扣之千元紙鈔105 張、壬○○住處查扣之千元紙鈔23張、卯
    ○○住處查扣之千元紙鈔4 張、癸○○住處查扣之紙鈔21張
    、黃○○住處查扣千元紙鈔10張、Ｂ○○留存千元紙鈔70張
    等賄款可資佐證，被告亥○○、戌○○、壬○○、卯○○、
    癸○○、黃○○、Ｂ○○亦均對上開款項為賄款之事供明在
    卷。於戌○○住處尚查扣記載人名、號碼、統計數字之紙張
    1 紙（經本院勘驗無誤，見審判卷三第284 頁），戌○○於
    本院準備程序時亦供稱該紙張係其記載賄款要拿給誰之意，
    該紙張顯係記載行賄之對象、金額、人數所用，且為戌○○
    所有。
(十三)、地○○交付賄選名單及賄款均來自戊○○之要求，其就行賄
    部分，已與戊○○有犯意聯絡、行為分擔。黃○○於收受地
    ○○交付之賄選名單時，已知己○○陣營賄選之意，為其於
    審判中證述屬實，則其仍收受名單並靜待賄款，與戊○○、
    地○○均達成期約賄選之合意。地○○交付賄款與辛○○等
    12人之時，就其中辛○○等12人各取得1,000 元部分，地○○成立交付賄賂行為，辛○○等12人成立收受賄賂行為；地
    ○○、戊○○就交付賄賂與辛○○等12人部分，均有犯意聯
    絡，行為分擔。Ｆ○○因先前參與戌○○、辛○○、丑○○
    、丙○○、壬○○、宙○○、癸○○、卯○○、亥○○、Ｂ
    ○○、子○○等11人賄選名冊之勾選、註記，本意在對勾選
    、註記部分進行賄選，縱Ｆ○○僅參與子○○部分之賄選名
    單及賄款之交付，亦應對交付賄款給上列戌○○等人之行為
    負責，就此部分，Ｆ○○、地○○、戊○○等人有交付賄款
    之犯意聯絡、行為分擔。丁○○未參與賄款名單與賄款之交
    付，惟其參與戌○○、辛○○、丑○○、丙○○、壬○○、
    宙○○、癸○○、卯○○等人賄選名冊之勾選、註記，用意
    同在交付賄款，就上列人等交付賄款部分，與Ｆ○○、地○○、戊○○等人有犯意聯絡、行為分擔（子○○、Ｂ○○部
    分尚無證據證明丁○○知情或參與，就交付賄款予其2 人部
    分，應排除丁○○，於此敘明）。辛○○於同日又交付賄賂
    與宇○○○等8 人，此行為本在戊○○、丁○○、Ｆ○○、
    地○○等人知欲之內，並促其發生，戊○○、丁○○、Ｆ○○、地○○、辛○○對交付賄賂與宇○○○等8 人，均有犯
    意聯絡、行為分擔。辛○○以外之其餘11名小樁腳，因各有
    負責行賄之名單、區域，與辛○○交付賄賂與宇○○○等8
    人部分，無犯意聯絡、行為分擔可言。辛○○以外之其餘11
    名小樁腳，未將賄款發送即被查獲，其等行為均屬預備交付
    賄賂。丑○○將賄選名單及賄款轉交丙○○、宙○○將之轉
    交癸○○、黃○○將之轉交亥○○，丑○○、丙○○之間，
    宙○○、癸○○之間，黃○○、亥○○之間，彼此對共同預
    備交付賄賂有犯意聯絡，行為分擔。除此之外，辛○○以外
    之其餘11名小樁腳，因各有負責行賄之名單、區域，互不牽
    涉，難認彼此間對預備交付賄賂有犯意聯絡、行為分擔。本
    案尚無證據證明丑○○、宙○○、黃○○各知悉其所交付之
    賄款內包含丙○○、癸○○、亥○○所期約之賄款1,000 元
    ，自不能認定丑○○、宙○○、黃○○於轉交賄款之際，有
    交付賄賂行為，於此敘明。
四、【豐田村賄款發放與松竹村松東部落之預備行賄】
(一)、證人Ｆ○○於審判中證稱其與巳○間之接觸如下：巳○以前
    與Ｆ○○是鄰居，後來遷居豐田村，選舉前約10日左右（即
    94年11月23日左右），Ｆ○○至巳○住處，請巳○幫忙「問
    幾票」（即買票），巳○接受。於選舉前約3 、4 日（即94
    年11月30日左右）在巳○住處，巳○告知可負責32票，Ｆ○○即約戊○○見面，回報豐田村可賄選32票。94年12月02日
    中午，甲○○電話聯繫Ｆ○○出外碰面，交付賄款32,000元
    ，並告以其不認識巳○，此人是Ｆ○○介紹，要Ｆ○○轉交
    ，Ｆ○○即聯繫巳○至Ｆ○○住處，在其住處將賄款全部交
    付巳○，巳○知情仍收受，其後不到2 分鐘，警察進來；巳
    ○部分沒有賄選名單（見審判卷三第106 頁至第107 頁背面
    、第109 頁、117 頁、審判卷四第20頁背面、第21頁）。於
    檢察官面前，Ｆ○○除亦證述上開情事外，並證稱甲○○交
    錢之地點是在大埤鄉豐田村一座廟前，32,000元是用橡皮筋
    綁著；警察衝進來時，賄款已在巳○口袋裡了（見偵查卷一
    第76頁）。Ｆ○○之上開證詞，合於巳○於偵查中供證筆錄
    內容（見偵查卷一第79頁至第81頁、第84頁至第86頁），巳
    ○於本院準備程序時，亦供認收受賄路1,000 元，其餘款項
    準備行賄之情（見審判卷一第172 頁）。甲○○於檢察官及
    調查員詢問時供稱：戊○○於94年12月02日上午10時許，約
    其至大埤鄉○○村○○路元帥府，拿錢給伊，要其轉交Ｆ○○，其於同日中午12時05分至10分許，將錢全部交給Ｆ○○
    ，金額估計約有30,000元左右，其知道是賄款（見偵查卷一
    第185 頁、第188 頁及背面）。甲○○於審判中證實其於調
    查站曾為如上開筆錄所示之供述，並確認其知悉交付現金與
    Ｆ○○時，知悉該筆款項是賄款。戊○○於檢察官面前亦證
    述豐田村的賄款是透過甲○○拿給Ｆ○○（見偵查卷一第
    158 頁），於審判中，戊○○亦證實豐田村即巳○部分沒有
    賄選名單，只有報票數（見審判卷四第15頁）。此外，並有
    警方自巳○口袋中查扣之千元紙鈔32張足以為證。以上證據
    資料，可以證明賄款的流向，是由戊○○而甲○○而Ｆ○○
    進而由巳○收受。巳○於收受賄款時，已將其中1,000 元納
    為己有，而有收受賄賂之行為，就此部分，戊○○、甲○○
    、Ｆ○○3 人，均有交付賄款之犯意聯絡、行為分擔。巳○
    已有賄選對象，於收受賄款尚未發放其他投票權人之際，即
    為警查獲，乃預備交付賄賂，就此部分，戊○○、甲○○、
    Ｆ○○均有犯意聯絡、行為分擔。
(二)、Ｆ○○雖於審判中證述甲○○交付者之信封，內有賄款，信
    封上寫有「豐田」、「32號」，沒有姓名云云。但依其與巳
    ○在檢察官面前之證述筆錄，Ｆ○○、巳○均堅指收到之上
    開賄款均無信封包裝，而是以橡皮筋綁成1 捆。對此不一，
    Ｆ○○於審判中又證稱「是信封內之現金有以橡皮筋綁好」
    ，惟同樣證述該賄款是信封包裝之甲○○，卻於檢察官面前
    證稱信封內是「一疊鈔票」（見偵查卷一第188 頁背面），
    兩者又顯有不同。照理，32,000元之現金綁好再置於信封內
    之可行性相當低，一般人亦不至於如此勞費地包裝金錢。Ｆ
    ○○於審判中的上述說法，即難相信。甲○○則對於信封上
    是否載有巳○姓名，於偵查中及審判中均證述有出入，是否
    真有該信封包裝，已有可疑，再往前推，戊○○製作賄款包
    裝信封之時間，是在11月25日、26日左右，前已敘及，Ｆ○○告知戊○○關於巳○負責32票之事，乃Ｆ○○主動介入，
    既無賄選名冊，又無賄選名單，僅Ｆ○○口頭告知，本超乎
    戊○○規劃範圍，且在選舉前11月30日左右才告知戊○○，
    等於是突然多出來的開銷，要戊○○來者不拒，馬上製作信
    封，論理上強人所難，對該筆開銷，戊○○應是「再看狀況
    而定」，正因如此，巳○部分才始終沒有賄選名單可以掌握
    。由此推論，既無事先備妥信封，以信封包錢之可能性更低
    。況若如Ｆ○○所言，「信封整包」交給巳○，則警方在巳
    ○收受「整包信封」後即入內控制現場，加以搜索，何以現
    金已在巳○口袋，卻未搜獲任何載有「豐田」、「32號」之
    信封？巳○又何能在如此短的時間內，將信封拆開，錢拿出
    來放在口袋，順手再將信封整個滅跡，致警方無從搜得如午
    ○○撕破之信封一般？因此，甲○○「信封之說」，於偵查
    中應係其記憶上之錯誤，於審判中應係其刻意說謊，用意即
    在順勢合理其於審判中之虛偽證述：「我不可能打開信封」
    、「我不能確定是錢」、「是否買票我不知道」、「只交代
    拿給Ｆ○○而已」，意圖卸責。Ｆ○○事後於審判中之「信
    封包裝」云云，亦係附和甲○○之說法，希冀為甲○○脫責
    。本院因此認定，巳○收受之賄款根本沒有信封，若有信封
    ，經手之甲○○、Ｆ○○均無途中拆卸之理，亦無可能去變
    動外觀，是以，戊○○交付甲○○之際，即係橡皮筋捆著現
    金，戊○○必定表示該現金之用途，甲○○始知通知Ｆ○○
    轉交巳○。
(三)、對於上開賄款交付日期，甲○○於審判中證稱：是被抓前兩
    天（94年11月30日）戊○○就交給伊，未交代何時拿給Ｆ○○，只說有空再給，戊○○是94年12月02日早上打電話要其
    趕快拿給Ｆ○○，戊○○有打電話約Ｆ○○云云。惟Ｆ○○
    於偵查中堅稱其不知交巳○之賄款是誰交給甲○○的；於偵
    審中，Ｆ○○亦堅稱是甲○○電話通知伊，雙方碰面，由甲○○交付。若戊○○已與Ｆ○○聯繫交付賄款之事，其2 人
    自可直接相約碰面交付賄款，不必透過甲○○，增加風險；
    Ｆ○○亦不至於在此階段，仍為戊○○掩飾犯行，證稱其不
    知道賄款是何人交付甲○○。顯然，就交付賄款之事，甲○○是中間人，戊○○未與Ｆ○○接觸。甲○○是94年12月02
    日被拘提到案，旋即遭聲請羈押獲准，一般人對失去自由的
    那一天，記憶應相當深刻，甲○○於調查員於94年12月11日
    詢問時已供稱戊○○交付上開賄款之時間、地點清楚，就是
    94年12月02日上午10時許，怎會在時隔10個月後，在本院證
    述時，又記得交付賄款時間是被抓前2 天？若真已於94年11
    月30日前即決定賄選，選舉日期又已逼近，戊○○於交付賄
    款給甲○○時，應早要求甲○○立即轉給Ｆ○○發放，又怎
    會告知「有空再給Ｆ○○」？若戊○○之「有空再給Ｆ○○
    」屬實，論理上怎會又出現「趕快拿給Ｆ○○」之話語？甲○○於審判中對其何以在調查站清楚供稱戊○○交付賄款之
    時地，先答非所問，繼又供稱其第一次被關，害怕，想趕快
    回家，有些事比較模糊，有些是其自己想出來的云云。但甲○○於94年12月02日經聲請羈押獲准而暫時失去自由後，依
    偵查中筆錄所示，其均顧左右言他，「害怕」、「想趕快回
    家」似乎未對其供述發生作用，何以直至同年月11日調查員
    詢問時，才認為如此「自我想像的編造故事」，會令其得以
    趕快回家呢？甲○○於本院之如上證述，顯然是刻意的修飾
    ，另有所圖，不足為信，其於偵查中關於戊○○交付賄款時
    地之供證筆錄，才是真實。參諸戊○○於審判中亦證稱「94
    年11月30日交給甲○○轉交Ｆ○○」云云，不難推見，甲○○與戊○○均有相同企圖，即將賄款交付（發放）日期往前
    推至94年11月30日，用以表白賄款發放之決定乃戊○○個人
    行為，與94年12月01日夜間與己○○之聚會討論無關。
(四)、至松竹村松東部落本係Ｆ○○之住處，依Ｆ○○審判中之證
    述，其係在巳○到之前，即在住處填寫鄰居3 戶投票權人數
    於紙張上，預備交給戊○○取得賄款行賄，賄款交付巳○後
    ，正寫完3 戶，警察就進來了，其將名單吞了，沒有藏在襪
    子裡，紙張有吐出來，沒有扣案；該3 戶均尚未報給戊○○
    ，戊○○不知情（見審判卷四第21頁、第21頁背面）。而Ｆ
    ○○於檢察官面前之證述除與上情相符外，另證稱「將紙張
    撕毀，藏在襪子裡，警察帶我到家後廚房，趁警察搜索時，
    從襪子取出名單吞入口中。」（見偵查卷一第76頁）而當時
    在旁之巳○則於檢察官面前補強供稱：警察帶Ｆ○○到後面
    時，我有聽到警察問Ｆ○○「你吞什麼東西下去」（見偵查
    卷一第86頁）。由巳○之供述筆錄，並參本案未扣得與此有
    關之紙張證物，警方亦來不及阻止Ｆ○○湮滅證據等情狀觀
    之，本院認為Ｆ○○於檢察官面前之供述筆錄可採。惟此乃
    枝微，不必於犯罪事實中細贅。Ｆ○○在紙張上記載投票權
    人（戶）數，預備交予戊○○備款行賄，即已合致預備賄選
    之構成要件，惟此部分，Ｆ○○乃單獨犯。
五、【豐岡村賄款之發放】
(一)、於94年12月01日夜間，戊○○寫紙條請甲○○找辰○○、午
    ○○、寅○○於隔日（02日）上午10時前，至許參發住處向
    戊○○拿取賄款，甲○○依戊○○交代，於撥打電話確認莊
    、郭、張在家，再至其等住處碰面，轉達領受賄款，辰○○
    、午○○並依約收取賄款等事實及證據，業經論述如前二所
    示。證人戊○○對於豐岡村寅○○部分，於審判中又證稱：
    之前有拜託寅○○（買票），但他沒有接受，後來當天又拜
    託他（指94年12月02日上午在許參發住處碰面），印象中好
    像他有接受我的拜託，印象中好像有給錢，寅○○原來就有
    參與過選舉（指曾為豐岡村村長），有參與過選舉的大多知
    道拿錢是要買票。依卷證筆錄顯示，甲○○於94年12月02日
    經本院裁定羈押後，對寅○○涉案過程多所掩飾，檢察官當
    時應僅依通訊監察錄音譯文，得知甲○○於同日有撥電話給
    寅○○表示泡茶之意，遲至同年12月10日檢察官訊問時，甲○○即主動供出是戊○○要其通知寅○○至許參發住處前拿
    賄款（見偵查卷一第184 頁）。同年月12日，戊○○即向檢
    察官證實此事，並供稱：我跟寅○○拜託處理一下，他當一
    個村長約可買到一百多票，我拿大約十幾萬元給他，他的部
    分沒有名冊（見同卷第157 頁、第158 頁）。對於何以遲至
    同年月12日始供出寅○○受領賄款，戊○○於審判中則證稱
    ：是想到叫甲○○找寅○○、午○○、辰○○3 人過來，才
    想到寅○○。對於沒有賄選名冊（單）如何估出寅○○可在
    豐岡村買票之金額，並信任而給予賄款之事，戊○○於審判
    中證稱：是大約估算票數金額，會不會相信要看對象之可信
    度。寅○○於審判中亦供明94年12月02日上午，甲○○有撥
    電話給他，有去其住處，其亦於同日上午至許參發住處。寅
    ○○於偵查中亦供稱警方於同日下午01時許搜索其身，在左
    口袋查扣千元紙鈔2 張（2,000 元），在右邊口袋查扣千元
    紙鈔16張（16,000元）（見偵查卷四第76頁），並有查扣之
    千元紙鈔18張足資為證。由上可見，戊○○交代甲○○通知
    辰○○、午○○、寅○○3 人，甲○○也以相同模式約在其
    等住處碰面，對話內容就是至許參發住處找戊○○拿取賄款
    ，辰○○、午○○、寅○○3 個人都去了，辰○○、午○○
    均因此拿到賄款，寅○○在甲○○離開後，也去了許參發住
    處，戊○○也證實了碰到寅○○，請他幫忙買票，寅○○應
    允，並許投票己○○，戊○○因此給了錢，隔不到3 個小時
    ，警方隨即在寅○○身上查扣現金千元紙鈔18張，與己○○
    陣營以每票1,000 元買票之數額相符，寅○○身上紙鈔，又
    不尋常地分置兩個口袋，可以確信其左口袋查扣千元紙鈔2
    張（2,000 元），即為寅○○及其不知情配偶之賄款，寅○○收受己有，取之另放，避免混淆。右口袋的16張千元紙鈔
    ，則是賄選村民所用，只不過尚未行賄交付，即為警查獲，
    而止於預備行賄之階段。
(二)、戊○○雖於94年12月12日調查員詢問時，否認寅○○受領賄
    款為己○○買票，對有無請甲○○通知寅○○至許參發住處
    、對午○○有無受領賄款，均為「忘記」之供述（見偵查卷
    一第154 頁背面、第155 頁）。顯然，戊○○在知悉甲○○
    已供出通知寅○○、午○○、辰○○領受賄款時，仍不願牽
    連太廣，而有意為寅○○、午○○掩飾，直至檢察官於同日
    訊問時，戊○○自認無法圓謊，供認了交付賄款與寅○○之
    事實。戊○○與寅○○本係熟識，這次選舉亦委請寅○○幫
    忙，94年10月17日己○○陣營在大埤鄉聯美村219 巷19號湯
    萬再住處舉辦競選服務處成立大會，寅○○也到場致意，吃
    米粉同樂，此均為己○○、寅○○於審判中所是認（並參審
    判卷四第53頁及背面，及偵查卷一第5 頁至第17頁之筆錄）
    ，顯然，寅○○本有幫忙己○○競選之意，戊○○對寅○○
    本有一定程度之信任，寅○○當時為豐岡村村長，本有一定
    之人脈及影響力，雖然豐岡村沒有勾選賄選名冊、沒有賄選
    名單、未評估該村選情趨弱，但均對賄款的交付並不妨礙，
    一如豐田村巳○般，沒有賄選名單、亦非戊○○所稱選情較
    弱區域，但亦可交付賄款，全憑戊○○當時對選情之整體評
    估及對Ｆ○○之信任，且選舉前1 日，戊○○自信與競選對
    手陳樹吉票數差距不大，能爭1 票是1 票，為贏得勝選，再
    邀寅○○協助豐岡村之賄選，顯可推見，而好不容易寅○○
    首肯，事後卻為警查獲，情理上戊○○不願再牽扯寅○○，
    不難理解，反之，若戊○○久等寅○○未到場，其可直接向
    檢察官表示「有請甲○○通知，但寅○○未到場見面」之意
    ，若寅○○到場後，仍未接受戊○○賄選之邀約，戊○○亦
    可向檢察官表示寅○○拒絕之意，而不必以「忘記」之詞蒙
    混，更不會進一步誣指寅○○賄選。因此，戊○○在調查站
    之上開供述筆錄，尚不能執以認定戊○○供述反覆，而為其
    供證均不實之認定。至戊○○於審判中證述「好像寅○○有
    接受賄選提議」、「好像有拿賄款給寅○○」之「好像」，
    非戊○○推測之詞，因此乃戊○○親身經歷之事；戊○○又
    證稱「忘記有無拿錢給寅○○」，亦非真忘記，而係迴護寅
    ○○又可避免其本身觸犯偽證罪之說法。
(三)、甲○○於審判中證稱未告知寅○○找戊○○何事云云，已認
    定虛偽，詳如上乙二(七)所示，於此不贅。細究寅○○之辯
    解，其若真未收受戊○○交付之賄款，直辯拒絕戊○○賄選
    之提議即可，對甲○○到場通知找戊○○拿錢、至許參發住
    處前見戊○○等事實，實不必編造甲○○未請其找戊○○，
    其至許參發住處亦未見戊○○等不實之詞，這些都有欲蓋彌
    彰之意涵。寅○○又辯稱當時母喪，不能隨意至人家走動，
    不管選舉之事云云。寅○○隨順風俗，戴孝不入他人門檻，
    故屬有理，但非不得通知受賄者至其住處領受賄款，此觀寅
    ○○在調查站之詢問筆錄內容，亦可知警員入內搜索時，豐
    岡村第2 鄰鄰長徐仁助、第11鄰鄰長吳文富均在其住家內，
    身上均有千元紙鈔現金一事（見偵查卷四第78頁），即可明
    證。但亦僅止於此，本判決尚無證據認定徐仁助、吳文富身
    上之現金即為寅○○交付之賄款，應予指明。寅○○另辯稱
    為警查扣之18,000元其中16,000元是繳交車輛稅金之用，
    2,000 元是欲送花盆給縣議員及鄉長陳樹吉之用，係搜索當
    日其配偶申○○交其使用云云。然而：
１、被告寅○○於檢察官面前供稱其車輛牌照燃料稅共二萬多元
    ，但申○○卻僅交予16,000元，金額多寡顯有出入，另就辯
    護人陳律師提出之交通部公路總局收據，計有車號N5-1205
    自小客車93年度燃料稅4,800 元繳款收據1 紙、同車號違規
    罰款1,400 元繳款收據1 紙、同車號小型汽車（拖車）檢（
    覆）驗費450 元繳款收據1 紙、燃料費逾期罰款1,800 元繳
    款收據1 紙、雲林縣稅捐稽徵處違章案件罰鍰繳款書7,100
    元1 紙（見審判卷二第38頁、第39頁），繳款日期均為94年
    12月06日，繳款總額為15,550元。雖合於寅○○所指車輛稅
    金16,000元之說法，但其中1 張7,100 元係寅○○違章案件
    之罰鍰，與車輛毫無關係，寅○○於94年12月06日案發後不
    久，前往繳交該罰款，並以之充數，顯有虛應故事之疑。是
    寅○○身上18,000元之用途，與其本人之說法有差距。
２、證人申○○即寅○○之配偶於審判中固證稱寅○○身上扣案
    之現金為其所交付，用以支付車輛稅金及定花送人之花費云
    云。惟申○○之證詞有諸多瑕疵，本院認其證言顯係附和寅
    ○○而來，不足為信，敘明如下：
(1)、對於家裡有無自小客車一事，先回答「沒有」，寅○○在旁
    提醒申○○「就是我開的那部車」，申○○才又回答「有」
    。至於自小客車之車牌號碼幾號，申○○證稱「沒注意」、
    「不知道」。對於該自小客車燃料稅、牌照稅何時繳納，其
    又稱「沒有去管」、「我不識字也不知道」、「看不懂稅單
    」，申○○對家裡有無自小客車，自小客車車牌號碼、稅金
    何時繳納等事均模糊不清，其怎會在意93年度自小客車燃料
    稅繳納與否？申○○自知無法回答，又牽拖其媳婦，稱是其
    媳婦告知要繳納，但申○○既不識字、不管稅金之事，又不
    知道稅金何時繳納，何以申○○之媳婦會告知申○○繳納稅
    金之事，而不直接告知識字又懂得繳款之寅○○？
(2)、申○○先稱其無財產，平常生活費用由媳婦或被告供應，惟
    又稱家裡生活費用由其保管，但對寅○○1 個月薪水多少，
    又稱不知道。既然生活費用由申○○保管，代表家庭成員均
    需繳納一定比例之所得予申○○，以為家計費用之開銷，申
    ○○始有所謂保管可言，申○○理應有一定之財產可供支應
    家庭流水帳，然其卻稱其無財產，所證實有矛盾。對此，申
    ○○再牽扯其媳婦，又稱是其媳婦交由其轉交寅○○，所證
    不合情理，理由同前。再者，申○○證稱其於94年08月間因
    心臟問題至醫院開刀，搜索當日，其人才住院返家，不一會
    兒警察即入內搜索，直至法院開庭期間，仍至醫院就診，顯
    見申○○之身體狀況一直不佳，多次住出院，其怎有心力還
    能顧及家庭生活費用，還能念著寅○○93年度的汽車燃料稅
    沒繳？搜索當日，申○○才出院返家，又怎有餘力記得寅○○是上午11點多出門去喪家，中午01點多返家？證述內容顯
    不合情理。
(3)、申○○證稱18,000元是94年12月02日家裡遭搜索當日給寅○○的，用途只有繳交稅金而已，經辯護人誘導「是否有訂花
    要給人家」，申○○才又回答「有」。則到底18,000元是否
    包含寅○○所稱訂花給縣議員或陳樹吉之情事，申○○之證
    詞無法證實。申○○又證稱其還叫寅○○拿白包給人家（指
    許參發家喪事），再去繳稅金，18,000元是包含白包的錢，
    旋又改稱「不是，只有牌照稅而已」，至於白包的錢也是其
    給的，但多少錢「忘記了」、「不知道」、「是我先生看簿
    子的」。由申○○證詞之反覆，亦足明其證詞之可信度極薄
    ，其記得稅金有18,000元，卻不記得、不知道同日拿給寅○○之白包有多少錢，更可認其證述內容矛盾不清。申○○再
    證稱：搜索當日其身上之18,000元均給寅○○了，就是白包
    及繳稅金這兩樣費用，沒有其他費用要繳了。則寅○○所供
    訂花費用2,000 元一事，更顯無稽。又若至喪宅致上白包，
    寅○○也應順道繳交稅金，才吻合當日申○○交代之事，怎
    會又將18,000元帶回家裡被搜獲？
３、申○○之證詞顯不足取，已如前示，其偽證應係為配合其夫
    寅○○而不得不然。辯護人陳律師提出之上開繳款收據，亦
    不足為寅○○有利之認定。寅○○辯稱查扣現金是稅金及之
    訂花給他人之用云云，於審判中又改稱當日身上有20,000
    元，白包包了2,000 元，剩餘18,000元云云，本院認為均係
    卸責掩飾之詞，毫無可信。由此益徵戊○○、甲○○所為不
    利寅○○供證之真實性。
(四)、雖然戊○○於偵審中均證稱其交付寅○○賄款十幾萬元，惟
    依現有證據資料來看，寅○○身上僅有千元紙鈔18張（18,0
    00元），且十幾萬元為數不小，寅○○若於上午10時左右在
    聯美村取得該筆款項，下午01時許為警搜索時，若僅餘18,0
    00元，應認寅○○在短短2 、3 小時之內，即將為數十幾萬
    之現金發放大部分出去，本院認為這部分難度甚高，且亦無
    證據證明該些款項已經發放出去，收受十幾萬元之說，應採
    較保守之態度。另外，戊○○向檢察官供稱其交付Ｆ○○三
    十幾萬元，於審判中，Ｆ○○證稱戊○○於案發後曾向其表
    示「不好意思，為了消化這些錢（指賄款全數），有說出拿
    給你三十幾萬元」。而Ｆ○○未取得三十幾萬元，本屬實情
    ，可見戊○○確實為解釋競選經費之花用，而有誇大樁腳收
    受賄款之情形，其目的，或可能為解脫自己帳目不清，或可
    能為其他未供出之樁腳遮掩，因這層顧慮，在無其他積極證
    據足以補強戊○○十幾萬元之說法之可信度，自應僅就當日
    扣得之款項18,000元，認定為戊○○同日稍早之前交付寅○○之賄款。
(五)、檢察官認寅○○收受賄款十幾萬元，已經部分賄款發放交付
    ，故剩餘18,000元，因而認寅○○有交付賄賂之賄選行為。
    惟如前所述，本案無證據證明寅○○交付賄款，且寅○○是
    否收受十幾萬元之賄賂，亦有可疑，就此部分，自難依檢察
    官的意思而為認定。
六、【決定賄款之發放】
(一)、己○○登記參選鄉長候選人，於94年11月初某日，己○○向
    李繼明借調2,000,000 元交與戊○○當作競選經費，由戊○○1 人統籌運用，己○○競選陣營無其他財務管理人員，賄
    款之款項是由上開經費內支用等情，為己○○、戊○○於偵
    審中供認無誤。對於選舉經費之花用，戊○○於檢察官面前
    供稱：競選經費預估花費七、八十萬元，目前支用五、六十
    萬元，買票的錢經手1,050,000 元左右，我決定該筆2,000,
    000 元預估剩餘經費幫己○○買票，己○○沒有交代我要把
    錢剩下來，以他參選5 次的經驗，我想他應該知道我買票的
    事，約11月20日，我曾請示己○○是否需買票，己○○當場
    表示不用買票，我向他表示如果沒買票就無法當選，己○○
    就沒有表示意見，他沒有向我表示要結算競選經費，回收剩
    餘款項（見偵查卷一第138 頁至第142 頁、偵查卷二第75頁
    ）。以上情事，戊○○於審判中也一一證實。己○○於調查
    員詢問時則供稱：約於94年11月下旬，戊○○向我表示要買
    票才有機會當選，我表示查緝嚴格，不要買票，戊○○堅持
    沒買票不會當選，後來我就不過問，以當時戊○○堅定的口
    氣，我認為他應該會幫我買票（見偵查卷二第70頁背面、71
    頁背面）。於檢察官面前，己○○亦供稱：（問：依你前面
    所述，你給戊○○的錢不要求他有結餘，也不約束他是否花
    用完畢，依你5 次參選經驗，顯然你把錢給他時，就知道他
    會賄選？）是，我事前就有預想到，後來戊○○跟我講說不
    買票選不上，我本來說不好，但後來還是沒有反對（見偵查
    卷二第75頁）。於調查員詢問時，己○○又供稱：（問：依
    據以往選舉模式，候選人通常不參與賄選，都委由親信操盤
    ，候選人僅於檯面上拜訪選民，本次你賄選，是否係你拿出
    資金授意戊○○賄選，不直接參與賄選，撇清責任？）我本
    無意參選，我所屬派系本屆無人願意參選，我朋友極力要求
    我參選，迫於人情，不得已才參選；我雖然知道戊○○可能
    會買票，但是也無法阻擋（見偵查卷二第100 頁背面）。
(二)、由上證據資料可以判斷：2,000,000 元競選經費係大埤鄉代
    表會主席李繼明借給己○○，乃同派系成員關於參選經費之
    贊助支應，用以拱己○○參選鄉長，而己○○競選陣營所有
    的支出都由戊○○統籌運用，自這筆經費項下支付，戊○○
    對於選舉經費之花用，應較任何人均來得清楚。尤其戊○○
    之前也已參與過己○○陣營之選舉共4 次（此經戊○○於審
    判中證稱屬實），相信其對己○○陣營競選之模式、花費等
    事，有深入之瞭解，加上戊○○乃己○○之堂叔，具親族關
    係，又住隔壁，往來容易，不論在信任或能力等各方面，己○○將錢交給戊○○統籌，乃正確之事，戊○○乃本案賄選
    之操盤手，可以確定。而依戊○○所供，其預估正常競選所
    需花用遠低於己○○交付之款項，買票花費顯然多於實際競
    選經費支出，但己○○又冷漠地未交代超過正常競選經費之
    款項到底要如何處理，戊○○受託為人處理事務，對於買票
    這種大筆經費開銷，當然要向出資者即己○○報告，分析利
    害關係，探知己○○意見，以免日後錢財不清，己○○又未
    當選，不僅對己○○或其支持者不能交代，亦得罪了己○○
    所屬派系，戊○○在地方上難做人。戊○○於檢察官面前雖
    稱己○○授權其花用經費，經費支出不用向己○○報告，惟
    其於同次訊問又供稱其曾向己○○請示是否需買票。可見買
    票一事，非同小可，戊○○需要進一步確認己○○的意思。
    另方面，以己○○之前參選4 次的經驗，其若知所交付之款
    項絕對多於正常選舉活動所需經費，定會注意剩餘的款項，
    不會毫無交代，因為這錢是向派系成員借調的，不是自己的
    閒錢。反之，己○○若自認交付戊○○的款項與正常選舉經
    費相當，則在戊○○告知必須買票時，己○○正常的反應應
    是「哪有錢買票」、「買票款項要多少？錢從哪裡來？」，
    不會在知悉「戊○○會幫我買票」之情況下，猶保持緘默，
    對賄選經費毫無討論。由此可以推斷，己○○交付之2,000,
    000 元是遠高於預估之正常競選經費，這點，己○○、戊○○均知之甚明。其間差距，就隱藏著日後賄選的需求，也就
    是所有開銷不能超過這個總數。此之所以戊○○供稱「我想
    己○○知道我買票的事」，己○○供稱「我認為戊○○會幫
    我買票。」、「錢給戊○○時就有預想到他會賄選」，這些
    供詞均有其根據，自屬可信。本院因此認定，2,000,000 元
    包含賄款全部，隱含賄選的意思。再一方面，94年11月20日
    左右戊○○詢問己○○關於買票之意見時，己○○若真因不
    想受牢獄之災而不欲戊○○買票，在知悉戊○○買票之「堅
    定口氣」後，理應進一步勸阻，表明「不用買票也會當選」
    之真意，預防戊○○蠢動，但己○○卻噤聲，可認己○○若
    真有所謂「查緝嚴格，不用買票」云云，係疑問句，即反問
    戊○○「買票之風險」，戊○○回以「不買票會落選」之風
    險後，己○○不表意見，係默示同意賄選之意。戊○○確知
    己○○之真意，日後當然對經費花用可以交代。至戊○○於
    審判中改稱己○○知道買票之事是其於94年12月02日中午告
    知己○○云云，惟若係事後告知買票之事，戊○○於檢察官
    訊問時大可直言不諱，不必刻意隱瞞，檢察官的問題也十分
    清楚，戊○○不可能誤解而漏未說明。因此，戊○○上開事
    後告知之證詞，顯係附和己○○而來，為迴護己○○之詞，
    不足採信。
(三)、於94年11月29日，某人打電話給己○○，告知己○○其友人
    已收到陳樹吉買票賄款500 元，看己○○如何處理，己○○
    回稱「好、好、好」；同日及翌日（30日），甲○○電話通
    知己○○，聯繫陳樹吉已在哪些區域買票500 元，甲○○提
    醒己○○要過濾賄選名單，己○○則要甲○○再了解看看是
    否已每村均買票；同一時期，戊○○與甲○○、己○○電話
    聯絡，亦談及哪些區域陳樹吉已進行買票，每票500 或1,00
    0 元等情，有通訊監察錄音譯文可稽（見第1 頁、第3 頁至
    第5 頁、第7 頁、第8 頁、第34頁）。顯然，被告己○○、
    戊○○、甲○○於94年11月29日、30日，均已知悉陳樹吉陣
    營買票，且非常關心陳樹吉陣營買了哪幾個區域、1 票買多
    少錢。被告己○○若根本不屑買票，大可在電話中向村民表
    示不買票之意，也不至於失禮，實不必「好、好、好」來表
    達「謝謝告知」之意，亦不必又與甲○○、戊○○做上開討
    論。再從甲○○提醒己○○要過濾賄選名單一事，亦可證明
    己○○已知賄選名單之製作。戊○○於審判中證稱其未告知
    己○○賄選名單（冊）云云，自無可信。
(四)、94年12月01日晚上10點多，戊○○搭載甲○○至李繼明住處
    ，等候李繼明返家後，約幾分鐘，Ｃ○○搭載己○○入李繼
    明住處，戊○○、己○○、李繼明共同討論選情，約十幾分
    鐘，李繼明提議吃宵夜，其等一行人又至甲○○為股東之「
    小龍女KTV 」，在包廂內吃宵夜，接續討論選情等事實，為
    甲○○、戊○○、己○○、Ｃ○○等人於偵審中供證屬實。
    甲○○於審判中證稱：在李繼明住處，戊○○說陳樹吉買票
    500 元，問大家意見、看法如何，問己○○是否加碼，己○○跟著複誦，碎碎唸，就說「等看麥」（臺語，即等等看）
    ，當時我認定是已經決定每票1,000 元賄選，但時間還沒有
    決定，己○○的意思可能是要等對方情形如何，可能會有變
    數，對方已發500 元，不知會否在我們發放後還加碼，要等
    對方的情形確定，要等對方的動向來決定何時發錢會比較好
    ，這樣才會有勝算，到「小龍女KTV 」後，我去煮宵夜，在
    廚房與包廂進進出出，他們說的話題與在李繼明家差不多，
    戊○○說對方已經以500 元買票，我們要不要加上去以1,00
    0 元買票，己○○在旁跟著複誦，大家都靜靜的，在那邊想
    ，我看己○○有點猶豫不決，碎碎唸；選舉的常態就是這樣
    ，對方發500 元，要贏的話就是1,000 元買票，因為己○○
    已經做2 任鄉長了，所以他一定會加上去，他選舉多次，我
    想他的趨勢應該就是這樣，約1 個小時後，晚上12點快1 點
    ，他們走了，戊○○拿名單要我聯絡辰○○、午○○、寅○○隔天去找戊○○，我知道是拿賄款。至於何以得知己○○
    會加碼至1,000 元買票，甲○○除認係選舉常態外，於審判
    中亦證稱：以前曾幫過己○○選舉，己○○的常態就是這樣
    ，就是會加碼。對於何人參與討論，甲○○於審判中證稱：
    己○○、戊○○、李繼明都有討論，沒有人問我的意見。甲○○於審判中之證述，與其在偵查中所述大致相符。其於檢
    察官面前更明確地證稱：在李繼明住處討論結果，他們的意
    向是要以1,000 元來買票，在「小龍女KTV 」他們還在討論
    何時發出去，己○○猶豫不決，考慮何時發出去最恰當，李
    繼明說他不敢決定，看己○○、戊○○的意思，Ｃ○○在旁
    比較少說話。而Ｃ○○於審判中亦證實了戊○○在李繼明住
    處及「小龍女KTV 」均向己○○表示陳樹吉已經以500 元買
    票，問己○○是否加碼之事。於檢察官面前，Ｃ○○亦證稱
    甲○○所供「戊○○問己○○是否再加碼，己○○答說再看
    看」之情為實在，我在場有聽到己○○說再看看。戊○○、
    己○○於審判中則證實其在上開處所均有提到陳樹吉已經買
    票500 元一事。戊○○並證稱陳樹吉以買500 元，既然選舉
    就是以贏為原則，加碼就加成1,000 元。
(五)、上開證據資料顯示，己○○、戊○○、甲○○等人均已於94
    年11月29日、30日知悉陳樹吉陣營已有賄選動作，己○○陣
    營須有「因應對策」（見甲○○於調查站之供述筆錄，偵查
    卷一第188 頁背面），否則選情不利，且選舉期日已經逼近
    ，既然有意賄選，則賄選金額多寡及發放時點，更攸關選情
    ，賄款買多了，恐怕經費有問題，致票數不夠，買與對手陣
    營相同價碼，又恐選民不領情致票開不出來，買早了，又怕
    陳樹吉陣營於次日（02日）下午或晚上再加碼買票，功虧一
    簣。因此，在觀察、探測、傳遞訊息之間，己○○、戊○○
    等人即有必要將訊息聚集，共同討論，用以決定賄選金額之
    多寡及發放之時點。由此亦可推知，己○○在戊○○加碼與
    否之詢問後，表示「等等看」之意，也就代表了「賄款是要
    發的」、「但等看看陳樹吉陣營之動作，再決定發放金額與
    時點」之意涵，己○○的反應是合於情理的。而候選人乃己○○，資金借調人亦是己○○，操盤手戊○○在11月20日既
    然有必要探詢己○○是否買票之真意，如前所述，在此關鍵
    時刻，更需要聽取己○○之意見。李繼明是派系出錢拱己○○得以參選之人，自非外人。甲○○於討論時在場，但未參
    與討論，僅負責忙進忙出煮宵夜，顯然其非本次選舉之決策
    性人物，然戊○○卻專程載其至李繼明住處，事後又返回「
    小龍女KTV 」，再由事後戊○○要其通知辰○○、午○○、
    寅○○等人找戊○○取賄款，並戊○○要其交賄款予Ｆ○○
    轉交巳○等情觀之，甲○○是深得己○○、戊○○信任，戊○○要其為賄選之聯絡人，為戊○○通知樁腳收取賄款。此
    時甲○○在場，即有其作用。
(六)、至於Ｃ○○於本次選舉更是無關輕重之人，在這種談及賄選
    之敏感時刻，己○○實不可能載他同往，唯一之可能，即Ｃ
    ○○乃己○○之司機，己○○信得過，Ｃ○○當日始載己○○至李繼明住處、「小龍女KTV 」，在旁聽取討論。此項事
    實，業據Ｃ○○於調查員詢問時供稱屬實。Ｃ○○雖於審判
    中證述其非己○○之司機，當日是己○○開車載其前往上開
    場合，但卻承認其有為上開調查站筆錄所示之說法，對於何
    以在調查員詢問時為司機之說法，Ｃ○○於審判中只是重複
    稱「己○○當時就有司機了」，猶如背好答案一般之制式反
    應。Ｃ○○於審判中又稱司機之說係調查員要其配合，惟細
    觀Ｃ○○於調查站筆錄，其對調查員提示甲○○之供述筆錄
    關於討論賄款何時發出最恰當部分，Ｃ○○供稱「不清楚」
    ，對於何以不配合調查員此部分的訊問，Ｃ○○支吾其詞，
    無法說明。其於本院就此部分之證述，虛偽程度相當高。另
    其於審判中又證稱己○○當時並未回答「再看看」，而是回
    答「陳樹吉做的不好，他不用買票，沒有其他表示。」對此
    前後不一之證述，Ｃ○○亦支吾其詞，無法說明清楚，甚且
    證稱「己○○都沒有說話，他坐在旁邊而已。」其證述之矛
    盾不清，更可見其虛偽。另其又證稱「戊○○說不買票會輸
    去」云云，參酌甲○○、戊○○、己○○之供證，乃至於Ｃ
    ○○先前之筆錄，該段話語均未曾出現。Ｃ○○上開不實證
    述，均合於己○○之辯解，顯係為附和保護己○○而來，只
    是要掩飾成上開聚會是1 個普通的聊天、吃宵夜場合，無關
    緊要，己○○在場沒什麼作用。
(七)、觀察本案之證據資料，甲○○於94年12月10日在檢察官面前
    供出這次的聚會，乃檢調事前所未掌握之訊息，檢察官到庭
    亦論述了這點的重要性。亦即，甲○○在檢調未有任何誘導
    提示之情況下，主動說明了當日開會是決定賄款發放之金額
    為1,000 元，並決定了隔天天亮要發錢出去等過程，由其擔
    任聯絡人（見偵查卷一第185 頁）。甲○○本與己○○、戊○○同村，且為村長，深得己○○、戊○○信賴，其若要自
    白犯罪事實，實無庸設詞誣指己○○、戊○○之必要，事後
    己○○、戊○○等人亦均證實了確實有該次聚會之存在，因
    此，甲○○在檢察官面前之供述內容，可信度非常之高。再
    由「己○○反應等等看」、「甲○○以前曾經幫過己○○參
    選」、「甲○○本身是村長，曾參與選舉」，「戊○○證稱
    加碼就是加成1,000 元，大部分當過村長都知道賄選之事」
    等情觀之，甲○○證稱其認定當時是決定加碼1,000 元賄選
    ，只是時間還沒有決定，己○○還在碎碎唸，猶豫不決，但
    他們的意向是要以1,000 元賄選等情，是有實際經驗為基礎
    的，非單純之推測（見刑事訴訟法第160 條）。況且，由事
    後己○○陣營確實於隔日以每票1,000 元買票之事，亦可明
    甲○○之上開證述之真實性。而己○○之所以猶豫、碎碎唸
    ，合其一貫之長官風格，不拿主意，等著他人之意見，惟依
    甲○○所證，李繼明錢已借給己○○，勝敗輸贏由己○○自
    負，李繼明不為己○○做決定，應屬合理，旁人如甲○○、
    Ｃ○○又有何資格建議己○○如何決定？而己○○若真決定
    何時發放賄款多少，1 個手勢、1 個點頭給戊○○，也就足
    夠，本不需明示多言。後來如何決定，甲○○可能是因為進
    進出出，未發現其間己○○細微肢體語言，但從己○○、Ｃ
    ○○、李繼明等人相繼離開後，戊○○即寫紙條要求甲○○
    通知辰○○、寅○○、午○○等人拿取賄款，可認己○○、
    戊○○已經決定隔日（02日）早上發放賄款1,000 元，因此
    才散會。若己○○沒有默示同意，相信戊○○發放賄款的時
    間點，不會在該次會畢人散之後。該次聚會，己○○、戊○○決定了發放賄款之多寡及時點，應可認定。
(八)、戊○○於審判中證述其未提及「加碼」之事，與甲○○、Ｃ
    ○○之證述均不相符，不足為信。己○○供稱其在聚會中稱
    「不能買票，陳樹吉公文看不懂，又喝酒打牌，鄉○○○道
    ，以他的政績，我為何要買票與他競選，投票之前就知道我
    可以當選。」云云，僅Ｃ○○於審判中附和這種說法，沒有
    其他人提到己○○這番言語，而Ｃ○○證述之不可信，已如
    前述，因此，己○○之上開供詞，當無可採。己○○另供稱
    ：其當日在「小龍女KTV 」睡著了，睡醒吃完消夜即離去，
    不知所以云云。但在場之人無一附和此說，且若此情為真，
    己○○何以又會有上開「不准買票、陳樹吉政績差、自認會
    當選」等類慷慨激昂之陳述。至於甲○○於審判中證述當日
    其參與當日聚會是為了隔天車輛遊行之事云云，但如何在短
    短幾分鐘將此事談妥，又為何要找其參與聚會，甲○○又證
    稱「不知道戊○○載我做什麼」云云，證詞明顯矛盾不清，
    自應以其於偵查中所證「負責聯絡」之詞為真。其於審判中
    又證稱己○○等人決定以1,000 元賄選之事，是其在看守所
    時聽聞己○○買票才知道云云，又與其先前所證依常態500
    元加碼為1,000 元等語不符，入看守所聽聞買票云云，可見
    甲○○在審判中已受到壓力，證述內容非但更顯保守，且愈
    發無法自圓其說，其雖已認罪，但維護己○○、戊○○之情
    ，愈是凸顯。其於審判中另證戊○○於94年11月30日即已交
    賄款予伊，要其轉交Ｆ○○云云，戊○○亦於審判中證稱其
    在11月25日、26日即有腹案要每票1, 000元賄選，11月30日
    即發放賄款云云，苟若此情為真，戊○○、己○○、甲○○
    之通訊監察錄音譯文早在11月29日或30日即顯示己○○陣營
    發放賄款之情，不會只有陳樹吉而已，且12月01日夜間之聚
    會，戊○○或甲○○也必然會提及賄款每票1,000 元已經發
    放下去，根本不會有戊○○之加碼之說，也不會有己○○猶
    豫、碎碎唸的情形發生。甲○○、戊○○之上開證詞，均只
    是在避開上開夜間聚會，圖為己○○卸責。另外，戊○○於
    審判中證稱：製作賄選名單之事、選票差距之事不用向己○○報告，沒有討論各村估票差距，不用討論買票之事，因為
    己○○「是自己的姪子，所以沒有跟他說」，12月01日沒有
    結果就離開了云云。戊○○之意乃己○○是自己姪子，會聽
    堂叔戊○○的話，所以不用告知賄選情事，可見己○○是尊
    敬戊○○。但戊○○對其不用告知己○○關於買票之事，又
    於審判中證稱：「我如果告訴他我替他買票，怕他會罵我。
    」己○○既然尊敬、聽話，戊○○行事不用告知己○○，己○○又怎敢罵戊○○？是由戊○○證詞在論理上的矛盾，亦
    可見其所證虛偽。如前所述，參選人是己○○，錢是己○○
    借來的，裡面還有派系的需求，己○○當然不是戊○○的傀
    儡，戊○○對經費之動支，有詢問己○○意見之必要，亦即
    ，戊○○不會因為己○○是自己姪子，就可以自作主張動用
    一、二百萬元。是以，戊○○之上開證詞，均無可取。而由
    戊○○證詞之虛偽程度，益徵上開聚會即在確定賄選金額及
    發放時點之真實性。在上開情事確定後，戊○○始有可能回
    到住處，於94年12月02日凌晨，依每票1,000 元之數額（而
    非500 元或其他數額），開始以千元紙鈔包裝於信封內，以
    利發送。而2,000,000 元現金為數不小，千元紙鈔從中取得
    本屬自然，戊○○不將上開鉅款存入金融單位，本有便於行
    賄之意，更不待言。
(九)、己○○於本案在押期間，因臺灣高等法院臺南分院94年度上
    更（二）字第415 號刑事案件審理借訊，己○○於95年01月
    11日開庭時，經臺灣高等法院臺南分院通譯發現己○○欲將
    傳票2 紙交與同案被告劉喜昌，經當庭扣押，函送本院等情
    ，有臺灣高等法院臺南分院95年01月13日95南分院洋刑孝94
    上更（二）415 字第00672 號函文及所附己○○傳票2 紙在
    卷可參（見審判卷一第104 頁至第105 頁）。其中傳票1 紙
    背面，己○○特別載明「18日開庭，請叔叔主動表示，我交
    給他二佰萬，是做為選舉期間的雜支開銷。另外叔叔有向我
    表示沒有買票不好選，而我有向叔叔表示最好不要買票，最
    後是叔叔自己決定重點式買票，而我是12月2 日早上才得知
    叔叔有買票之事。」「12月1 日晚上11時左右在小龍女之事
    ，要一致表示，只是純吃宵夜，同時有談到陳樹吉買票之事
    。並非如檢察官所說是在商議買票之事，我當時到達小龍女
    ，先睡了一下，等田煮了宵夜，起來吃完了，自己就先離開
    。」以上內容，很明顯是己○○欲藉著遞送紙條給劉喜昌，
    來達到勾串戊○○及其他同案被告或可能的證人之供證之目
    的，絕非辯護人所言卷證資料已有上開資料而已。己○○上
    述作為，更凸顯其對競選經費用以買票、李繼明住處及「小
    龍女KTV 」之聚會是討論並決定賄選時機及金額等情，知之
    甚詳，其為免刑責而勾串供證之舉，更足為本案賄選行為之
    佐證。
七、【己○○脫逃未遂】
    證人林健俊即逮捕己○○之人（臺灣雲林地方法院檢察署法
    警）於檢察官面前具結證述己○○下車後脫逃至被逮捕之情
    形明確，並有拘提己○○之臺灣雲林地方法院檢察署檢察官
    拘票、現場照片等足以佐證（見偵查卷二第245 頁、第19頁
    、第20頁、第30頁、第31頁）。己○○經拘提到案，乃依法
    律拘束自由置於公力監督之下，但未收容於一定處所者，自
    屬刑法第161 條第1 項所稱「依法逮捕之人」之範疇。被告
    庚○○（另行判決確定）於偵查中亦坦承駕駛車輛搭載己○○倒車離去、及己○○下車逃逸之情形，於本院準備程序時
    ，庚○○也坦承便利脫逃罪之犯行。被告己○○於檢察官面
    前及本院審理時，對脫逃未遂之犯行坦白承認。
八、綜上所述，本件事證明確，被告己○○、戊○○、甲○○、
    寅○○等人所辯顯均係卸責之詞，不足為信，其等與被告Ｆ
    ○○、地○○之犯行均堪認定，自應依法論科。
丙、論罪科刑之理由：
壹、法律比較適用：
一、按公職人員選舉罷免法第90條之1 於94年11月30日修正公布
    ，於94年12月02日施行，修正後同法條第1 項賄選罪之法定
    刑提高為3 年以上10年以下有期徒刑，得併科1,000,000 元
    以上10,000,000元以下罰金，同法第2 項預備賄選罪之法定
    刑則未變更。被告己○○、戊○○、丁○○、甲○○、Ｆ○○、地○○等人交付賄賂之時間點，係在94年12月02日，修
    正後公職人員選舉罷免法第90條之1 之規定已經施行，自無
    行為後法律變更之問題，應適用修正後公職人員選舉罷免法
    之規定。
二、行為後法律有變更者，適用行為時之法律，但行為後之法律
    有利於行為人者，適用最有利於行為人之法律，現行刑法第
    2 條第1 項定有明文。被告己○○、戊○○、丁○○、甲○○、Ｆ○○、地○○、寅○○於行為後，刑法業於94年01月
    07日修正，於94年02月02日公布，並於95年07月01日施行，
    是本件被告行為後，法律已有變更。又參酌最高法院95年5
    月23日第8 次刑事庭會議決議，現行刑法第2 條第1 項之規
    定，係規範行為後法律變更所生新舊法律比較適用之準據法
    ，於新刑法施行後，應適用新刑法第2 條第1 項之規定，本
    於統一性及整體性原則，綜其全部罪刑之結果，為「從舊從
    輕」之比較。本案關於新舊法比較及法律之適用，均詳如附
    表所示。
貳、被告所為：
一、被告己○○、戊○○交付賄賂予趙禛雄、被告己○○、戊○○、甲○○交付賄賂予辰○○、午○○、寅○○，約其投票
    與己○○，係犯公職人員選舉罷免法第90條之1 第1 項之投
    票行賄罪。被告己○○、戊○○、甲○○一交付賄賂行為，
    同時亦構成與辰○○、午○○、寅○○、趙禛雄（趙禛雄部
    分，甲○○除外）個別間共犯預備交付賄賂賄選罪（同法條
    第2 項），惟預備交付賄賂賄選之低度行為為交付賄賂賄選
    之高度行為所吸收，不另論罪。被告己○○脫逃未遂部分，
    另犯刑法第161 條第4 項、第1 項之脫逃未遂罪。
二、被告己○○、戊○○、丁○○、Ｆ○○、地○○交付賄賂與
    戌○○、丑○○、辛○○、丙○○、壬○○、宙○○、癸○○、卯○○、亥○○，約其投票與己○○，係犯同條項之投
    票行賄罪。被告己○○、戊○○、丁○○、Ｆ○○、地○○
    一交付賄賂行為，同時亦構成與戌○○、丑○○、丙○○、
    壬○○、宙○○、癸○○、卯○○、亥○○個別間共犯預備
    交付賄賂賄選罪（同法條第2 項），惟預備交付賄賂賄選之
    低度行為為交付賄賂賄選之高度行為所吸收，不另論罪。
三、被告己○○、戊○○、地○○交付賄賂與黃○○，約其投票
    與己○○，係犯同條項之投票行賄罪。被告己○○、戊○○
    、地○○一交付賄賂行為，同時亦構成與黃○○共犯預備交
    付賄賂賄選罪（同法條第2 項），惟預備交付賄賂賄選之低
    度行為為交付賄賂賄選之高度行為所吸收，不另論罪。
四、被告己○○、戊○○、Ｆ○○、地○○交付賄賂與Ｂ○○、
    子○○，約其投票與己○○，係犯同條項之投票行賄罪。被
    告己○○、戊○○、Ｆ○○、地○○一交付賄賂行為，同時
    亦構成與Ｂ○○、子○○個別間共犯預備交付賄賂賄選罪（
    同法條第2 項），惟預備交付賄賂賄選之低度行為為交付賄
    賂賄選之高度行為所吸收，不另論罪。
五、被告己○○、戊○○、丁○○、Ｆ○○、地○○、辛○○交
    付賄賂與宇○○○等8 人，約其投票與己○○，係犯同條項
    之投票行賄罪。
六、被告己○○、戊○○、甲○○、Ｆ○○交付賄賂與巳○，約
    其投票與己○○，係犯同條項之投票行賄罪。被告己○○、
    戊○○、甲○○、Ｆ○○一交付賄賂行為，同時亦構成與巳
    ○間共犯預備交付賄賂賄選罪（同法條第2 項），惟預備交
    付賄賂賄選之低度行為為交付賄賂賄選之高度行為所吸收，
    不另論罪。
七、被告Ｆ○○預備交付賄賂與松竹村松東部落投票權人3 戶，
    係犯同法條第2 項、第1 項之預備行賄罪。
八、被告寅○○收取賄款，部分賄款準備行賄，所為係犯同法條
    第2 項、第1 項之預備交付賄賂賄選罪、刑法第143 條第1
    項投票受賄罪。檢察官認被告寅○○係公職人員選舉罷免法
    第90條之1 第1 項之交付賄賂賄選罪，尚有未洽，如上乙
    五(四)(五)所示。
九、被告己○○、戊○○、甲○○如上丙貳一所示之犯行，有犯
    意聯絡、行為分擔，為共同正犯。被告己○○、戊○○、丁○○、Ｆ○○、地○○如上丙貳二所示之犯行，有犯意聯絡
    、行為分擔，為共同正犯。被告己○○、戊○○、地○○如
    上丙貳三所示之犯行，有犯意聯絡、行為分擔，為共同正犯
    。被告己○○、戊○○、Ｆ○○、地○○如上丙貳四所示之
    犯行，有犯意聯絡、行為分擔，為共同正犯。被告己○○、
    戊○○、丁○○、Ｆ○○、地○○、辛○○如上丙貳五所示
    之犯行，有犯意聯絡、行為分擔，為共同正犯。被告己○○
    、戊○○、甲○○、Ｆ○○如上丙貳六之犯行，有犯意聯絡
    、行為分擔，為共同正犯。被告寅○○如上丙貳八之預備交
    付賄賂賄選罪，與被告己○○、戊○○、甲○○間有犯意聯
    絡、行為分擔，為共同正犯。
十、被告己○○、戊○○、丁○○、地○○、甲○○如上多次交
    付賄賂賄選之犯行，及Ｆ○○如上多次交付賄賂賄選及1 次
    預備賄選之犯行，均係時間緊接，觸犯犯罪構成要件相同之
    罪名，顯係基於概括犯意而為，皆為連續犯，應從一重依修
    正後公職人員選舉罷免法第90條之1 第1 項之交付賄賂賄選
    罪處斷，並均加重其刑。被告己○○所犯上開丙貳一所示之
    罪名，犯意個別，罪名不同，應分論併罰。被告寅○○所犯
    上開丙貳八所示罪名，犯意個別，罪名不同，應分論併罰（
    起訴書記載為牽連犯，業經檢察官到庭更正）。
十一、被告Ｆ○○前因違反公職人員選舉罷免法案件，經法院判
      處有期徒刑5 月、褫奪公權2 年確定，有期徒刑部分，於
      92年05月29日易科罰金執行完畢，有臺灣高等法院被告前
      案紀錄表在卷可參，其於有期徒刑執行完畢後5 年內再犯
      本案，為累犯，依法遞加重其刑。被告丁○○、Ｆ○○、
      地○○於偵查中自白賄選之情，依公職人員選舉罷免法第
      90條之1 第5項 前段均減輕其刑，被告戊○○、甲○○於
      偵查中自白己○○之犯行，因而查獲候選人己○○為正犯
      ，依同條項後段均減輕其刑，並皆先加後減。被告己○○
      已著手脫逃而不遂，為未遂犯，依法減輕其刑。
、科刑部分，本院審酌：
一、民主制度之完善，有賴投票權人公平的參與政治投票。行賄
    買票侵蝕公平參與之規則，不僅容易產生不良之代議政治，
    亦破壞我們藉以生存之民主、平等之生活方式，同時，抹殺
    良善之理想性格。行賄買票於我國已行之有年，屢不能根絕
    ，原因多端，其一乃人民對代議制度之美好期待似乎甚為低
    落，遇有不正之現實利益與公平競爭之理想相互衝突時，每
    往不正之現實利益靠攏，忘卻公平競爭之理想善性。行賄買
    票或預備行賄買票者，嚴重侵蝕民主社會賴以健全之根基，
    危害甚深。雲林地區住民性情直樸，村落間居民往來籠絡，
    彼此間多帶親故關係，互動上較無距離，也正因如此，住民
    對人情壓力之感受較為強烈，鄉下地方經濟活動較少，住民
    平均收入較低，面對有益補貼生計，復可使支持對象當選之
    賄選行為，住民拒絕能力甚差，其等對賄選一事的違法意識
    與羞恥感受相當薄弱。政府大力宣導賄選買票之惡果，甚至
    選前派遣檢察官前往各競選陣營宣導，選後多數起訴之被告
    ，亦經法院判處賄選罪在案，惟這些作為，在住民間似乎起
    不了傳染力，每遇地方性選舉，候選人、樁腳與選民之間，
    除了拜託支持之口號以外，似乎存在著「等待金錢交換選票
    」之遊戲，「不買票、不當選」幾乎已呈歷史定則。候選人
    本身或幕後操盤手，善用住民單純、熱情、卑承、重人情、
    重報應之性情文化，及較劣勢之經濟環境，對樁腳或支持者
    投之以利，通常換得情義相頂，縱身陷牢獄，亦在所不惜，
    刑不及於候選人或幕後操盤手，是審判階段常見的現象。候
    選人不僅因此有恃無恐，於社區間更博得「夠力」美聲。本
    來良善之制度與性情，因少部分人的刻意操弄，價值觀念逐
    漸扭曲裂解，風氣形成，理想之士，似也噤聲，於是積非成
    是，積重難返。選舉活動似乎是扭曲我們普遍善性的工具之
    一，情況不樂觀。這些主客觀情事，本院已經注意到了。
二、刑罰之目的，是被告的再社會化，刑罰之輕重，就必須考量
    被告個人再社會化的可能性及實現的方式，刑罰必須針對被
    告量身打造，促使被告重新認同法益的價值，預防被告再犯
    ，此乃特別預防主義之重要內涵。任何人，均非他人實踐之
    工具，法院不能藉著被告的科刑，來滿足端正選風之要求，
    被告不是法院教化社會大眾的工具，殺一儆百不是現代刑罰
    存在之理由，亦非法院量刑之參考。此觀刑法第57條各款之
    規定，均以被告為出發點，要求法院特別探究「行為人本身
    之犯罪情狀」，可得相同結論，至於該條第9 款所稱「犯罪
    所生之危險或損害」，亦是在藉著透過法院審理的過程、裁
    判的內容、刑罰的輕重，去闡明個案犯罪所生之危害如何，
    被害法益之重要性如何，讓被告理解，進而感同身受，達到
    提升被告善性之目的。最高法院50年臺上字第1131號判例要
    旨亦特別提到：「科刑時必須審酌犯人本身之犯罪情狀，刑
    法第五十七條定有明文，至於社會一般事項雖亦堪作參考，
    要不得據為科刑輕重之唯一標準，原判決維持第一審論處上
    訴人無期徒刑褫奪公權終身之唯一理由，為年來凶殺風盛，
    量刑不宜輕縱，而對於上訴人本身之犯罪情狀，概不注意審
    酌，殊欠週至，原審對此悉未詳加究求，率行判決自嫌速斷
    。」由上可見，刑罰理論與實務所要求者，是相同之事。另
    外，法院於面對不分犯罪情節如何，概以重刑為法定刑者，
    於有情輕法重之情形時，在裁判時本有刑法第59條酌量減輕
    其刑規定之適用，以避免過嚴之刑罰，大法官會議解釋釋字
    第263 號解釋文可資參照。亦即，法院為避免刑罰過於嚴苛
    ，於情輕法重之情況下，應合目的性裁量而有適用刑法第59
    條酌量減輕被告刑度之義務。又適用刑法第59條酌量減輕其
    刑時，並不排除同法第57條所列舉10款事由之審酌（最高法
    院70年05月16日70年度第6 次刑事庭長會議決議足供參考）
    。這些量刑所應注意之事項拘束本院，是本案科刑的重要依
    據。
三、被告可以保持緘默，法有明文。被告不保持緘默，卻刻意行
    詐騙法院之事，致法院有誤判而行不義之虞，則難認被告內
    心良善、犯後態度良好。被告丁○○、己○○父子犯後於審
    判中均矢口否認犯行，辯解多端，心中盡是袒護自我，少有
    他人，內心態度不佳。己○○先生於交付戊○○競選經費之
    始，即有賄選之企圖，其前參選大埤鄉鄉長4 次，當選2 次
    ，於大埤鄉鄉長任內，涉及數起弊案，官司仍舊纏身（參臺
    灣高等法院被告前案紀錄表），其不知自我檢討，反而操弄
    制度，利用鄉民質樸之性情，順著選風惡化之勢，藉著不公
    平之賄選欲再次從事鄉長之公職，其似乎不能體認鄉長職務
    之嚴肅可貴。己○○先生於本案審理期間，因另案在臺灣高
    等法院臺南分院庭訊前，又趁機以紙條書寫辯詞，欲藉他人
    交代本案共同被告，勾串供證之企圖非常明顯，此由證人甲○○、戊○○於審判中，均反於偵查中之供述，而為有利己○○之虛偽證述，更可明己○○先生縱然在押，縱然官司纏
    身，其仍有本事影響他人之供述，使他人情義相頂，欲保其
    全身而退，己○○這身本領，除與其羞恥心甚低、惡性甚重
    有關外，應係客觀環境助長。己○○於本案居於最後決定性
    之地位，賄款之發放額度與時機，甚或不能發放賄款，全賴
    己○○先生點頭、不語（不反對）或搖頭即可，其於本案影
    響力最大，犯罪情節最重。又因其參選，株連其餘30位被告
    ，或許可能不止30位被告，足見其行賄範圍甚廣，被害法益
    受創不輕，並其家庭生活狀況，認己○○先生必須入監服以
    較長刑度之刑，與外界隔離較長一段時間，始能預防其再犯
    。關於脫逃未遂罪部分，被告己○○則坦白犯行，認錯道歉
    ，此部分犯罪情節不重，犯後態度亦屬良好。被告丁○○先
    生因關心長子己○○而介入賄選，其年歲已大，又患有心臟
    疾病，本應好好保養身體，但其不僅縱容兒子賄選，又為己○○分身，為己○○尋覓拜託執行賄選之樁腳，雖其所從事
    者僅勾選賄選名冊之事，犯罪情節較輕，但其助長賄選文化
    ，在客觀環境未獲改善之前，本院無法預料其來日不會再因
    環境（人情）因素，以其地方人脈又為他人賄選，自無法給
    其緩刑，其亦必須入監服刑，以期卸除其與地方派系之不良
    關係。
四、被告戊○○、甲○○犯後雖坦承其本人之犯行，惟其不論以
    被告身分或以證人身分，均一再袒護丁○○、己○○父子，
    不惜冒偽證之重罪，亦行詐騙法院之事，其2 人犯後態度亦
    難認善良。戊○○先生曾為村幹事，乃丁○○、己○○之親
    族，於本案乃幕後操盤手，負責尋覓樁腳、賄選名單之彙整
    、製作、及大額賄款之發放，亦因其介入，致多位被告共同
    參與行賄，範圍甚廣，犯罪情節與犯罪所生之危害，僅次於
    己○○，戊○○先生患有疑狹心症及高血壓性心臟病，現無
    工作，靠退休金及農地耕作生活，以其對賄選狀況之瞭解，
    本院亦難預料戊○○先生日後選舉不因人情因素或對政治之
    熱情而介入，選風如此敗壞，戊○○先生在外無法矯正自己
    ，反而日後有可能更有技巧的賄選。本院認為其須入監服刑
    ，解除地方勢力與其之關係。甲○○先生曾為嘉興村村長，
    於本案則為戊○○、己○○賄選之重要聯絡人，其所涉及之
    樁腳有辰○○、午○○、寅○○、Ｆ○○、巳○等人，人數
    非鉅，但以其角色，亦足認其受己○○、戊○○之重視，犯
    罪情節及犯罪所生之危害是較丁○○輕微，其於偵查中供出
    候選人己○○，使案情可以進一步鞏固，可獲較大幅度之減
    刑，惟甲○○先生於大埤鄉亦有一定之影響力，無法認定其
    已忘情於政治，日後難保又更有信心地重操賄選，其在外亦
    無法改正自己的觀念，還可能因他人之誤會，而持續誤解賄
    選之嚴重性，其亦需入監服刑，矯正惡性。
五、被告地○○於犯後坦白犯行，其於本院審理時，不論以被告
    身分或以證人身分，均為翔實之供證，深具悔意，犯後態度
    良好。地○○先生前係大埤鄉義勇消防隊員，因丁○○先生
    曾任分隊長，與其有長官部屬之倫理關係，丁○○亦曾贊助
    義消所需器材，地○○先生自認欠丁○○人情，為還人情之
    動機，而為己○○、戊○○發放賄選名單及賄款予小樁腳，
    人數雖有12人，但其僅負責遞送工作，犯罪情節應屬輕微。
    地○○先生平時熱心公益，其擔任義勇消防隊員多年，目前
    已升任義消斗南中隊副中隊長，在大埤鄉南和村經營麵包店
    ，本係殷實之商人，由上情狀，足認被告地○○顯有值得憫
    恕之處，若科以法定最低刑度，猶嫌過重，有傷一般國民法
    律感情，爰依法酌減其刑，並遞減之。但地○○先生從未搬
    家，對地方事務非常熟悉，義消主管，因形象正面，人面又
    廣，多為政治人物選舉時所喜愛，用以號召打火弟兄輔選，
    地○○先生對地方仍有選情仍有一定之影響力，在地○○先
    生辭去該職務或自該職務退休之前，難以預料其日後不會又
    因此身分介入選舉，選風惡化，前已敘及，地○○先生亦需
    入監服刑，藉以解除其於地方政治之關連，並培養其對賄選
    之羞恥心。
六、被告Ｆ○○於犯後即已坦白犯行，對其所知悉之犯罪事實多
    所交代，於本院審理中，亦證述翔實，其犯後有悔意，本院
    對其觀感甚佳，認其犯後態度良好。Ｆ○○先生有賄選前科
    ，又因個性使然，不聽家人勸阻，對政治似乎難以忘情，不
    能拒絕己○○、戊○○之人情壓力，禁不起戊○○再三請託
    ，應允參與賄選。Ｆ○○先生之配偶患有帕金森氏症及失智
    症、其父親亦患有尿毒症，日常飲食起居乃至送醫就診，均
    勞靠Ｆ○○，其目前送報賺錢養家，家庭生活狀況相當不良
    ，檢察官到庭亦稱Ｆ○○家庭非常貧困，其父親與配偶均重
    病臥床之情。Ｆ○○先生於本案所為大部分是勾選賄選名冊
    ，除子○○、巳○部分外，Ｆ○○未參與賄款發放之行為，
    犯罪動機、情節均較地○○輕微，因Ｆ○○先生已有悔意，
    家計負擔又重，其雖為累犯，但經由這次審判過程，可知其
    日後再犯之可能性低，由上情形，被告Ｆ○○顯有可資憫恕
    之處，若科以法定最低刑度，猶嫌過重，有傷一般國民情感
    ，爰依法酌減其刑，並遞減之。關於被告Ｆ○○之刑度，本
    院仍必須說明如下：Ｆ○○先生於審判中對於量刑非常有意
    見，其認為本院不能科以必須入監之刑，否則其配偶與父親
    無法生存，其將自殺，但被告Ｆ○○所犯係最輕本刑3 年以
    上有期徒刑之罪，又係累犯，必須加重其刑，縱然遞減其刑
    ，仍無易科罰金之可能，亦無緩刑之餘地，這些，審判長在
    法庭中已告知，於本判決合議庭再次告知Ｆ○○先生：牢獄
    之刑不能免，配偶、父親可以委請兒子或政府機構代為照料
    ，不可自誤誤人。
七、被告寅○○於犯後矢口否認犯行，唆使其配偶到庭偽證，欺
    騙法院，犯後態度甚差。寅○○先生年歲已大，其曾任3 屆
    豐岡村村長，目前無業，其妻患有疾病，需被告照顧，家中
    靠老人年金生活，家庭生活是有困難。其雖否認犯行，但其
    犯罪情節係收受賄款及預備賄選，參酌共同起訴另案被告之
    刑度，本院認為易科罰金之刑輔以較長時間之褫奪公權，應
    足以促使寅○○先生遠離賄選之列。
八、本院並審酌其他一切情狀，分別量處被告如主文所示之刑，
    被告己○○、寅○○部分，均定其應執行刑。檢察官認被告
    己○○應量處有期徒刑5 年6 月、7 月，被告丁○○應量處
    有期徒刑3 年2 月，被告戊○○應量處有期徒刑5 年，被告
    甲○○應量處有期徒刑4 年6 月，被告地○○應量處有期徒
    刑1 年4 月，Ｆ○○應量處有期徒刑1 年2 月，均過重，不
    採。辯護人認被告戊○○應量處有期徒刑2 年，或給緩刑，
    被告甲○○應量處有期徒刑10月至1 年，被告地○○應給緩
    刑，均過輕，不採。再參酌被告犯罪之性質，依法均宣告褫
    奪公權。褫奪公權部分，因本案被告均有濫用公民權利，可
    以預料其等若有行使公權之機會，反而可能對公平選舉持續
    產生危害，其等褫奪公權之期間應予拉長，促其等日後得以
    警惕，避免再觸法網。
肆、沒收部分：
一、按公職人員選舉罷免法第90條之1 第3 項固規定預備或用以
    行求期約或交付之賄賂，不問屬於犯人與否，沒收之，但如
    其賄賂已交付與有投票權之人收受，因收受者係犯刑法第14
    3 條第1 項之投票受賄罪，其所收受之賄賂應依同法條第2
    項之規定沒收之，如全部或一部不能沒收時，追徵其價額，
    故犯投票行賄罪者，其已交付之賄賂，自應依刑法第143 條
    第2 項規定，於其對向共犯所犯投票受賄罪為沒收或追徵其
    價額之從刑宣告，不得再依上開公職人員選舉罷免法規定沒
    收（最高法院93年度臺上字第5728號裁判要旨參照）。
二、本案扣除受賄者辰○○、午○○、趙禛雄、寅○○、辛○○
    等12人、巳○、宇○○○等8 人所得之賄款，應於受賄者為
    被告項下，依刑法第143 條第2 項沒收外，辰○○餘有169,
    000 元、寅○○餘有17,000元、午○○餘有190,000 元、趙
    禛雄餘有50,000元、辛○○餘有18,000元、戌○○餘有104,
    000 元、丑○○餘有7,000 元、丙○○餘有2,000 元、壬○○餘有22,000元、宙○○餘有5,000 元、卯○○餘有3,000
    元、癸○○餘有20,000元、黃○○餘有9,000 元、亥○○餘
    有43,000元、Ｂ○○餘有69,000元、子○○餘有14,000元、
    巳○餘有31,000元等預備交付之賄款。依上開規定，此等款
    項不問屬於犯人與否，均應予宣告沒收之，共犯之間亦然。
    上開款項共計773,000 元，為被告己○○、戊○○預備賄選
    之款項，應於其主刑之項下宣告沒收之。被告甲○○所犯預
    備賄選之款項涉及辰○○、寅○○、午○○、巳○等部分，
    共計407,000 元，應於其主刑之項下宣告沒收之。被告丁○○所犯預備賄選之款項僅及於辛○○、戌○○、丑○○、丙○○、壬○○、卯○○、宙○○、癸○○、亥○○等部分，
    共計224,000 元，應於其主刑項下宣告沒收之。被告Ｆ○○
    所犯預備賄選之款項及於辛○○、戌○○、丑○○、丙○○
    、壬○○、卯○○、宙○○、癸○○、亥○○、子○○、Ｂ
    ○○、巳○等部分，共計338,000 元，應於其主刑項下宣告
    沒收之。被告地○○所犯預備賄選之款項及於辛○○、戌○○、丑○○、丙○○、壬○○、卯○○、宙○○、癸○○、
    亥○○、子○○、Ｂ○○、黃○○等部分，共計316,000 元
    ，應於其主刑項下宣告沒收之。被告寅○○所犯預備賄選之
    款項17,000元，亦應於其預備賄選之主刑項下宣告沒收之。
    惟如此一來，主文顯得各被告應被沒收之款項各有區別，檢
    察官於日後執行時，恐就各被告宣告沒收刑之額度逐一執行
    沒收，造成實際執行沒收之款項，遠超過本案預備賄選之款
    項，嚴重損及被告利益，故檢察官於將執行沒收時，應特別
    注意避免上開情形發生。被告寅○○收受賄賂部分，於其投
    票受賄罪主文項下宣告沒收之，惟因係現金，無庸宣告追徵
    價額。扣案巳○持有之賄款千元紙鈔31張、亥○○部分43張
    、戌○○部分104 張、辛○○部分13張、壬○○部分22張、
    卯○○部分3 張、癸○○部分20張、黃○○部分9 張、寅○○部分17張、Ｂ○○部分69張，均為上開預備交付之賄賂，
    應於上開宣告沒收款項執行沒收之。扣案之賄選名單2 張、
    包裝賄款之信封1 個，乃戊○○製作，各已交付亥○○、辛○○、午○○，各為共犯曾、翁、郭3 人所有，且為交付賄
    賂或預備交付賄賂賄選所用之物；另戌○○住處查扣記載數
    額之紙張1 張，戌○○供明係發放賄款之用，前已敘及（見
    甲三(十三)），乃戌○○預備交付賄賂之用，且為共犯戌○○
    所有，均於相關之共犯己○○、戊○○、丁○○、甲○○、
    地○○、Ｆ○○主文項下宣告沒收之。
伍、不沒收部分：
一、Ｆ○○住處查扣之名單1 份，經本院勘驗其上僅有村別及鄰
    別，Ｆ○○稱此乃鄉公所免費送報給村長及鄰長之名單，為
    其送報所用，非賄選名冊。參酌本案賄選名冊已有戊○○提
    供，Ｆ○○上開供述應信屬實，該扣案名單與本案無涉。
二、甲○○住處查扣之名冊，依甲○○所供，其中有村民名冊，
    是供鄰長填載更改村民聯絡電話所用；嘉興社區長青會員名
    冊是會長拿給村幹事參考，用以提供社區老人服務；嘉興社
    區發展協會會員名單是固定會給村長1 份，均與賄選無關。
    戊○○曾任村幹事，亦供述該等名冊之用途如上。參酌本案
    賄選名冊及名單均由戊○○提供，並村長本有執行一定行政
    事項之義務，上開名冊置於村長辦公室，其上經勘驗均未發
    現有何特殊之註記（見審判卷三第78頁），難認與賄選有關
    。甲○○住處另查扣之現金14,300元，其中千元紙鈔14張，
    難僅憑戊○○有瑕疵之供證，並甲○○之通訊監察錄音譯文
    ，即認定係戊○○交付甲○○之賄款，自與本案無關。
三、己○○住處查扣之名冊，依其上之記載無法證明與賄選有關
    。本案賄選金額既來自己○○交付戊○○之2,000,000 元，
    且由戊○○統籌分配，己○○住處查扣之現金82張，尚無證
    據可以串連而得認其屬賄款之一部分，已敘明如前甲貳四所
    示。亥○○住處查扣之己○○宣傳單，非關賄選之用。
四、戌○○住處查扣之另1 紙張，乃法務部宣導買票犯法之宣傳
    單，背面有阿拉伯數字，惟無統計數字，難認與本案有關，
    戌○○住處另查扣之現金千元紙鈔13張（118 －105） ，無
    證據認定是賄款。辛○○住處查扣之現金800 元、壬○○住
    處查扣之現金500 元，均同。
五、Ｂ○○住處查扣名冊共65張，檢察官雖主張是賄選名冊，惟
    經勘驗其上記載「國民黨基層黨員擁連護國聯誼會」，上有
    開會時間、地點，後附名冊，與戊○○提供之賄選名冊（村
    里聯絡簿）或賄選名單迥異，尚無證據證明係賄選名冊（單
    ）。
六、卯○○住處查扣之名冊（單）2 張，卯○○於準備程序時供
    稱此乃農會營養保健人員名冊，另1 份是大埤國中親子美語
    班名單，均為其太太所有，與選舉無關。戊○○、Ｆ○○亦
    均供稱該等扣案物與賄選無關，非其等所提供之名冊（單）
    。此外，尚無證據證明此乃卯○○預備行賄之名冊（單）。
    卯○○住處另查扣之現金五百元紙鈔6 張、百元紙鈔66張，
    因本案賄款每票1,000 元，應係以千元紙鈔呈現，上開五百
    元及百元紙鈔，與本案無關。
七、癸○○住處另查扣之現金15,600元（36,600－21,000），無
    證據證明係賄款；午○○住處查扣之現金22,300元，亦同。
    寅○○住處查扣名單，經勘驗共有7 紙釘成1 份，其上草寫
    姓名，式樣老舊，未註明特殊記號或數字，看不出來為本案
    賄選所用，應與本案無關。
八、上列扣案物，非本案預備犯罪或供犯罪所用之物，亦非賄款
    ，自不得沒收，應發還被告。
丁、不另為無罪諭知部分：
一、公訴意旨另認：(一)被告戊○○於94年12月02日將賄款十幾萬
    元交付被告寅○○後，寅○○於同日發放賄款予豐岡村之不
    詳投票權人，因而認被告己○○、戊○○、甲○○、寅○○
    等人就此部分另犯公職人員選舉罷免法第90條之1 第1 項之
    投票行賄罪。(二)被告戊○○於同日將賄款二、三萬元交與甲○○，供甲○○發放籍設嘉興村之不詳投票權人，被告己○○、戊○○、甲○○亦犯同法條之罪。
二、按犯罪事實應依證據認定之，無證據不得認定犯罪事實，刑
    事訴訟法第154 條第2 項定有明文。又「刑事訴訟法第16 1
    條第1 項規定：檢察官就被告犯罪事實，應負舉證責任，並
    指出證明之方法。因此，檢察官對於起訴之犯罪事實，應負
    提出證據及說服之實質舉證責任。倘其所提出之證據，不足
    為被告有罪之積極證明，或其指出證明之方法，無從說服法
    院以形成被告有罪之心證，基於無罪推定之原則，自應為被
    告無罪判決之諭知。」最高法院92年臺上字第128 號判例要
    旨可資參照。
三、有關戊○○交付寅○○十幾萬元賄款，寅○○於同日發放行
    賄之事實，本院認為檢察官所提出之證據資料尚不足以證明
    ，已如上乙五(四)(五)所示，就此部分，本應為無罪之諭知，
    惟此與被告己○○、戊○○、甲○○、寅○○之犯罪事實，
    或有裁判上一罪關係，或為實質上一罪關係，爰不另為無罪
    諭知。
四、關於戊○○交付賄款二、三萬元予甲○○用以行賄嘉興村村
    民一事，固為戊○○於檢察官面前證述在卷，惟甲○○在偵
    查中雖已自白賄選之事實，但就此部分事實堅決否認，其於
    審判中亦一再堅稱未收受戊○○交付之上開賄款，未以戊○○交付之現金行賄嘉興村村民。固然依甲○○之供證及甲○○與陳義雄之通訊監察錄音譯文內容（詳乙二(七)所述），
    甲○○是可能經手賄款，但甲○○於本案僅屬於聯絡人之角
    色，未見其經手賄款予辰○○、寅○○、午○○、趙禛雄或
    其他樁腳，其又與己○○、戊○○、丁○○均同屬嘉興村，
    村民若有索賄之情形，大可直接找戊○○索取，戊○○似不
    必勞煩甲○○發放。再者，戊○○在Ｆ○○收取賄款部分，
    曾誇大其詞，虛稱給予Ｆ○○三十幾萬元，就甲○○部分，
    戊○○會否又因帳目不清、避免其他樁腳曝光等因素，再將
    部分賄款推到已曝光之甲○○身上，仍有合理之可能性存在
    。戊○○於審判中亦證稱其未交付甲○○二、三萬元，僅交
    代甲○○交付賄款予Ｆ○○轉交巳○，否認交付款項給甲○○行賄嘉興村民。戊○○之供證前後出現重大瑕疵，其供證
    之可信度更有疑慮。又甲○○究竟行賄何人，並無證據可明
    ，參照前乙二(八)所列之證據法則，甲○○收受賄款行賄之
    事實，亦難憑認。甲○○於偵審中均已認罪，其若真有取受
    戊○○上開款項，應無否認之必要，其否認上情實難認定為
    卸責之詞。至於甲○○住處查扣之現金千元紙鈔14張、百元
    紙鈔3 張，甲○○供稱並非賄款，乃其個人所有。本來扣案
    之現金若屬賄款之用，外觀多少會透露一些跡象，諸如鈔票
    號碼連號、特殊折疊方式等可供參考，但檢察官均未提出上
    開稽證，自無從認定該等千元紙鈔可為甲○○收受賄款並行
    賄之佐證。是就此部分事實，尚有合理之懷疑，無法為有罪
    之確信，本應為無罪之諭知，惟因亦與本案認定之犯罪事實
    有裁判上一罪之關係，故亦不另為無罪之諭知。
戊、偽證罪之告發：
    本案審判時，證人戊○○、Ｃ○○關於被告己○○決定發放
    賄款金額及時點；被告甲○○關於交付賄款與Ｆ○○及通知
    辰○○、寅○○、午○○向戊○○收取賄款等於案情有重要
    關係之事項，於審判時供前具結，而故意虛偽陳述，另觸犯
    刑法第168 條之偽證罪，有犯罪嫌疑，於本判決一併告發。
己、應適用之法條：
    刑事訴訟法第299 條第1 項前段，公職人員選舉罷免法第90
    條之1 第1 項、第2 項、第3 項、第5 項、第98條第3 項，
    刑法第11條前段、第2 條第1 項、第28條（修正前）、第56
    條（修正前）、第143 條第1 項、第2 項、第161 條第4 項
    、第1 項、第25條第2 項（修正後）、第47條第1 項（修正
    後）、第41條第1 項前段、第2 項（修正前）、第59條（修
    正後）、第51條第5 款（修正前）、第8 款（修正後）、第
    37條第2 項（修正前）、第38條第1 項第2 款（修正前），
    罰金罰鍰提高標準條例第1 條前段、第2 條（刪除前），現
    行法規所定貨幣單位折算新臺幣條例第2 條。
中　　華　　民　　國　　96　　年　　2 　　月　　9 　　日
                  刑事第五庭  審判長法  官  侯廷昌
                                    法  官  楊欣怡
                                    法  官  藍家偉
以上正本證明與原本無異。
如不服本判決，應於判決送達後10日內，向本院提出上訴狀（須
附繕本）。
                                    書記官  馮善詮
中　　華　　民　　國　　96　　年　　2 　　月　　13　　日
附錄法條：
中華民國刑法第143條
有投票權之人，要求、期約或收受賄賂或其他不正當利益，而許
以不行使其投票權或為一定之行使者，處3 年以下有期徒刑，得
併科5千 元以下罰金。
犯前項之罪者，所收受之賄賂沒收之。如全部或一部不能沒收時
，追徵其價額。
公職人員選舉罷免法第90條之1
對於有投票權之人，行求期約或交付賄賂或其他不正利益，而約
其不行使投票權或為一定之行使者，處3 年以上10年以下有期徒
刑，得併科新臺幣1 百萬元以上1 千萬元以下罰金。
預備犯前項之罪者，處 1 年以下有期徒刑。
預備或用以行求期約或交付之賄賂，不問屬於犯人與否，沒收之
。
犯第 1 項或第 2 項之罪，於犯罪後 6 個月內自首者，減輕或免
除其刑；因而查獲候選人為正犯或共犯者，免除其刑。
犯第 1 項或第 2 項之罪，在偵查中自白者，減輕其刑；因而查
獲候選人為正犯或共犯者，減輕或免除其刑。
附表
┌────────┬────────┬────────┬────────┐
│法        條    │修正前規定      │修正後規定      │新舊法之適用    │
├────────┼────────┼────────┼────────┤
│刑法第143 條第1 │罰金罰鍰提高標準│刑法施行法第1 條│(一)適用舊法。    │
│項法定刑關於罰金│條例第1 條前段規│之1 規定：「中華│(二)本件被告寅○○│
│部分：罰金罰鍰提│定：「依法律應處│民國94年01月07日│所犯刑法第143 條│
│高標準條例第1 條│罰金、罰鍰者，就│刑法修正施行後，│第1 項之罪法定刑│
│前段、現行法規所│其原定數額得提高│刑法分則編未修正│有罰金刑（銀元  │
│定貨幣單位折算新│為2 倍至10倍。」│之條文定有罰金者│5,000 元以下），│
│臺幣條例第2 條、│現行法規所定貨幣│，自94年01月07日│且為刑法分則編未│
│刑法第33條第5 款│單位折算新臺幣條│刑法修正施行後，│修正之條文而定有│
│（被告寅○○部分│例第2 條規定：「│就其所定數額提高│罰金刑者，於刑法│
│）              │現行法規所定金額│為30倍，但72年06│施行法第1 條之1 │
│                │之貨幣單位為圓、│月26日到94年01月│修正增訂前，其貨│
│                │銀元或元者，以新│07日新增或修正之│幣單位為銀元，是│
│                │臺幣元之3 倍折算│條文，就其所定數│被告寅○○所犯刑│
│                │之。」          │額提高為3 倍。」│法第143 條第1 項│
│                │刑法第33條第5 款│刑法第33條第5 款│之罰金刑度，於適│
│                │規定：「罰金：1 │規定：「罰金：新│用罰金罰鍰提高標│
│                │元以上。」      │臺幣1,000 元以上│準條例第1 條前段│
│                │                │，以百元計算之。│及現行法規所定貨│
│                │                │」              │幣單位折算新臺幣│
│                │                │                │條例第2 條規定換│
│                │                │                │算為新臺幣時，法│
│                │                │                │定刑罰金部分，應│
│                │                │                │為罰金新臺幣30,0│
│                │                │                │00元以下至150,00│
│                │                │                │0元 以下（乘以2 │
│                │                │                │至10，再乘以3） │
│                │                │                │，如適用刑法施行│
│                │                │                │法第1 條之1 規定│
│                │                │                │提高30倍，則為罰│
│                │                │                │金新臺幣150,000 │
│                │                │                │元以下（乘以30）│
│                │                │                │，故關於法定刑為│
│                │                │                │罰金部分之提高標│
│                │                │                │準，新法非較有利│
│                │                │                │於被告，本案關於│
│                │                │                │刑法第143 條第1 │
│                │                │                │項法定刑罰金提高│
│                │                │                │標準部分，應依刑│
│                │                │                │法第2 條第1 項前│
│                │                │                │段規定，適用行為│
│                │                │                │時之法律即罰金罰│
│                │                │                │鍰提高標準條例第│
│                │                │                │1 條前段及現行法│
│                │                │                │規所定貨幣單位折│
│                │                │                │算新臺幣條例第2 │
│                │                │                │條之規定。      │
│                │                │                │(三)法定刑罰金部分│
│                │                │                │，依修正前刑法第│
│                │                │                │33條第5 款規定，│
│                │                │                │及罰金罰鍰提高標│
│                │                │                │準條例第1 條前段│
│                │                │                │提高後，再依現行│
│                │                │                │法規所定貨幣單位│
│                │                │                │折算新臺幣條例第│
│                │                │                │2 條換算為新臺幣│
│                │                │                │時，為新臺幣6元 │
│                │                │                │以上至30元以上，│
│                │                │                │依修正後刑法第33│
│                │                │                │條第5 款規定，為│
│                │                │                │新臺幣1,000 元以│
│                │                │                │上，修正後刑法第│
│                │                │                │33條第5 款規定非│
│                │                │                │較有利於被告，依│
│                │                │                │刑法第2 條第1項 │
│                │                │                │前段規定，應適用│
│                │                │                │修正前刑法第33  │
│                │                │                │條第5 款規定。  │
├────────┼────────┼────────┼────────┤
│刑法第28條：共同│二人以上共同實施│二人以上共同實行│(一)適用修正前規定│
│正犯            │犯罪之行為者，皆│犯罪之行為者，皆│。              │
│（被告己○○、易│為正犯。        │為共犯。        │(二)修正後之規定將│
│明宏、丁○○、田│                │                │原來共同正犯之共│
│寬裕、Ｆ○○、黃│                │                │同「實施」犯罪，│
│榮振、寅○○）  │                │                │改為「實行」犯罪│
│                │                │                │，剔除完全未參與│
│                │                │                │犯罪相關行為之實│
│                │                │                │行的陰謀共同正犯│
│                │                │                │及預備共同正犯，│
│                │                │                │屬行為可罰性要件│
│                │                │                │之變更，為法律之│
│                │                │                │變更，應依刑法第│
│                │                │                │2 條第1 項規定為│
│                │                │                │比較適用。本案被│
│                │                │                │告已著手實行犯罪│
│                │                │                │，無論依修正前後│
│                │                │                │之規定，皆構成共│
│                │                │                │同正犯，但就法規│
│                │                │                │範本身而言，修正│
│                │                │                │後規定非有利於被│
│                │                │                │告，依刑法第2 條│
│                │                │                │第1 項前段之規定│
│                │                │                │，應適用行為時即│
│                │                │                │修正前刑法第28條│
│                │                │                │之規定。        │
├────────┼────────┼────────┼────────┤
│刑法第56條：連續│連續數行為而犯同│已刪除。        │(一)適用修正前規定│
│犯              │一罪名者，以一罪│                │。              │
│（被告己○○、易│論。但得加重其刑│                │(二)被告於本案係基│
│明宏、丁○○、田│至二分一。      │                │於概括犯意連續犯│
│寬裕、Ｆ○○、黃│                │                │罪，依修正前刑法│
│榮振）          │                │                │第56條規定，應以│
│                │                │                │一罪論，並加重其│
│                │                │                │刑，於適用新法時│
│                │                │                │應分論併罰，修正│
│                │                │                │後刑法之規定並非│
│                │                │                │較有利於被告，依│
│                │                │                │刑法第2 條第1 項│
│                │                │                │前段規定，應適用│
│                │                │                │行為時即修正前刑│
│                │                │                │法第56條規定。  │
├────────┼────────┼────────┼────────┤
│刑法第47條：累犯│受有期徒刑之執行│受徒刑之執行完畢│(一)適用修正後規定│
│（被告Ｆ○○）  │完畢，或受無期徒│，或一部之執行而│。              │
│                │刑或有期徒刑一部│赦免後，五年以內│(二)被告Ｆ○○前科│
│                │之執行而赦免後，│故意再犯有期徒刑│紀錄詳如丙貳十一│
│                │五年以內再犯有期│以上之罪者，為累│所示。其於本案乃│
│                │徒刑以上之罪者，│犯，加重本刑至二│故意犯，不論依修│
│                │為累犯，加重本刑│分之一。第98條第│正前之刑法第47條│
│                │至二分之一。    │2 項關於因強制工│，或修正後之刑法│
│                │                │作處分之執行完畢│第47條第1 項之規│
│                │                │或一部之執行而免│定，均構成累犯，│
│                │                │除後，五年以內故│處罰輕重相同，無│
│                │                │意再犯有期徒刑以│法律變更所生比較│
│                │                │上之罪者，以累犯│適用之問題，應依│
│                │                │論。            │一般法律適用原則│
│                │                │                │，適用裁判時即修│
│                │                │                │正後刑法第47條第│
│                │                │                │1 項之規定（最高│
│                │                │                │法院95年度第21次│
│                │                │                │刑事庭會議決議參│
│                │                │                │照）。          │
├────────┼────────┼────────┼────────┤
│刑法第59條：酌減│犯罪之情狀可憫恕│犯罪之情狀顯可憫│(一)適用修正後規定│
│其刑            │者，得酌量減輕其│恕，認科以最低度│。              │
│（被告地○○、蘇│刑。            │刑仍嫌過重者，得│(二)為法院就刑之裁│
│永昌）          │                │酌量減輕其刑。  │量及酌減審認標準│
│                │                │                │之明文化，非屬法│
│                │                │                │律之變更，無現行│
│                │                │                │刑法第2條第1 項 │
│                │                │                │之適用，應直接適│
│                │                │                │用新法（最高法院│
│                │                │                │95年度第8 次、第│
│                │                │                │21次刑事庭會議決│
│                │                │                │議參照）。      │
├────────┼────────┼────────┼────────┤
│刑法第41條第1 項│刑法第41條第1 項│刑法第41條第1 項│(一)適用修正前規定│
│、第2 項：易科罰│前段規定：「犯最│前段規定：「犯最│。              │
│金              │重本刑為5 年以下│重本刑為5 年以下│(二)本件被告寅○○│
│（被告寅○○）  │有期徒刑以下之刑│有期徒刑以下之刑│行為時之易科罰金│
│                │之罪，而受6 個月│之罪，而受6 個月│折算標準，應以銀│
│                │以下有期徒刑或拘│以下有期徒刑或拘│元100 元至300 元│
│                │役之宣告，因身體│役之宣告者，得以│折算為1 日，經依│
│                │、教育、職業、家│新臺幣1,000 元、│現行法規所定貨幣│
│                │庭之關係或其他正│2,000 元或3,000 │單位折算新臺幣條│
│                │當事由，執行顯有│元折算1 日，易科│例第2 條規定換算│
│                │困難者，得以1 元│罰金。但確因不執│為新臺幣後，應以│
│                │以上3 元以下折算│行所宣告之刑，難│新臺幣300 元至90│
│                │1日 ，易科罰金。│收矯正之效，或難│0 元折算為1 日，│
│                │但確因不執行所宣│以維持法秩序者，│修正後則以新臺幣│
│                │告之刑，難收矯正│不在此限。」第2 │1,000 元、2,000 │
│                │之效，或難以維持│項：「前項規定於│元3,000元折算1日│
│                │法秩序者，不在此│數罪併罰，其應執│ ，修正後刑法第 │
│                │限。」第2 項：「│行之刑未逾6 月者│41條第1 項前段規│
│                │併科處罰之數罪，│，亦適用之。」  │定，並非較有利於│
│                │均有前項情形，其│                │被告寅○○，且定│
│                │應執行之刑逾6 月│                │應執行後，依修正│
│                │者，亦同。」罰金│                │後第2 項之規定，│
│                │罰鍰提高標準條例│                │不得易科罰金，亦│
│                │第2 條（已刪除）│                │非有利於被告張得│
│                │規定：「依刑法第│                │祿，依刑法第2 條│
│                │41條易科罰金或第│                │第1 項前段規定，│
│                │42條第2 項易服勞│                │適用行為時法律即│
│                │役者，均就其原定│                │修正前刑法第41條│
│                │數額提高為100 倍│                │第1 項前段、第2 │
│                │折算1 日；法律所│                │項及罰金罰鍰提高│
│                │定罰金數額未依本│                │標準條例第2 條規│
│                │條例提高倍數，或│                │定，定其易科罰金│
│                │其處罰法條無罰金│                │之折算標準。    │
│                │刑之規定者，亦同│                │                │
│                │。」            │                │                │
├────────┼────────┼────────┼────────┤
│刑法第51條第5 款│宣告多數有期徒刑│宣告多數有期徒刑│(一)適用修正前規定│
│：數罪併罰定應執│者，於各刑中之最│者，於各刑中之最│。              │
│行刑            │長期以上，各刑合│長期以上，各刑合│(二)修正後刑法第51│
│（被告己○○、張│併之刑期以下，定│併之刑期以下，定│條第5 款規定非較│
│得祿）          │其刑期。但不得逾│其刑期。但不得逾│有利於被告己○○│
│                │20年。          │30年。          │、寅○○，仍應依│
│                │                │                │刑法第2 條第1 項│
│                │                │                │前段規定適用行為│
│                │                │                │時法律即修正前刑│
│                │                │                │法第51條第5 款規│
│                │                │                │定，定其應執行之│
│                │                │                │刑。            │
├────────┼────────┼────────┼────────┤
│刑法第25條：未遂│刑法第25條：「已│刑法第25條：「已│(一)適用修正後之規│
│犯              │著手於犯罪行為之│著手於犯罪行為之│定。            │
│（被告己○○）  │實行而不遂者，為│實行而不遂者，為│(二)修正前後之規定│
│                │未遂犯。」「未遂│未遂犯。」「未遂│僅係立法體例上之│
│                │犯之處罰，以有特│犯之處罰，以有特│調整，以利體例清│
│                │別規定者，為限。│別規定者為限，並│晰，刑罰輕重相同│
│                │」第26條前段：「│得按既遂犯之刑減│，非法律變更，尚│
│                │未遂犯之處罰，得│輕之。」        │無刑法第2 條第1 │
│                │按既遂犯之刑減輕│                │項法律比較適用之│
│                │之。」          │                │問題，應依一般法│
│                │                │                │律適用原則，適用│
│                │                │                │裁判時即修正後之│
│                │                │                │規定（最高法院95│
│                │                │                │年度第21次刑事庭│
│                │                │                │會議決議參照）。│
├────────┼────────┼────────┼────────┤
│刑法第38條第1項 │供犯罪所用或犯罪│供犯罪所用或犯罪│(一)適用修正前規定│
│第2款、第2項：  │預備之物，以屬於│預備之物，以屬於│。              │
│供犯罪所用或犯罪│犯人者為限，得沒│犯罪行為人者為限│(二)僅作定義修正，│
│預備之物沒收    │收之。但有特別規│，得沒收之。但有│使適用更為明確，│
│（被告己○○、易│定者，依其規定。│特別規定者，依其│非法律變更，自不│
│明宏、丁○○、田│                │規定。          │生新舊法比較問題│
│寬裕、Ｆ○○、黃│                │                │，無現行刑法第2 │
│榮振、寅○○）  │                │                │條第1項之適用， │
│                │                │                │且從刑附屬於主刑│
│                │                │                │，除法律有特別規│
│                │                │                │定者外，依主刑所│
│                │                │                │適用之法律（最高│
│                │                │                │法院95年度第8 次│
│                │                │                │刑事庭會議決議參│
│                │                │                │照），故本件應適│
│                │                │                │用修正前規定。  │
├────────┼────────┼────────┼────────┤
│刑法第37條：褫奪│宣告死刑或無期徒│宣告死刑或無期徒│(一)適用修正前規定│
│公權            │刑者，宣告褫奪公│刑者，宣告褫奪公│。              │
│（被告己○○、易│權終身。        │權終身。        │(二)本件被告所犯公│
│明宏、丁○○、田│宣告六月以上有期│宣告一年以上有期│職人員選舉罷免法│
│寬裕、Ｆ○○、黃│徒刑，依犯罪之性│徒刑，依犯罪之性│部分，依同法第98│
│榮振、寅○○）  │質認為有褫奪公權│質認為有褫奪公權│條第3 項之規定，│
│                │之必要者，宣告褫│之必要者，宣告一│均應宣告褫奪公權│
│                │奪公權一年以上十│年以上十年以下褫│，修正後刑法第37│
│                │年以下。        │奪公權。        │條之規定未較有利│
│                │褫奪公權，於裁判│褫奪公權，於裁判│於被告；被告張得│
│                │時併宣告之。    │時併宣告之。    │祿另犯收受賄賂罪│
│                │依第一項宣告褫奪│褫奪公權之宣告，│部分，修正後之規│
│                │公權者，自裁判確│自裁判確定時發生│定較有利被告張得│
│                │定時發生效力。  │效力。          │祿，但褫奪公權為│
│                │依第二項宣告褫奪│依第二項宣告褫奪│從刑，應附屬於主│
│                │公權者，自主刑執│公權者，其期間自│刑，不得割裂適用│
│                │行完畢或赦免之日│主刑執行完畢或赦│，本件主刑所適用│
│                │起算。          │免之日起算。但同│之法律既為修正前│
│                │                │時宣告緩刑者，其│刑法之規定（含被│
│                │                │期間自裁判確定時│告寅○○易科罰金│
│                │                │起算之。        │刑、定應執行刑等│
│                │                │                │規定），褫奪公權│
│                │                │                │自應均適用修正前│
│                │                │                │之規。          │
│                │                │                │                │
└────────┴────────┴────────┴────────┘
